# ADHD {#adhd}

Kärnsymtomen vid diagnostik enligt DSM-5 är hållande problem med ouppmärksamhet och/eller hyperaktivitet och impulsivitet. Kan indelas i huvudakligen ouppmärksam eller huvudsakligen hyperaktiv typ.

Med impulsivitet avses förhastade handlingar som görs utan eftertanke och innebär hög risk för skada för individen (tex korsa gatan utan att se sig för). Det kan avspegla en önskan om omdelebar belöning eller oförmåga att skjuta upp belöning. Det kan manifestera sig som socialt inkräktande beteende och att göra viktiga beslut utan att överväga långtidskonsekvenserna.

Symtomen skall vara funktionsnedsättande och flera symtom skall ha förelegat före 12 års ålder och i mer än en kontext (hemma, skola, arbete). De skall ej förklaras bättre av annan psykisk sjukdom.

Associerade symtom kan vara låg tolerans för frustration, irritabilitet, humörsvängningar. Kognitiva svårigheter (uppmärksamhet, minne, exekutiva funktioner) kan föreligga.

Prevalensen är ca 5\% av barn och 2.5\% av vuxna. Hos vissa barn förvärras tillståndet med antisociala beteenden. Motorisk hyperaktivitet minskar vanligen i ungdomen och vuxen ålder.

Gradering av svårighet:

- Mild: Inga eller få symtom uöver de som krävs för diagnos.
- Svår: Många symtom utöver de som krävs för diagnos, eller flera symtom som är särskilt uttalade, eller påtaglig funktionsnedsättning.
- Måttlig: mellan mild och svår.

**Ouppmärksamhet**. Fem av, skall föreligga ofta:

- Svårt att hålla uppmärksamhet på detaljer, gör slarvfel.
- Svårighet att bibehålla uppärksamhet (tex fokus under lektion, konversation eller läsning).
- Verkar inte lyssna under samtal.
- Följer ej instruktioner och klarar ej att slutföra skolarbete, arbetsuppgifter etc.
- Svårt att oranisera uppgifter, missar deadlines, desorganiserat arbete.
- Undviker eller ogillar uppgifter som kräver ihållande ansträngning.
- Tappar bort saker (skolmaterial, plånbok, nycklar etc).
- Distraheras av yttre stimuli.
- Glömsk i dagliga aktiviteter (missar möten, betala räkninger etc).

**Hyperaktivitet**. Fem av nedanstående, skall föreligga ofta:

- Plockar med händerna eller vrider sig på stolen.
- Lämnar situationer där man förväntas förbli sittande.
- Springer runt eller klättrar i olämpliga situationer (hus ungdomar och vuxna kan det vara begränsat till en känsla av rastlöshet).
- Är "på gång", svårt att vara stilla längre tid.
- Talar överdrivet mycket.
- Häver ur sig svaret innan en fråga ställts färdigt (kan inte vänta på sin tur i samtal).
- Svårigheter att vänta på sin tur (tex vid kö).
- Avbryter eller inkräktar på andra (tex använder andras saker utan att fråga om lov).

## Differentialdiagnostik

Ökad motorisk aktivitet kan särskiljas från stereotypa rörelser vid autism genom att det senare vanligen är repetetivt, emedan rastlösheten vid ADHD är generaliserad och ej stereotyp.

ADHD-liknande symtom kan förekomma vid intellektell dysfunktion då personen sätts i en akademisk miljö som ej är i nivå med intellektuell förmåga. Symtomen förekommer då vanligen ej i tex hemmamiljö.

Ångestsyndrom kan ge ouppmärksamhet. Vid ADHD är symtomen ej kopplade till oro och ältande.

Vid depressiva episoder kan oförmåga att fokusera uppträda, men föreligger endast under själva episoden.

Vid bipolärt syndrom kan ökad aktivitet, nedsatt koncentration och impulsivitet förekomma, men uppträder då episodiskt och tillsammans med andra bipolära symtom (förhöjd grundstämning, grandiositet etc). Bipolärt syndrom är ovanligt före tonåren.

Substansbrukssyndrom. Tydliga symtom som vid ADHD före substansbruket började bör föreligga för att ADHD-diagnos skall ställas.

## Samsjuklighet

Trotssyndrom och uppförandestöring vanligt. Substansbrukssynbdrom, ångestsyndrom och depression är något vanligare vid ADHD än i allmänna befolkningen, men uppträder endast hos en minoritet. Annan samsjuklighet som förekommer är tex antosocial personlighetsstörning, OCD, autism.

## Bedömning inför mottagande i ADHD-team (remisskrav)

Gäller ADHD eller annan neuropsykiatrisk problematik.

- Bedömning med fokus på aktuella symtom och funktionsnivå i vuxen ålder samt i barndomen
- Screening förslagsvis med hjälp av (ASRS v 1.1, RAADS-14/AQ o eventuellt NF 5-15 förkortad version). 
- Remisser från andra landstings specialistpsykiatri/kriminalvård ska inkludera senaste läkaranteckning, aktuell läkemedelslista samt ställningstagande till eventuellt missbruk/riskbruk. 
- I de fall där det finns en tidigare fastställd neuropsykiatrisk diagnos ska den utredning som ligger till grund för diagnosen bifogas. 
- Remisser internt, från andra vårdgrannar eller egenanmälningar hanteras på sedvanligt sätt (obs viktigt att den ev NP-utredningen bifogas).

För att neuropsykiatrisk utredning ska bli aktuell ska patienten uppvisa symtom på autismspektrumtillstånd, ADHD eller intellektuell funktionsnedsättning eller på annat sätt inge misstankar om utvecklingsrelaterad funktionsnedsättning med debut i barndomen, samt ha signifikant lidande eller funktionsnedsättning inom minst två viktiga livsområden. Patienten själv ska också vilja
genomgå utredning.

## Screening inom psykiatrin

Se Vårdprogram för neuropsykiatrisk utredning och behandling

- Alltid i informerat samförstånd med patienten.
- Patienten får fylla i screeninginstrument om de inte redan är besvarade (AUDIT, DUDIT, ASRS, WURS, AQ/RAADS-14). Detta kan med fördel fyllas i av patienten i hemmet.
- Ansvarig psykolog inhämtar kontaktuppgifter till anhörig som kan delta i utredningen.
- Anhöriga till patienten ombeds fylla i formulär NF5-15 i syfte att säkerställa symtom i barndomen samt involvera anhöriga inför en eventuell fortsatt utredning.
- Medarbetare i utredningsteamet (vanligtvis psykolog) genomför en utförlig journalgranskning och genomgång av tidigare genomförda utredningar. Journalrekvisition samt patientens medgivande för det görs vid behov.
- Utifrån detta tar psykologen tillsammans med patienten ställning till om det finns anledning att gå vidare med ett bedömningssamtal. Patienten får återkoppling på screeningsinstrument av ansvarig psykolog.
- Drogscreening (amfetamin/ecstasy, cannabis, bensodiazepiner, opiater, metadon, oxikodon)och alkoholprov (CDT och peth) skall alltid genomföras innan fortsatt bedömning.

### Aktuella dokument/verktyg för screening som kan användas under hela utredningsförloppet

AUDIT*
DUDIT*
ASRS*
NF5-15 förkortad version*
AQ*/RAADS-14*

Vid frågeställning autism
IDA
Ev. WAIS-bedömning
RAADS – fullständig version*
NF5-15*
RCFT

Vid frågeställning ADHD/ADD
WAIS-bedömning
WRASS*
WURS*
CPT 3
DIVA*
WRASS-anhörigversion
NF5-15*

## Bedömning inom psykiatrin

Bedömningssamtalet bör följa rubrikerna i bedömningsmallen. Utgår från screeningresultat. Utförs i första hand av ansvarig psykiater och i andra hand av ansvarig psykolog. Vid bedömning är det viktigt att säkerställa drogfrihet (även pågående medicinering som kan påverka patientens kognition bör utvärderas) inför en eventuell efterföljande utredning då det kan tänkas inverka på utredningsresultatet. I dessa fall kan anhörigintervjuer vara lämplig utgångspunkt tills dess att drogfrihet säkerställs.

Var observant på vilket tillstånd patienten befinner sig i och vilka andra faktorer som kan antas inverka på bedömningen, t.ex. pågående livskris, depression, pågående beroendeproblematik, psykotiska symtom, PTSD, GAD etc. Avvikande/höga alkoholvärden kräver en noggrann alkoholanamnes och
läkarbedömning.

Arbetsterapeutisk bedömning genomförs vid behov

### Bedömningssamtalsmall

Genomförs i första hand av psykiater och i andra hand av psykolog.

- Syfte och patientens egen problembeskrivning
- Aktuell social situation inklusive arbete eller studier
- Psykiatrisk problematik- aktuell och tidigare
- Ärftlighet
- Syfte och patientens egen problembeskrivning
- Graviditet/förlossning/tidig utveckling
- Somatisk sjukhistoria från barndom till vuxen ålder inklusive olycksfall/infektioner
- Läkemedel tidigare/aktuella
- Droger, alkohol, övrigt missbruk
- Utsatthet för våld
- Psykiatrisk och somatisk differentialdiagnostik
- Kriminalitet
- Symtom och funktionsnedsättning i barndomen
- Symtom och funktionsnedsättning i vuxen ålder
- Psykisk status inklusive suicidrisk och våldsrisk vid behov
- Sammanfattande bedömning
- Fortsatt åtgärd

- Somatisk anamnes med fokus på ökad kardiell risk (se avsnittet nedan)
- Somatiskt status inklusive nervstatus, auskultation av hjärta och lungor
- Blodprover: ASAT, ALAT, Hb, LPK, TPK, Na, K, krea, CDT och peth, TSH, T4, p-glukos och HbA1c.

Var observant på vilket tillstånd patienten befinner sig i och vilka andra faktorer som kan antas inverka på bedömningen, t.ex. pågående livskris, depression, pågående beroendeproblematik, psykotiska symtom, PTSD, GAD etc.

## Bedömning inför läkemedelsbehandling

Innan behandling med läkemedel för ADHD: 

- Gå igenom diagnoskriterier och se att de fortfarande uppfylls.
- Psykiatrisk samsjuklighet
- Nuvarande arbete/skola
- Riskbedömning avseende substansbruk och "drug diversion"
- Omvårdnadsbehov
- Medicinsk anamnes, kontraindikationer
- Nuvarande medicinering
- Längd vikt.
- Puls, blodtryck
- Auskultation av hjärta och lungor

### Ökad kardiell risk vid...

- Medfött hjärtfel eller tidigare hjärtkirurgi
- Plötslig hjärtdöd hos förstagradssläkting < 40 åå
- Andfåddhet vid ansträngning
- Svimning under ansträngning eller vid plötsliga ljud eller rädsla
- Hjärtklappning som är regelbunden, startar och stoppar plötsligt. Enstaka extraslag behöver ej utredas.
- Kardiell bröstsmärta
- Tecken till hjärtsvikt
- Biljud vid auskultation av hjärtat
- Hypertoni (?)
- Läkemedelsbehandling som ökar arytmirisk

Om något av ovanstående föreligger, tag EKG och överväg kardiologkonsult.

## Läkemedel för ADHD {#adhd-medication}

Lisdexamfetamin (Elvanse) är förstahandsval för vuxna. Vid otillräcklig effekt kan metylfenidat (Concerta) provas. För vuxna kan upp till 108 mg Concerta behövas [@Kolar2008]. När båda dessa provats i sex veckor i maxdos och om effekt uteblir kan atomoxetin provas istället. Dexamfetamin kan användas om den längre durationen hos föstahandsvalen ej tolereras.

Omkring 70% svarar på behandling och förbättrar både symtom på ouppmärksamhet och hyperaktivitet [@Kolar2008]. Läkemedlen blockerar återupptag av noradrenalin och dopamin och amfetamin ökar frisättningen av dopamin. Metylfenidat ökar frisättningen av noradrenalin i delar av hjärnan [@Kolar2008].

Vanliga biverkningar är insomni, illamående, anorexi, minskad aptit, viktförlust, huvudvärk, irritabilitet, humörsvängningar, buksmärta, ökad puls, förhöjt blodtryck. Kan även ge tics. I ovanliga fall kramper, psykos, hepatotoxicitet. Många biverkningar minskar över tid. Vissa biverkningar, tex irritabilitet, som uppträder sent på dagen kan bero på rebound-fenomen och föranleda extra dos av CS på eftermiddagen. Samma gäller för insomni.

Atomoxtin (SNRI) kan ha en viss ångestlindrande effekt. Metaboliseras via CYP2D6 och kan därför vara svårt att kombinera med SSRI. Bupropion är kan användas som andrahandsval mot ADHD-symtom [@Kolar2008].

Se [NICE Guidelines för läkemedelsbehandling av ADHD](https://www.nice.org.uk/guidance/ng87/chapter/Recommendations#medication).

```{r adhd-medication-one } 

## pacman::p_load(data.table)

tbl <- fread('../notes/adhd-medicinering_curated.csv', encoding="Latin-1")

## tbl 1 kinetics

tbl1 <- tbl[, .(label, substance, mix_immediate_delayed, peak, halflife)]
tbl1[, mix_immediate_delayed := gsub("_", "/", mix_immediate_delayed)]
tbl1 <- tbl1[!is.na(halflife), ]
names(tbl1) <- c("Handelsnamn", "Substans", "Mix omedelbar/fördröjd", "Topp (tim)", "T 1/2")

## tbl 2

tbl2 <-  tbl[, .(label, substance, dose_start, titration, dose_target, dose_max)]
tbl2 <- tbl2[!is.na(dose_start), ]
names(tbl2) <- c("Handelsnamn", "Substans", "Start", "Titrering" , "Måldos", "Maxdos")

## tbl[adult_indication == 1 & step ==1, .(label, duration)]

``` 

**Tabell \@ref(tab:table-adhd-farmacokinetics)** visar farmakokinetiska egenskaper hos olika läkemedel mot ADHD.

```{r table-adhd-farmacokinetics } 

knitr::kable(tbl1, align = "llccc", caption = "Tabell farmakokinetik ADHD-läkemedel")

``` 

**Tabell \@ref(tab:table-adhd-dosing)** visar dosering för olika läkemedel mot ADHD.

```{r table-adhd-dosing } 

knitr::kable(tbl2, align = "llccc", caption = "Tabell dosering ADHD-läkemedel")

``` 

Figuren nedan visar ungefärlig relativ koncentration av olika läkmedel mot ADHD.

```{r figure-adhd-medication-profiles } 

## pacman::p_load(data.table, ggplot2)

tbl <- fread('../notes/adhd-medication-profiles.csv')
tbl[["ref"]] <- NULL
names(tbl) <- gsub("_.*", "", names(tbl))
tbl_long <- data.table::melt(tbl, id.vars = c("time"))
## curate
tbl_long[, value_relative := value/max(value), by = .(variable)]

p <- ggplot(tbl_long, aes(x=time, y=value_relative, group=variable, color=variable))
## p + geom_line()
klockslag <- c(paste0("0", as.character(7:9)), as.character(10:24),
               paste0("0", as.character(1:7)))

p <- p + geom_smooth(method="auto", se=FALSE, fullrange=FALSE, span = 0.2) +
    scale_x_continuous(name = "Tidpunkt", breaks = 0:24, labels = klockslag, limits = c(0,24)) +
    scale_y_continuous(name = "%", breaks = c(0, 0.25, 0.5, 0.75, 1), labels = c("0", "25", "50", "75", "100")) +
    theme_bw()
p <- p + theme(legend.position = c(0.8, 0.8))

p

## pdf("adhd_medicinering_profiler.pdf")
## p
## dev.off()

``` 
 

