# Agressivitet och agitation {#aggression}

Fysiologi

Riskbedömning

Epidemiologi


Terminologi: Agitation vs agression, sedering vs lugnande.

Aggressia handlingar kan kategoriseras som psykotiska (drivs av vanföreställningar eller hallucinationer), impulsiva (opassande respons på verkliga stimuli) eller instrumentella (aka "predatoriska", "organiserade")  [@Meyer2020book] (p26).

Hos kontinuerligt aggressiva personer med schizofreni inom rättspsykiatrisk vård är impulsiva agressionshadlingar vanligast (54%), följt av instrumentella (29%) och psykotiska (17%) [@Meyer2020book].


## Agiterad eller agressiv patient

Principen är minimum av tvångsåtgärder för att uppnå lugn. Undvik översedering eftersom det försvårar bedömningen och möjligheten att samtala. Målinriktad farmakoterapi.

### Bedömning

Gradera grad av agitation: Oro < verbala hot < overt aggression

Riskafaktorer (se farlighetsbedömning, föreläsning SPF 2020)

### Behandlingsprinciper

De läkemedel som används är främst benzodiazepiner (lorazepam), antipsykotiska läkemedel (haloperidol) och antihistaminer (prometazin). Peroral behandling kan övervägas om personen tar emot läkemedel frivilligt.

Om intoxikation är orsak till agitationen är benzodiazepiner att föredra.

En strategi kan vara att ge både lugnande och antipsykotiska preparat i de flesta fall, men att anpassa dosen av respektive utifrån genes.

### Peroral behandling

Tablett olanzapin 10-20 mg po + 

a. Stesolid 10-20 mg po _eller_
b. Prometazin 50 mg _eller_
c. Levomepromazin 50 mg

### Intramuskulär injektion

**Tabell \@ref(tab:rapid-tranquilization)** visar två alternativ för akut lugnande injektion. Antingen ges A1 + A2 eller så ges B.

```{r rapid-tranquilization } 

x <- read_csv('../notes/rapid_tranquilization.csv')
names(x) <- query_label(names(x), varnames)
kable(x,
      caption = "Alternativ för akut lugnande injektion")

``` 

Behandlingen utvärderas efter 20-30 minuter. Om effekt ses men den bedöms otillräcklig upprepas samma medicinering. Vid avsaknad av effekt, byt strategi och ge det alternativ (A eller B) som inte har prövats.

Överväg inj biperiden (Akineton) 5mg/ml, 1ml, när haloperidol >10mg

När mer långvarig sedering krävs: Haloperidol 10 mg + prometazin 50 mg + Cisordinol acutard 50 mg/ml, 1-3 ml. Vid otillräcklig effekt addera lorazepam 2-4 mg. Maxdos cisordinol ackumulerad dos 400 mg.

Tabell: 

```{r benzo_equipotency } 

tbl <- fread('../notes/benzodiazepine_equipotency.csv')
tbl <- tbl[sverige == 1, .(name, half_life, equivalent_mg_oral)]


names(tbl) <- c("Namn", "T 1/2 (tim)", "Ekvivalent mg po")
kable(tbl,
      caption = "Ekvipotens benzodiazepiner")


``` 
Halveringstid i [klamrar] är haleringstid för den aktiva metaboliten.

<!-- Although all benzodiazepines have similar actions, they are usually marketed as anxiolytics (a), hypnotics (h) or anticonvulsants (e) -->
<!-- https://www.benzo.org.uk/bzequiv.htm -->

#### Rational

Prometazin + haloperidol är mer effektivt än enbart haloperidol och medför mindre risk för akuta motoriska biverkningar.

Lorazepam är lika effektivt som haloperidol + prometazin (?)

#### Injektionsteknik

Prometazin, Eftersom prometazin har vävnadsretande egenskaper måste läkemedlet injiceras djupt i muskeln (1-2 cm in i muskeln) för att undvika risk för subkutan injektion. Bruten stickkanal.

- Doser över 2 ml kan delas upp på två injektioner pga risk för smärta och högt tryck i den injicerade muskeln som kan leda till att injektionsvätska pressas ut. 
- Undvik att använda subkutan injektionsteknik där huden ”nyps ihop”.
- Om patienten under lång tid fått upprepade injektioner, undvik att injicera akut lugnande injektion vid samma injektionsställe. 
- Injicera långsamt, ca 1 ml/10 sek, för att maximera upptag i muskeln.

#### Övervakning efter akut lugnande injektion

Efter given akut lugnande injektion:
- Sjuksköterska/skötare övervakar och journalför under tre timmar: Puls, blodtryck, andningsfrekvens, O2-saturation, temp, vakenhetsgrad, extrapyramidala biverkningar.
- Läkare beslutar om ev. utökad övervakningsintervall. 
- Effekt utvärderas efter 20-30 min för beslut om ev. ytterligare åtgärd.

### Ref

The Psychopharmacology of Agitation Consensus Statement\cite{@Wilson:2012}.

SBU Hantering av hot och våld inom psykiatri – förebyggande åtgärder

