# Bipolär sjukdom

## Inledning

Vad är det.

Teorier om patofysiologi. Ärftlighet. Livshändelser kan vara utlösande.

Epidemiologi. Beskriv andel av tiden i mani/depression.

Samsjuklighet/riskbeteenden.

Prognos.

## Från Goodwins bok

Manic Depressive Illness [@Goodwin2007]

Emil Kraepelin beskrev manodepressiv sjukdom, där han inkluderade "periodiskt och cirkulärt vansinne", "enkel mani", huvudperten av melankoli, och "amenti" (konfusionellt vansinne). Beskrivningar av bipolaritet finns redan från antiken, där exempelvis Soranus av Efesos skrev att "Themisons följare, liksom många andra, anser melankoli vara en form av sjukdomen mani." (p3)

Kraepelin delade in sinnessjukdom i två huvudgrupper, manodepressivt vansinne och dementia praecox (schizofreni), där den första gruppen kännetecknades av ett episodiskt förloppet, en mer godartad prognos, och ärflighet för manodepressiv sjukdom. I motsats såg Bleuler dessa två grupper som del av ett spektrum och indelade manodepressiv sjukdom i undergrupper. Han använde bland annat begreppet "affektiv sjukdom". (p6 ff).

På 1950-talet föreslog Leonhard en indlningen i "bipolär" (för personer med depression och mani) och "monopolär" (återkommande depression). Man fann på 1960-talet att ärftlighet för bipolär sjukdom skiljde dessa två kategorier åt.

Goodwin kritiserar att man i DSM-systemet fokuserar mer på polaritet än förlopp, och att den variant av unipolär depression som är frekvent återkommande därmed inte uppmärksammas (p8). I DSM kommer därför gruppen med "unipolär" depression att vara mer heterogen än tidigare indelningar. Tidigare krävdes för diagnos BP II (och I) mer strikt en affektiv episod med sådan svårighet att den krävde hospitalisering.

### Åtskiljnad mellan bipolär och unipolär depression

Depression vid biolärt syndrom (typ I eller II) karakteriseras, jämfört med unipolär depression, av yngre debutålder (och smalare åldersintervall för debut), fler episoder, kortare epidoder, längre sömntid än vid unipolär depression, mer normal personlighet, högre förekomst av samtidigt substansbrukssyndrom, och mer humörvängningar mellan episoder. Bipolär depression är lika vanligt hos män som hos kvinnor. Bipolärt syndrom har starkare ärftlighet (både avseende konkordans mellan monozygota tvillingar och förekomst av bipolaritet hos förstagradssläktingar). (p9) Det bör noteras att heterogeniteten är stor inom respektiva grupp (bipolär respektive unipolär depression).

Vid bipolärt syndrom ses på gruppnivå ökad förekomst av depression höst/vinter och mani under vår/sommar. 

Det kan vara så att bipolär depression svarar sämre på antidepressiv läkemedelsbehandling, vilka också kan ha sämre profylaktisk effekt. 

Mönstret hos en individ med bipolärt syndrom kan vara exempelvis övervägande svåra maniska skov, och mindre svåra depressioner, eller tvärtom, och kan noteras som Md respektide mD, där mD motsvarar ungefär bipolär II (emedan md kan motsvara cyclotymi). 

<!-- Angst indelade Bipolära syndrom i Md och Dm där stor bokstav = hospitalisering. -->

Personer med frekvent återkommande unipolär depression liknar den bipolära gruppen i flera avseenden, tex tidig debutålder, förekomst av mani i familjen, atypiska drag, och profylaktisk effekt av litium. (p 12)

#### Episodkarakteristika

Mer framträdande vid unipolär depression: Ångest, somatiska symtom, psykomotorisk agitation, minskad aptit, insomningssvårigheter, smärtkänslighet, viktförlust.

Mer framträdande vid bipolär depression: Psykomotorisk hämning, atypiska drag (?), mixed state, humörsvängningar inom episoden, irritabilitet, hypersomni, psykos, samtidigt substansbrukssyndrom, postpartumdepression.

Bipolär II vs BP I depressiva episoder: BPI svårare, längre (? stämmer ej med tabbel p 9) depressionsepisoder med mer psykotiska symtom och agitation/irritabilitet, och fler sjukhusinläggningar. BP II dock längre total tid i depression (mer frekventa depressiva episoder).

### Bipolär II

Svårt att med säkerhet identifiera en episod med hypomani. Detta gör BPII-begreppet mer otydligt.

### Utlösande faktorer

Ljus och temperatur kan påverka förlopp och uttryck

Yttre stress kan utlösa episoder tidigt i förlopet, men senare tycks episoderna komma utan sådana faktorer.

### Differentialdiagnostik och samsjuklighet

Viktiga diffdiagnoser: Schizofreni

Identifiera komorbiditet: Substansbruk, obesitas, thyroideasjukdom, ångesttillstånd, ätstörning, migrän.

Identifiera hypomanier hos personer med återkommande depression. Deprimerade patienter har ofta svårt att själva identifiera tidigare hypomanier, varför anhöriganamnes kan vara till god hjälp.

#### Schizofreni vs manisk psykos

Förekomst av tankestörning är lika vanligt vid mani och schizofreni. Vid mani är det möjligen vanligare med talträngdhet, pressat tal, grandiositet, kombinatoriskt och överinklusivt tänkande, tankeflykt, tangentialitet, derailment och loss of goal. Vid schizofreni är tankefattighet, minskad talproduktion, och lägre komplexitet i talet vanligare. Skillnaderna kan konceptualiseras som att man vid schizofreni ser mer oordnat innehåll emedan det vid mani är mer tankestrukturen som är störd. Vid mani kan mer lekfullhet och humor ses i talet. Vid mani kan temat för det personen säger skifta, emedan personer med schizofreni kan ha svårigheter att elaborera överhuvud taget. Tankestörning vid bipolärt syndrom kan kvarstå i remission. [@Goodwin2007, p45ff]

### Psykos vid bipolärt syndrom

Ungefär en tredjedel av personer med bipolärt syndrom har någon gång upplevt ett eller flera psykotiska symtom [@Goodwin2007, p53ff], och detta kan vara vanligare vid tidig debut. Om ärftlighet finns för mani eller är risken för psykos större. Vid schizofreni är vanföreställningarna ofta desamma över lång tid, emedan de vid mani (och bipolär depression) är mer skiftande, och kan komma och gå under en dag. Vid mani är vanföreställningarna ofta kopplade till patientens grandiositet. Religiösa vanföreställningar är vanligast, följt av politiska (framför allt hos män) och sexuella teman. En femtedel av personer med bipolärt syndrom har upplevt hallucinationer under depression eller mani och de är vanligen hörselhallucinationer tematiskt kopplade till det stämningsläge och de vanföreställninger personen har. Vanligen inser personen att andra inte upplever dessa hallucinationer samtidigt. Anklagande röster är mer vanligt vid schizofreni.

Tidig debut med psykotisk depression är kopplat till ökad risk för senare manisk episod. Stämningsinkongruenta psykotiska symtom är förknippat med sämre prognos.  [@Goodwin2007, p53ff]. 

### Sjukdomsbörda

Depression är den främsta sjukdomsbördan vid bipolärt syndrom.

Kvinnor med bipolär sjukdom har större inslag depression än män.

Personer med täta depressiva skov liknar bipolärt syndrom i fråga om hereditet, debutålder, atypiska symtom och profylaktisk respons på litium.

### Blandade episoder

Vanligt med inslag av maniska symtom vid bipolär sjukdom i depressiv fas (70%) och vid MDD (25%). 

Vid MDD är psykomotorisk agitation och irritabilitet de vanligaste "maniska" symtomen ("Agiterad depression" eller "Depressive mixed state"). 


### Bipoärt spektrum

Spektrum-konceptet: Kontinuitet till normala variationer i humör, energi och beteende, men även spektrum inom bipolaritet (=svårighetsgrad?)

Spektrum även inom mani

1/3 av de med cyklotymi och liknande besvär utvecklar bipolärt syndrom 

Notera att om spektrumbegreppet drivs för långt blir det meningslöst och riskerar att beteckna det normala som patologiskt.

## Diagnostik

Huvudkriteriet för diagnosen bipolär sjukdom är förekomst av mani (vid typ I) eller hypomani (vid typ II). Episoder med depression är inte obligat, men vanligt, och särskilt framträdande vid typ II.

En manisk episod innebär att stämningsläget är förhöjt, _expansivt_ eller irritabelt tillsammans med ökad energi eller _målinriktad aktivitet_. Mani bör misstänkas hs desorganiserad patient med psykomotorisk agitation  [@Goodwin2007, kap 17]. Differentialdiagnoser inkluderar drogpåverkan, delirium, och schizofreni.

För att betraktas som en manisk episod krävs att förändringen i stämningsläge och aktivitet är ihållande (föreligger nästan varje dag och större delen av dagen) under en tydligt avgränsad period (dvs inte ett varaktigt beteende) som varar minst en vecka. Om besvären är så påtagliga att de leder till sjukhusinläggning kan perioden dock vara kortare (ingen nedre gräns) och ändå räknas som en manisk episod.

Dessutom krävs att tre eller fler av följande symtom föreligger (samtidigt som förändringen i stämningsläge och -aktivitet): Uppblåst självförtroende eller _grandiositet_; minskat sömnbehov; ökad pratsamhet; _tankeflykt_ eller en känsla av att tankarna rusar; distraherbarhet (av yttre ovidkommande stimuli); ökat målinriktat beteende (tex på arbete, skola, socialt, sexuellt) eller psykomotorisk agitation; överdrivet högriskbeteende (tex ekonomiskt, sexuellt). 

Blandad episod av mani med samtidiga depressiva inslag förekommer. Vid sådan episod är dysfori, ångest, skuldkänslor, suicidtankar och irritabilitet vanligare medan man vid ren manisk episod oftare observerat grandiositet, eufori och talträngdhet [@Cassidy1998].

Vid hypomani saknas uttalad nedsättning av social funktion eller arbetsförmåga, vilket är den huvudsakliga skillnaden jämfört med mani. Minsta varaktigheten är då fyra dagar. Om psykotiska symtom föreligger eller om symtomen leder till sjukhusinläggning räknas episoden som mani. Beteendet skall inte förklaras bättre av psykossjukdom eller vara en effekt av droger.

Diagnosen bipolär sjukdom typ I kan ställas om personen haft en eller flera maniska episoder under sin livstid, oavsett om depressiva episoder förekommit. Om hypomani förkommit men aldrig mani, samt minst en depression, ställs diagnosen bipolär sjukdom typ II.

Notera att snabba växlingar i humöret kan förekomma (tex mellan dysfori, eufori och irritabilitet). Ökat målinriktat beteende består ofta i överdrivet planerande av- och deltagande i flera aktiviteter, exempelvis vidlyftiga projekt inom områden där personen saknar specifik kompetens. Minskat sömnbehov innebär att personen känner sig utvilad trots minskad sömntid. Uppblåst självförtroende kan vara av vanföreställningskaraktär.

Bipolär sjukdom typ I kan karakteriseras vidare exemplevis baserat på svårighetsgrad (mild, måttlig, svår med/utan psykos), grad av remission (partiell eller full remission), förlopp ("rapid cycling" innebär 4 eller fler episoder under 12 månader), och typ av pågående episod (mani, hypomani, depression, blandad). 

<!-- Ett förlopp med många lindriga hypomanier och lindriga depressioner under minst två år kan beskrivas som "cyklotymi". -->

Förekomsten av olika symtom hos personer med bipolär diagnos som vårdas inneliggande i samband med en manisk eller blandad episod visas i **Tabell \@ref(tab:bipolar-symptoms)** [@Cassidy1998].

```{r bipolar-symptoms} 

tmp <- read_csv('bipolar-symptoms.csv')
cnames <- tmp$symptom
labs <- cnames
names(labs) <- fix.names(cnames)

tmp <- as_tibble(cbind(study = names(tmp), t(tmp)))
colnames(tmp) <- fix.names(c("study", cnames) )
tmp <- tmp[-1,]
tmp[5:ncol(tmp)] <- sapply(tmp[5:ncol(tmp)], as.numeric)
tmp%>%gather(symptom, percent, -c(study, ref, n, rigorous, type)) -> tmp ## long

tmp%>%
    mutate(
        n_symptom = n * percent/100,
        n_without = n - n_symptom
    )%>%filter(rigorous == "no")%>%
    group_by(ref, symptom)%>%
    summarise(
        n_total = sum(n),
        n_symptom = sum(n_symptom, na.omit = TRUE)
    )%>%
    filter(!is.na(n_symptom))-> tmp

tmp%>%
    group_by(symptom)%>%
    summarise(
        n = sum(n_total),
        n_symptom = sum(n_symptom)
    )%>%
    mutate(
        percent = n_symptom/n*100
    )%>%
    arrange(-percent)%>%
    mutate(
        percent = as.character(signif(percent, digits = 2))
               ) -> tmp
tmp%>%
    select(symptom, percent) -> tbl

## label table
## tbl$symptom <- query_label(tbl$symptom, labs) ## internal names
## names(tbl) <- c("Symptom", "Percent")
tbl$symptom <- query_label(tbl$symptom, varnames)
names(tbl) <- query_label(names(tbl), varnames)

x <- tbl

foot <- paste0("Resultaten är summerade från tre olika studier där respektive symtom efterfrågades vid totalt ", min(tmp$n), " till ", max(tmp$n), " bipolära episoder beroende på vilka studier som inkluderade kartläggning av symtomet.")

kable(x,
      caption = "Symtom vid bipolär episod av manisk eller blandad typ")%>%
    footnote(paste(foot),             
             general_title = "")

## latex version
## kable(x, "latex",
##       align = c("l", rep('c', times = ncol(x))),
##       caption = "Symtom vid bipolär episod av manisk eller blandad typ",
##       booktabs=TRUE,
##       escape=FALSE
##       )%>%
##     footnote(
## ##        general= make_rows(foot),
##         general_title = "",
##         ##footnote_as_chunk=TRUE, 
##         escape=FALSE) 

## ref [@Cassidy1998], aggregate of this and two other studies summarised in the same paper. Mixed and manic episodes aggregated.
## TODO: Översätt symtomen


``` 

## Behandling

Olika faser av behandling kan konceptualiseras enligt följande [@Goodwin2007, kap 17]:

- Akut behandling: Från epidodens början fram till klinisk respons eller remisson. Vanligen 6-12 veckor efter episodens debut.
  - Akut behandling av hypomani/mani.
  - Akut behandling av bipolär depression.
- Fortsättningsbehandling: Från respons fram till den tidpunkt då spontan förbättring skulle ha förväntats utan behandling. Vid bipolär depression ca 6 månader, vid mani 4 månader (dock kan post-manisk depression inträffa).
- Underhållsbehandling: Syftar till att minska antal och svårighetsgrad av nya episoder. Överlappar med både fortsättningsbehandling och profylax.

Kartlägg episoden, om möjligt med hjälp av anhörig eller arbetskamrat:

- Utlösande faktorer.
- Tidiga varningstecken.
- Duration.
- Suicidrisk.
- Alkohol och drobruk.

Överväg differentialdiagnoser som drogutlöst psykos, andra organiska psykoser, demens, eller schizoaffektivt syndrom. 

Karakterisera episoden. Föreligger en blandad episod? Rapid cycling?

Behandling av blandad episod liknar mer den vid mani än den vid depression. Vid bipolär II finns mycket sparsamt med vetenskapliga studier som kan guida behandling, varför man får extrapolera från studier om bipolär I och kanske unipolär depression. Likaså vid samsjuklighet med andra psykiatriska tillstånd och vid bipolär depression. Det samma gäller för hypomani, där man får extrapolera från behandling av mani. Det är tänkbart att reduktion av hypomanier kan minska efterföljande depressiva episoder. 

### Läkemedel vid bipolärt syndrom

**Litium:** Har FDA-indikation för behandling av manisk episod och underhållsbehandling. Halveringstiden är 12 tim initialt men 24 tim vid steady state (efter ca 5 dagar). Kvoten dos/plasmakoncentration är högre vid pågående mani, yngre ålder, högre koppsvikt (ffa muskelmassa), och högre saltintag. Den påverkas även av njurfunktion, vätskeförlust, och samtidig medicinering. En systematisk litteraturgenomgång visade att 0.9 mmol/L är lägsta effektiva nivå vid mani, och att nivåer över 1.4 ej ger bättre effekt. Tänk på att mani medför lägre litiumnivå, varför dosen bör sänkas efter skovet med sikte på serumkoncentration 0.6-0.8 mmol/L [@Goodwin2007, kap 17]. Litium är lika effektivt som andra antimaniska läkemedel över en treveckorsperiod.

Tidigare respons på litium förutsäger bättre respons under aktuell manisk episod, och sämre effekt av antiepileptiska läkemedel. Nivåer över 0.8 mmol/L mer effektiva vid mani än lägre nivåer.

Litium längre tid till återfall.

<!-- Combined Lithium and Electroconvulsive Therapy: Pharmacokinetic and Pharmacodynamic Interactions rudorfer  [@Rudorfer1987] -->

**Valproat:**  De vanligaste biverkningarna är illamåend och trötthet. Påverkar metabolismen av flera andra läkemedel, bla lamotrigin. Vid akut mani krävs plasmakoncentration >45 mkg/ml för effekt och biverkningar blir problematiska vid nivå >125 mkg/ml. Snabb upptrappning (30 mg/kg d 1-2, 20 mg/kg d 3-10) kan ge snabbare effekt vid akut mani, men är likvärdig med olanzapin.

**Lamotrigin:** Har FDA-indikation för behandling av bipolär depression. Preventivmedel kan minska lamotriginkoncentrationerna (men ej omvänt).

**Olanzapin:** Olanzapin som tilläggsbehandling har visat likvärdig effekt vid akut mani respektive blandad episod.

- Dosering vid akut mani: 2.5-5 mg var 6:e tim, kan totreras till 20 mg/d (dock visar vissa studier att 2.5-5mg kan vara tillräckligt).

**Kvetiapin:**

- Dosering vid akut mani: Starta med 100 mg/d, titrera till 400-800 mg/d.

**Risperidon:**

- Dosering vid akut mani: 1 mg vaje 6-8 tim, maxdos vanligen 6-8 mg/d.

**Aripiprazol:** Samtidig behandling med bensodiazepin kan vara fördelaktigt för att undvika initial aktivering.

- Dosering vid akut mani: Starta med 30 mg/d. Sänk till 15 mg/d vid biverkningar.

**Lorazepam**:

- Dosering vid akut mani: 1-2 mg (im el po) varje 2 tim. Samma för klonazepam.

### Behandling av manisk episod

Huvudsakliga behandlingsalternativ:

- Litium
- Valproat
- Antipsyotiskt läkemedel
- ECT (särskilt vid graviditet i första trimesetern)
- Dessa kan ges i kombination.

Litium, valproat, antipsykotiska medel (tex aripiprazol, olanzapin, risperidon, kvetiapin, ziprasidon i dosen 160 mg), och ECT har likvärdig effekt vid akut mani. Om monoterapi är otillräckligt, använd kombinationsbehandling med måttliga doser. Vid svår mani kan det även med behandling ta fyra veckor eller mer innan stämningsläget är stabilt. I återhämtningsfasen av mani är det vanligt med svängningar i stämningsläge och beteende, varför läkemedel med effekt mot depression, eller kombinationsbehandling, kan vara lämpligt. Snabbt insättande av behandling kan motiveras av att maniska perioder kan påverka hjärnan [@Abe2015].

<!-- Diskutera antidepressivas roll. Relatera till tid i mani/depression? -->
Om antidepressiva används bör de kombineras med en "stämningsstabiliserare". Antidepressiva bör trappas ut (om inte flera utsättningsförsök redan misslyckats) [@Goodwin2007, kap 17].

- Med litium eller valproat uppnår ca 50% respons (minst 50% reduktion av YMRS) efter tre veckor, jämfört med 25% för placebo. 
- Litium är mer effektivt än valproat hos de som tidigare haft effekt av litium, och tvärtom. 
- De med blandad episod/höga poäng på depressionsskattning, eller mer än tio tidigare affektiva episoder kan ha bättre effekt av valproat än litium. 
- Tillägg av olanzapin/risperidon/kvetiapin (troligen samma för andra antipsykotiska medel) till litium eller valproat är bättre än placebo hos dem med ingen eller partiell respons. 
- Tillägg av antipsykotiskt läkemedel till ECT mer effektivt än tillägg av placebo.
- Antipsykotiska medel har snabbare effekt än litium hos patienter med rejält förhöjd aktivitetsnivå.
- Aripiprazol (15-30 mg) har visat bättre effekt än haloperidol (10-15 mg/d) i en stor RCT, troligen pga mindre biverkningar.
- Det är tveksamt om lamotrigin har effekt vid akut mani.
- Högersidig rTMS ger mer förbättring av mani än vänstersidig (som används vid depression)

Goodwin rekommenderar i sin bok "Manic-depressive illness" följande steg i behandlingen av akut mani där patienten ej har stämningsstabilserande behandling sedan innan:

- Avsluta antidepressiva
- Tillse god sömn med hypnotiska medel eller bensodiazepiner.
- Starta något av:
  - Vid eufori utan rapid cycling: Litium
  - Vid blandad episod: Valproat
  - Vid rapid cycling: Valproat
- Vid psykotiska symtom, kombinera med antipsykotiskt läkemedel.

Vid utebliven respons efter 4-5 dagar, överväg kombinationsbehandling (litium + valproat eller lamotrigin + antipsykotiskt läkemedel)

Om patienten redan har stämningstabiliserande behandling (litium, valproat, lamotrigin):

- Öka dosen av befintlig stämningsstabiliserare
- Vid utebliven förbättring efter en vecka, något av:
  - Lägg till ett antipsykotiskt läkemedel
  - Lägg till litium eller valproat

Vid utebliven respons efter 4-5 dagar, överväg kombinationsbehandling (litium + valproat eller lamotrigin + antipsykotiskt läkemedel).

**Extrem hyperaktivitet:** Antipsykotiska läkemedel ger snabbast effekt. 

**Agitation:** Intramuskulärt olanzapin har bättre effekt än im lorazepam vid manisk agitation [@Goodwin2007, kap 17].

**Dehydrering:** Risk för dehydrering föreligger. Även risk för rhabdomyolys. Tillgodose vätskeintag.

**Psykotiska symtom:** Antipsykotiska läkemedel har vanligen god effekt.

**Blandad episod:** Valproat i monoterapi kan möjligen vara mer effektivt än litium i monoterapi, men den studie som visat det begränsas av att många av patienterna ej svarat på litium vid tidigare behandling. För atienter som stabilserats med en kombination av litium och valproat har dessa läkemedel i monoterapi likvärdig (begränsad) effekt som underhållsbehandling [@Goodwin2007, kap 17].

**Rapid cycling** (minst fyra episoder det senaste året): Valproat i monoterapi kan möjligen vara mer effektivt än litium i monoterapi, men den studie som visat det begränsas av att många av patienterna ej svarat på litium vid tidigare behandling. Olanzapin har likvärdig effekt vid rapid cycling och icke-rapid cycling [@Goodwin2007, kap 17].

**"Klassisk" mani** (eufori, grandiositet): Litium kan vara mer effektivt än valproat [@Goodwin2007, kap 17].

### Behanling av bipolär depression

Personer med ofta återkommande (en depression per två år), ärftlighet för mani, och tidig debut (tonår-tjugoårsåldern) delar många egenskaper med bipolärt syndrom (och ingick i Kraepelins definition av manodepressiv sjukdom). Liknande behandlingsprinciper kan därför övervägas för dessa. 

Kartlägg (gärna med livslinje):

- Prodromalsymtom (kognitiva besvär, sömn, diskreta psykomotoriska förändringar)
- Symtomvariation under dagen
- Premenstruella besvär
- Post-partumbesvär
- Säsongsvariation
- Förvärring av affektiva symtom vid antidepressiv behandling
- Drog och alkoholbruk
- Följsamhet till behandling
- Tidigare behandlingar (duration, dos, effekt, biverkningar)
- Samsjuklighet: Thyroideasjukdom, ångestsyndrom

Sparsamt beforskat. Kvetiapin eller kombinationen olanzapin/fluoxetin har FDA-godkännande.

Patienter med bipolär depression svarar långsammare på behandling än de med mani. Residualsymtom är vanligt.

Regelbunden fysisk konditionsträning är fördelaktig vid depression.



Behandlingsförslag:

- Använd litium och/eller lamotrigin
- Behandla sömsvårigheter, ångest och agitation.
- Vid BP I är litium lämpligt eftersom det också fungerar som underhållsbehandling.
- Om patienten står på litium, överväg öka litiumkoncentrationen till >0.8.

Antidepressiv effekt av litium kan komma efter 1-2 veckor men dröjer ofta 3-5 veckor.

### Behandlingsalternativ i olika faser enligt CANMAT

Litium eller kvetiapin kan i monoterapi användas som förstahandsval i alla faser av bipolär sjukdom. Valproat som monoterapi är förstahandsval för underhållsbehandling och maniska skov men för depressiva episoder främst i kombination med litium eller vissa antidepressiva. Bland förstahandsvalen är litium troligen det mest effektiva (?).

Andra antipsykotiska läkemedel än kvetiapin (tex aripiprazol, olanzapin) är i monoterapi förstahandsval som underhållsbehandling och vid akut mani. För behandling av depressiva episoder saknar dock aripiprazol tydlig indikation emedan olanzapin i denna situation bör kombineras med fluoxetin.

Litium kombineras vid underhållsbehandling eller mani i första hand med vissa antipsykotiska läkemedel. Vid depression rekommenderas dock i första hand kombination med valproat, ssri eller bupropion.

Överväg om ett preparat som lämpar sig för underhållsbehandling kan användas även i den akuta fasen. Ett hinder kan dock vara svårighet att diskutera behandlingsalternativen med patienten.

**Tabell \@ref(tab:bipolar-treatment)** visar behandlingsalternativ i olika faser vid bipolär sjukdom [@Yatham2013].

```{r  bipolar-treatment} 

source('bipolar-treatment-htm.r')
tbl$drug <- query_label(tbl$drug, varnames)
colnames(tbl) <- query_label(colnames(tbl), varnames)

x <- tbl
abbr <- query.abbrev(tbl, abbreviations)
abbr <- paste0(paste(names(abbr), abbr, sep = ", "), collapse = "; ")
foot <- paste0("Tabellen visar första- och andrahandsalternativ. Kolumnerna mani respektive depression avser behandling av akuta episoder. Förkortningar: ", abbr, ".")

## 2:a hands alternativ kursiv stil i latexversionen

## Ref: CANMAT, Yatham 2013.

kable(x,
      caption = "Behandling vid bipolär sjukdom typ 1")%>%
    footnote(paste(foot),
             general_title = "")

## Latex version
## x%>%
##     group_by()%>%
##     mutate_all(linebreak)%>%
##     kable("latex",
##       align = c("l", rep('c', times = ncol(x))),
##       caption = "Behandling vid bipolär sjukdom typ 1",      
##       booktabs=TRUE,
##       escape=FALSE      
##       )%>%
##     ## kable_styling(hline_after = T)%>%
##     row_spec(1: nrow(x), hline_after = T) %>%
##     row_spec(0, bold = T) %>%
##     ## row_spec(3, bold = T, color = "white", background = "blue")%>%
## ##     column_spec(1:ncol(x),
## ## ##                width = "3cm",
## ##                 valign = "top")%>%
##     ## kable_styling(latex_options="striped",position = "center",full_width = F)%>%
##     footnote(
## ##        general= make_rows(foot),
##         general_title = "",
##         ##footnote_as_chunk=TRUE, 
##         escape=FALSE)
    
    ## kable_styling(bootstrap_options = c("striped", "hover"))


``` 

### Biverkningar av läkemedel som används vid bipolärt syndrom

De biverkningar som ä mest oroande för patienter är viktuppgång, kognitiv påverkan och sedering [@Goodwin2007, kap 17].


## Psykotiska symtom vid bipolär sjukdom

Mood-incongruent psykotiska symtom medför sämre prognos. Mer likt schizofreni?

Olika vanligt/olika typer av psykotiska symtom vid depressiv vs manisk episod och BPI vs BPII.

## Skattningsinstrument

Miller CJ, Johnson SL, Eisner L Assessment Tools for Adult Bipolar Disorder. Clin Psychol (New York). 2009 Jun; 16:(2)188-201

### HCL-32

Hypomania checklist (HCL 32): Medelvärdet högre vid bipolär sjukdom. Fråga 3 kan användas för cut-off: Mer än 13 p på den frågan indikerar bipolär sjukdom.

Ej tillräckligt effektivt för befolkningsscreening (icke-klinisk population) [@Lee2016].

"The HCL-32 showed an adequate discrimination power for distinguishing individuals with BDs from those with major depressive disorders in previous studies [6–9]. Those studies also identified two or three sub-domains of the scale representing separate clinical factors. Compared to the MDQ, the HCL-32 showed higher sensitivity and lower specificity in screening hypomania, having high accuracy for the detection of ‘softer’ BD cases [10]. However, both questionnaires were developed for and have been applied to patients in a depressive episode." [@Lee2016]

Investigation of the clinical utility of the hypomania checklist 32 (HCL-32) for the screening of bipolar disorders in the non-clinical adult population [@Lee2016]

Skalor för neuropsykiatriska besvär och tvång: http://www.memogen.se/tests.html

## Resources

Mood Disorders A Handbook Of Science And Practice, https://epdf.tips/mood-disorders-a-handbook-of-science-and-practice.html

TOREAD: Mixed states in DSM-5: Implications for clinical care, education, and research vieta [@Vieta2013].

Image for presentation: 'light_and_dark.jpeg', see dropbox.



- Canadian network for mood and anxiety treatments (canmat) and international society for bipolar disorders (isbd) collaborative update of canmat guidelines for the management of patients with bipolar disorder: update 2013 [@Yatham2013].

- Svenska Psykiatriska Föreningen, 2014, Bipolär sjukdom - kliniska riktlinjer för utredning och behandling [@Spf2014].


Efficacy and Effectiveness of Lithium in the Long-Term Treatment of Bipolar Disorders: An Update 2018 [@Severus2018].

Prediction Model of Serum Lithium Concentrations [@Yoshida2018]

Treatments for Acute Bipolar Depression: Meta-analyses of Placebo-controlled, Monotherapy Trials of Anticonvulsants, Lithium and Antipsychotics [@Selle2014].
