# Bipolär sjukdom

## Inledning

Vad är det.

Teorier om patofysiologi. Ärftlighet. Livshändelser kan vara utlösande.

Epidemiologi. Beskriv andel av tiden i mani/depression.

Samsjuklighet/riskbeteenden.

Prognos.

## Diagnostik

Huvudkriteriet för diagnosen bipolär sjukdom är förekomst av mani (vid typ I) eller hypomani (vid typ II). Episoder med depression är inte obligat, men vanligt, och särskilt framträdande vid typ II.

En manisk episod innebär att stämningsläget är förhöjt, _expansivt_ eller irritabelt tillsammans med ökad energi eller _målinriktad aktivitet_.

För att betraktas som en manisk episod krävs att förändringen i stämningsläge och aktivitet är ihållande (föreligger nästan varje dag och större delen av dagen) under en tydligt avgränsad period (dvs inte ett varaktigt beteende) som varar minst en vecka. Om besvären är så påtagliga att de leder till sjukhusinläggning kan perioden dock vara kortare (ingen nedre gräns) och ändå räknas som en manisk episod.

Dessutom krävs att tre eller fler av följande symtom föreligger (samtidigt som förändringen i stämningsläge och -aktivitet): Uppblåst självförtroende eller _grandiositet_; minskat sömnbehov; ökad pratsamhet; _tankeflykt_ eller en känsla av att tankarna rusar; distraherbarhet (av yttre ovidkommande stimuli); ökat målinriktat beteende (tex på arbete, skola, socialt, sexuellt) eller psykomotorisk agitation; överdrivet högriskbeteende (tex ekonomiskt, sexuellt). 

Blandad episod av mani med samtidiga depressiva inslag förekommer. Vid sådan episod är dysfori, ångest, skuldkänslor, suicidtankar och irritabilitet vanligare medan man vid ren manisk episod oftare observerat grandiositet, eufori och talträngdhet [@Cassidy1998].

Vid hypomani saknas uttalad nedsättning av social funktion eller arbetsförmåga, vilket är den huvudsakliga skillnaden jämfört med mani. Minsta varaktigheten är då fyra dagar. Om psykotiska symtom föreligger eller om symtomen leder till sjukhusinläggning räknas episoden som mani. Beteendet skall inte förklaras bättre av psykossjukdom eller vara en effekt av droger.

Diagnosen bipolär sjukdom typ I kan ställas om personen haft en eller flera maniska episoder under sin livstid, oavsett om depressiva episoder förekommit. Om hypomani förkommit men aldrig mani, samt minst en depression, ställs diagnosen bipolär sjukdom typ II.

Notera att snabba växlingar i humöret kan förekomma (tex mellan dysfori, eufori och irritabilitet). Ökat målinriktat beteende består ofta i överdrivet planerande av- och deltagande i flera aktiviteter, exempelvis vidlyftiga projekt inom områden där personen saknar specifik kompetens. Minskat sömnbehov innebär att personen känner sig utvilad trots minskad sömntid. Uppblåst självförtroende kan vara av vanföreställningskaraktär.

Bipolär sjukdom typ I kan karakteriseras vidare exemplevis baserat på svårighetsgrad (mild, måttlig, svår med/utan psykos), grad av remission (partiell eller full remission), förlopp ("rapid cycling" innebär 4 eller fler episoder under 12 månader), och typ av pågående episod (mani, hypomani, depression, blandad). 

<!-- Ett förlopp med många lindriga hypomanier och lindriga depressioner under minst två år kan beskrivas som "cyklotymi". -->

Förekomsten av olika symtom hos personer med bipolär diagnos som vårdas inneliggande i samband med en manisk eller blandad episod visas i **Tabell \@ref(tab:bipolar-symptoms)** [@Cassidy1998].

```{r bipolar-symptoms} 

tmp <- read_csv('bipolar-symptoms.csv')
cnames <- tmp$symptom
labs <- cnames
names(labs) <- fix.names(cnames)

tmp <- as_tibble(cbind(study = names(tmp), t(tmp)))
colnames(tmp) <- fix.names(c("study", cnames) )
tmp <- tmp[-1,]
tmp[5:ncol(tmp)] <- sapply(tmp[5:ncol(tmp)], as.numeric)
tmp%>%gather(symptom, percent, -c(study, ref, n, rigorous, type)) -> tmp ## long

tmp%>%
    mutate(
        n_symptom = n * percent/100,
        n_without = n - n_symptom
    )%>%filter(rigorous == "no")%>%
    group_by(ref, symptom)%>%
    summarise(
        n_total = sum(n),
        n_symptom = sum(n_symptom, na.omit = TRUE)
    )%>%
    filter(!is.na(n_symptom))-> tmp

tmp%>%
    group_by(symptom)%>%
    summarise(
        n = sum(n_total),
        n_symptom = sum(n_symptom)
    )%>%
    mutate(
        percent = n_symptom/n*100
    )%>%
    arrange(-percent)%>%
    mutate(
        percent = as.character(signif(percent, digits = 2))
               ) -> tmp
tmp%>%
    select(symptom, percent) -> tbl

## label table
## tbl$symptom <- query_label(tbl$symptom, labs) ## internal names
## names(tbl) <- c("Symptom", "Percent")
tbl$symptom <- query_label(tbl$symptom, varnames)
names(tbl) <- query_label(names(tbl), varnames)

x <- tbl

foot <- paste0("Resultaten är summerade från tre olika studier där respektive symtom efterfrågades vid totalt ", min(tmp$n), " till ", max(tmp$n), " bipolära episoder beroende på vilka studier som inkluderade kartläggning av symtomet.")

kable(x,
      caption = "Symtom vid bipolär episod av manisk eller blandad typ")%>%
    footnote(paste(foot),             
             general_title = "")

## latex version
## kable(x, "latex",
##       align = c("l", rep('c', times = ncol(x))),
##       caption = "Symtom vid bipolär episod av manisk eller blandad typ",
##       booktabs=TRUE,
##       escape=FALSE
##       )%>%
##     footnote(
## ##        general= make_rows(foot),
##         general_title = "",
##         ##footnote_as_chunk=TRUE, 
##         escape=FALSE) 

## ref [@Cassidy1998], aggregate of this and two other studies summarised in the same paper. Mixed and manic episodes aggregated.
## TODO: Översätt symtomen


``` 

## Behandling

Snabbt isättande av behandling kan motiveras av att maniska perioder kan påverka hjärnan [@Abe2015].

Diskutera antidepressivas roll. Relatera till tid i mani/depression?

Litium längre tid till återfall.

Litium eller kvetiapin kan i monoterapi användas som förstahandsval i alla faser av bipolär sjukdom. Valproat som monoterapi är förstahandsval för underhållsbehandling och maniska skov men för depressiva episoder främst i kombination med litium eller vissa antidepressiva. Bland förstahandsvalen är litium troligen det mest effektiva (?).

Andra antipsykotiska läkemedel än kvetiapin (tex aripiprazol, olanzapin) är i monoterapi förstahandsval som underhållsbehandling och vid akut mani. För behandling av depressiva episoder saknar dock aripiprazol tydlig indikation emedan olanzapin i denna situation bör kombineras med fluoxetin.

Litium kombineras vid underhållsbehandling eller mani i första hand med vissa antipsykotiska läkemedel. Vid depression rekommenderas dock i första hand kombination med valproat, ssri eller bupropion.

Överväg om ett preparat som lämpar sig för underhållsbehandling kan användas även i den akuta fasen. Ett hinder kan dock vara svårighet att diskutera behandlingsalternativen med patienten.

**Tabell \@ref(tab:bipolar-treatment)** visar behandlingsalternativ i olika faser vid bipolär sjukdom [@Yatham2013].

```{r  bipolar-treatment} 

source('bipolar-treatment-htm.r')
tbl$drug <- query_label(tbl$drug, varnames)
colnames(tbl) <- query_label(colnames(tbl), varnames)

x <- tbl
abbr <- query.abbrev(tbl, abbreviations)
abbr <- paste0(paste(names(abbr), abbr, sep = ", "), collapse = "; ")
foot <- paste0("Tabellen visar första- och andrahandsalternativ. Kolumnerna mani respektive depression avser behandling av akuta episoder. Förkortningar: ", abbr, ".")

## 2:a hands alternativ kursiv stil i latexversionen

## Ref: CANMAT, Yatham 2013.

kable(x,
      caption = "Behandling vid bipolär sjukdom typ 1")%>%
    footnote(paste(foot),
             general_title = "")

## Latex version
## x%>%
##     group_by()%>%
##     mutate_all(linebreak)%>%
##     kable("latex",
##       align = c("l", rep('c', times = ncol(x))),
##       caption = "Behandling vid bipolär sjukdom typ 1",      
##       booktabs=TRUE,
##       escape=FALSE      
##       )%>%
##     ## kable_styling(hline_after = T)%>%
##     row_spec(1: nrow(x), hline_after = T) %>%
##     row_spec(0, bold = T) %>%
##     ## row_spec(3, bold = T, color = "white", background = "blue")%>%
## ##     column_spec(1:ncol(x),
## ## ##                width = "3cm",
## ##                 valign = "top")%>%
##     ## kable_styling(latex_options="striped",position = "center",full_width = F)%>%
##     footnote(
## ##        general= make_rows(foot),
##         general_title = "",
##         ##footnote_as_chunk=TRUE, 
##         escape=FALSE)
    
    ## kable_styling(bootstrap_options = c("striped", "hover"))


``` 

### Litium


## Psykotiska symtom vid bipolär sjukdom

Mood-incongruent psykotiska symtom medför sämre prognos. Mer likt schizofreni?

Olika vanligt/olika typer av psykotiska symtom vid depressiv vs manisk episod och BPI vs BPII.

## Skattningsinstrument

Miller CJ, Johnson SL, Eisner L Assessment Tools for Adult Bipolar Disorder. Clin Psychol (New York). 2009 Jun; 16:(2)188-201

### HCL-32

Hypomania checklist (HCL 32): Medelvärdet högre vid bipolär sjukdom. Fråga 3 kan användas för cut-off: Mer än 13 p på den frågan indikerar bipolär sjukdom.

Ej tillräckligt effektivt för befolkningsscreening (icke-klinisk population) [@Lee2016].

"The HCL-32 showed an adequate discrimination power for distinguishing individuals with BDs from those with major depressive disorders in previous studies [6–9]. Those studies also identified two or three sub-domains of the scale representing separate clinical factors. Compared to the MDQ, the HCL-32 showed higher sensitivity and lower specificity in screening hypomania, having high accuracy for the detection of ‘softer’ BD cases [10]. However, both questionnaires were developed for and have been applied to patients in a depressive episode." [@Lee2016]

Investigation of the clinical utility of the hypomania checklist 32 (HCL-32) for the screening of bipolar disorders in the non-clinical adult population [@Lee2016]

Skalor för neuropsykiatriska besvär och tvång: http://www.memogen.se/tests.html

## Resources

Mood Disorders A Handbook Of Science And Practice, https://epdf.tips/mood-disorders-a-handbook-of-science-and-practice.html

TOREAD: Mixed states in DSM-5: Implications for clinical care, education, and research vieta [@Vieta2013].

Image for presentation: 'light_and_dark.jpeg', see dropbox.



- Canadian network for mood and anxiety treatments (canmat) and international society for bipolar disorders (isbd) collaborative update of canmat guidelines for the management of patients with bipolar disorder: update 2013 [@Yatham2013].

- Svenska Psykiatriska Föreningen, 2014, Bipolär sjukdom - kliniska riktlinjer för utredning och behandling [@Spf2014].
