# Bipolär sjukdom

## Inledning

Vad är det.

Teorier om patofysiologi. Ärftlighet. Livshändelser kan vara utlösande.

Epidemiologi. Beskriv andel av tiden i mani/depression.

Samsjuklighet/riskbeteenden.

Prognos.

## Från Goodwins bok

Manic Depressive Illness [@Goodwin2007]

Emil Kraepelin beskrev manodepressiv sjukdom, där han inkluderade "periodiskt och cirkulärt vansinne", "enkel mani", huvudperten av melankoli, och "amenti" (konfusionellt vansinne). Beskrivningar av bipolaritet finns redan från antiken, där exempelvis Soranus av Efesos skrev att "Themisons följare, liksom många andra, anser melankoli vara en form av sjukdomen mani." (p3)

Kraepelin delade in sinnessjukdom i två huvudgrupper, manodepressivt vansinne och dementia praecox (schizofreni), där den första gruppen kännetecknades av ett episodiskt förloppet, en mer godartad prognos, och ärflighet för manodepressiv sjukdom. I motsats såg Bleuler dessa två grupper som del av ett spektrum och indelade manodepressiv sjukdom i undergrupper. Han använde bland annat begreppet "affektiv sjukdom". (p6 ff).

På 1950-talet föreslog Leonhard en indlningen i "bipolär" (för personer med depression och mani) och "monopolär" (återkommande depression). Man fann på 1960-talet att ärftlighet för bipolär sjukdom skiljde dessa två kategorier åt.

Goodwin kritiserar att man i DSM-systemet fokuserar mer på polaritet än förlopp, och att den variant av unipolär depression som är frekvent återkommande därmed inte uppmärksammas (p8). I DSM kommer därför gruppen med "unipolär" depression att vara mer heterogen än tidigare indelningar. Tidigare krävdes för diagnos BP II (och I) mer strikt en affektiv episod med sådan svårighet att den krävde hospitalisering.

### Åtskiljnad mellan bipolär och unipolär depression

Depression vid biolärt syndrom (typ I eller II) karakteriseras, jämfört med unipolär depression, av yngre debutålder (och smalare åldersintervall för debut), fler episoder, kortare epidoder, längre sömntid än vid unipolär depression, mer normal personlighet, högre förekomst av samtidigt substansbrukssyndrom, och mer humörvängningar mellan episoder. Bipolär depression är lika vanligt hos män som hos kvinnor. Bipolärt syndrom har starkare ärftlighet (både avseende konkordans mellan monozygota tvillingar och förekomst av bipolaritet hos förstagradssläktingar). (p9) Det bör noteras att heterogeniteten är stor inom respektiva grupp (bipolär respektive unipolär depression).

Vid bipolärt syndrom ses på gruppnivå ökad förekomst av depression höst/vinter och mani under vår/sommar. 

Det kan vara så att bipolär depression svarar sämre på antidepressiv läkemedelsbehandling, vilka också kan ha sämre profylaktisk effekt. 

Mönstret hos en individ med bipolärt syndrom kan vara exempelvis övervägande svåra maniska skov, och mindre svåra depressioner, eller tvärtom, och kan noteras som Md respektide mD, där mD motsvarar ungefär bipolär II (emedan md kan motsvara cyclotymi). 

<!-- Angst indelade Bipolära syndrom i Md och Dm där stor bokstav = hospitalisering. -->

Personer med frekvent återkommande unipolär depression liknar den bipolära gruppen i flera avseenden, tex tidig debutålder, förekomst av mani i familjen, atypiska drag, och profylaktisk effekt av litium. (p 12)

#### Episodkarakteristika

Mer framträdande vid unipolär depression: Ångest, somatiska symtom, psykomotorisk agitation, minskad aptit, insomningssvårigheter, smärtkänslighet, viktförlust.

Mer framträdande vid bipolär depression: Psykomotorisk hämning, atypiska drag (?), mixed state, humörsvängningar inom episoden, irritabilitet, hypersomni, psykos, samtidigt substansbrukssyndrom, postpartumdepression.

Bipolär II vs BP I depressiva episoder: BPI svårare, längre (? stämmer ej med tabbel p 9) depressionsepisoder med mer psykotiska symtom och agitation/irritabilitet, och fler sjukhusinläggningar. BP II dock längre total tid i depression (mer frekventa depressiva episoder).

### Bipolär II

Svårt att med säkerhet identifiera en episod med hypomani. Detta gör BPII-begreppet mer otydligt.

### Utlösande faktorer

Ljus och temperatur kan påverka förlopp och uttryck

Yttre stress kan utlösa episoder tidigt i förlopet, men senare tycks episoderna komma utan sådana faktorer.

### Differentialdiagnostik och samsjuklighet

Viktiga diffdiagnoser: Schizofreni

Identifiera komorbiditet: Substansbruk, obesitas, thyroideasjukdom, ångesttillstånd, ätstörning, migrän.

Identifiera hypomanier hos personer med återkommande depression. Deprimerade patienter har ofta svårt att själva identifiera tidigare hypomanier, varför anhöriganamnes kan vara till god hjälp.

### Sjukdomsbörda

Depression är den främsta sjukdomsbördan vid bipolärt syndrom.

Kvinnor med bipolär sjukdom har större inslag depression än män.

Personer med täta depressiva skov liknar bipolärt syndrom i fråga om hereditet, debutålder, atypiska symtom och profylaktisk respons på litium.

### Blandade episoder

Vanligt med inslag av maniska symtom vid bipolär sjukdom i depressiv fas (70%) och vid MDD (25%). 

Vid MDD är psykomotorisk agitation och irritabilitet de vanligaste "maniska" symtomen ("Agiterad depression" eller "Depressive mixed state"). 


### Bipoärt spektrum

Spektrum-konceptet: Kontinuitet till normala variationer i humör, energi och beteende, men även spektrum inom bipolaritet (=svårighetsgrad?)

Spektrum även inom mani

1/3 av de med cyklotymi och liknande besvär utvecklar bipolärt syndrom 

Notera att om spektrumbegreppet drivs för långt blir det meningslöst och riskerar att beteckna det normala som patologiskt.



## Diagnostik

Huvudkriteriet för diagnosen bipolär sjukdom är förekomst av mani (vid typ I) eller hypomani (vid typ II). Episoder med depression är inte obligat, men vanligt, och särskilt framträdande vid typ II.

En manisk episod innebär att stämningsläget är förhöjt, _expansivt_ eller irritabelt tillsammans med ökad energi eller _målinriktad aktivitet_.

För att betraktas som en manisk episod krävs att förändringen i stämningsläge och aktivitet är ihållande (föreligger nästan varje dag och större delen av dagen) under en tydligt avgränsad period (dvs inte ett varaktigt beteende) som varar minst en vecka. Om besvären är så påtagliga att de leder till sjukhusinläggning kan perioden dock vara kortare (ingen nedre gräns) och ändå räknas som en manisk episod.

Dessutom krävs att tre eller fler av följande symtom föreligger (samtidigt som förändringen i stämningsläge och -aktivitet): Uppblåst självförtroende eller _grandiositet_; minskat sömnbehov; ökad pratsamhet; _tankeflykt_ eller en känsla av att tankarna rusar; distraherbarhet (av yttre ovidkommande stimuli); ökat målinriktat beteende (tex på arbete, skola, socialt, sexuellt) eller psykomotorisk agitation; överdrivet högriskbeteende (tex ekonomiskt, sexuellt). 

Blandad episod av mani med samtidiga depressiva inslag förekommer. Vid sådan episod är dysfori, ångest, skuldkänslor, suicidtankar och irritabilitet vanligare medan man vid ren manisk episod oftare observerat grandiositet, eufori och talträngdhet [@Cassidy1998].

Vid hypomani saknas uttalad nedsättning av social funktion eller arbetsförmåga, vilket är den huvudsakliga skillnaden jämfört med mani. Minsta varaktigheten är då fyra dagar. Om psykotiska symtom föreligger eller om symtomen leder till sjukhusinläggning räknas episoden som mani. Beteendet skall inte förklaras bättre av psykossjukdom eller vara en effekt av droger.

Diagnosen bipolär sjukdom typ I kan ställas om personen haft en eller flera maniska episoder under sin livstid, oavsett om depressiva episoder förekommit. Om hypomani förkommit men aldrig mani, samt minst en depression, ställs diagnosen bipolär sjukdom typ II.

Notera att snabba växlingar i humöret kan förekomma (tex mellan dysfori, eufori och irritabilitet). Ökat målinriktat beteende består ofta i överdrivet planerande av- och deltagande i flera aktiviteter, exempelvis vidlyftiga projekt inom områden där personen saknar specifik kompetens. Minskat sömnbehov innebär att personen känner sig utvilad trots minskad sömntid. Uppblåst självförtroende kan vara av vanföreställningskaraktär.

Bipolär sjukdom typ I kan karakteriseras vidare exemplevis baserat på svårighetsgrad (mild, måttlig, svår med/utan psykos), grad av remission (partiell eller full remission), förlopp ("rapid cycling" innebär 4 eller fler episoder under 12 månader), och typ av pågående episod (mani, hypomani, depression, blandad). 

<!-- Ett förlopp med många lindriga hypomanier och lindriga depressioner under minst två år kan beskrivas som "cyklotymi". -->

Förekomsten av olika symtom hos personer med bipolär diagnos som vårdas inneliggande i samband med en manisk eller blandad episod visas i **Tabell \@ref(tab:bipolar-symptoms)** [@Cassidy1998].

```{r bipolar-symptoms} 

tmp <- read_csv('bipolar-symptoms.csv')
cnames <- tmp$symptom
labs <- cnames
names(labs) <- fix.names(cnames)

tmp <- as_tibble(cbind(study = names(tmp), t(tmp)))
colnames(tmp) <- fix.names(c("study", cnames) )
tmp <- tmp[-1,]
tmp[5:ncol(tmp)] <- sapply(tmp[5:ncol(tmp)], as.numeric)
tmp%>%gather(symptom, percent, -c(study, ref, n, rigorous, type)) -> tmp ## long

tmp%>%
    mutate(
        n_symptom = n * percent/100,
        n_without = n - n_symptom
    )%>%filter(rigorous == "no")%>%
    group_by(ref, symptom)%>%
    summarise(
        n_total = sum(n),
        n_symptom = sum(n_symptom, na.omit = TRUE)
    )%>%
    filter(!is.na(n_symptom))-> tmp

tmp%>%
    group_by(symptom)%>%
    summarise(
        n = sum(n_total),
        n_symptom = sum(n_symptom)
    )%>%
    mutate(
        percent = n_symptom/n*100
    )%>%
    arrange(-percent)%>%
    mutate(
        percent = as.character(signif(percent, digits = 2))
               ) -> tmp
tmp%>%
    select(symptom, percent) -> tbl

## label table
## tbl$symptom <- query_label(tbl$symptom, labs) ## internal names
## names(tbl) <- c("Symptom", "Percent")
tbl$symptom <- query_label(tbl$symptom, varnames)
names(tbl) <- query_label(names(tbl), varnames)

x <- tbl

foot <- paste0("Resultaten är summerade från tre olika studier där respektive symtom efterfrågades vid totalt ", min(tmp$n), " till ", max(tmp$n), " bipolära episoder beroende på vilka studier som inkluderade kartläggning av symtomet.")

kable(x,
      caption = "Symtom vid bipolär episod av manisk eller blandad typ")%>%
    footnote(paste(foot),             
             general_title = "")

## latex version
## kable(x, "latex",
##       align = c("l", rep('c', times = ncol(x))),
##       caption = "Symtom vid bipolär episod av manisk eller blandad typ",
##       booktabs=TRUE,
##       escape=FALSE
##       )%>%
##     footnote(
## ##        general= make_rows(foot),
##         general_title = "",
##         ##footnote_as_chunk=TRUE, 
##         escape=FALSE) 

## ref [@Cassidy1998], aggregate of this and two other studies summarised in the same paper. Mixed and manic episodes aggregated.
## TODO: Översätt symtomen


``` 

## Behandling

Snabbt isättande av behandling kan motiveras av att maniska perioder kan påverka hjärnan [@Abe2015].

Diskutera antidepressivas roll. Relatera till tid i mani/depression?

Litium längre tid till återfall.

Litium eller kvetiapin kan i monoterapi användas som förstahandsval i alla faser av bipolär sjukdom. Valproat som monoterapi är förstahandsval för underhållsbehandling och maniska skov men för depressiva episoder främst i kombination med litium eller vissa antidepressiva. Bland förstahandsvalen är litium troligen det mest effektiva (?).

Andra antipsykotiska läkemedel än kvetiapin (tex aripiprazol, olanzapin) är i monoterapi förstahandsval som underhållsbehandling och vid akut mani. För behandling av depressiva episoder saknar dock aripiprazol tydlig indikation emedan olanzapin i denna situation bör kombineras med fluoxetin.

Litium kombineras vid underhållsbehandling eller mani i första hand med vissa antipsykotiska läkemedel. Vid depression rekommenderas dock i första hand kombination med valproat, ssri eller bupropion.

Överväg om ett preparat som lämpar sig för underhållsbehandling kan användas även i den akuta fasen. Ett hinder kan dock vara svårighet att diskutera behandlingsalternativen med patienten.

**Tabell \@ref(tab:bipolar-treatment)** visar behandlingsalternativ i olika faser vid bipolär sjukdom [@Yatham2013].

```{r  bipolar-treatment} 

source('bipolar-treatment-htm.r')
tbl$drug <- query_label(tbl$drug, varnames)
colnames(tbl) <- query_label(colnames(tbl), varnames)

x <- tbl
abbr <- query.abbrev(tbl, abbreviations)
abbr <- paste0(paste(names(abbr), abbr, sep = ", "), collapse = "; ")
foot <- paste0("Tabellen visar första- och andrahandsalternativ. Kolumnerna mani respektive depression avser behandling av akuta episoder. Förkortningar: ", abbr, ".")

## 2:a hands alternativ kursiv stil i latexversionen

## Ref: CANMAT, Yatham 2013.

kable(x,
      caption = "Behandling vid bipolär sjukdom typ 1")%>%
    footnote(paste(foot),
             general_title = "")

## Latex version
## x%>%
##     group_by()%>%
##     mutate_all(linebreak)%>%
##     kable("latex",
##       align = c("l", rep('c', times = ncol(x))),
##       caption = "Behandling vid bipolär sjukdom typ 1",      
##       booktabs=TRUE,
##       escape=FALSE      
##       )%>%
##     ## kable_styling(hline_after = T)%>%
##     row_spec(1: nrow(x), hline_after = T) %>%
##     row_spec(0, bold = T) %>%
##     ## row_spec(3, bold = T, color = "white", background = "blue")%>%
## ##     column_spec(1:ncol(x),
## ## ##                width = "3cm",
## ##                 valign = "top")%>%
##     ## kable_styling(latex_options="striped",position = "center",full_width = F)%>%
##     footnote(
## ##        general= make_rows(foot),
##         general_title = "",
##         ##footnote_as_chunk=TRUE, 
##         escape=FALSE)
    
    ## kable_styling(bootstrap_options = c("striped", "hover"))


``` 

### Litium


## Psykotiska symtom vid bipolär sjukdom

Mood-incongruent psykotiska symtom medför sämre prognos. Mer likt schizofreni?

Olika vanligt/olika typer av psykotiska symtom vid depressiv vs manisk episod och BPI vs BPII.

## Skattningsinstrument

Miller CJ, Johnson SL, Eisner L Assessment Tools for Adult Bipolar Disorder. Clin Psychol (New York). 2009 Jun; 16:(2)188-201

### HCL-32

Hypomania checklist (HCL 32): Medelvärdet högre vid bipolär sjukdom. Fråga 3 kan användas för cut-off: Mer än 13 p på den frågan indikerar bipolär sjukdom.

Ej tillräckligt effektivt för befolkningsscreening (icke-klinisk population) [@Lee2016].

"The HCL-32 showed an adequate discrimination power for distinguishing individuals with BDs from those with major depressive disorders in previous studies [6–9]. Those studies also identified two or three sub-domains of the scale representing separate clinical factors. Compared to the MDQ, the HCL-32 showed higher sensitivity and lower specificity in screening hypomania, having high accuracy for the detection of ‘softer’ BD cases [10]. However, both questionnaires were developed for and have been applied to patients in a depressive episode." [@Lee2016]

Investigation of the clinical utility of the hypomania checklist 32 (HCL-32) for the screening of bipolar disorders in the non-clinical adult population [@Lee2016]

Skalor för neuropsykiatriska besvär och tvång: http://www.memogen.se/tests.html

## Resources

Mood Disorders A Handbook Of Science And Practice, https://epdf.tips/mood-disorders-a-handbook-of-science-and-practice.html

TOREAD: Mixed states in DSM-5: Implications for clinical care, education, and research vieta [@Vieta2013].

Image for presentation: 'light_and_dark.jpeg', see dropbox.



- Canadian network for mood and anxiety treatments (canmat) and international society for bipolar disorders (isbd) collaborative update of canmat guidelines for the management of patients with bipolar disorder: update 2013 [@Yatham2013].

- Svenska Psykiatriska Föreningen, 2014, Bipolär sjukdom - kliniska riktlinjer för utredning och behandling [@Spf2014].


Efficacy and Effectiveness of Lithium in the Long-Term Treatment of Bipolar Disorders: An Update 2018 [@Severus2018].

Prediction Model of Serum Lithium Concentrations [@Yoshida2018]

Treatments for Acute Bipolar Depression: Meta-analyses of Placebo-controlled, Monotherapy Trials of Anticonvulsants, Lithium and Antipsychotics [@Selle2014].
