# Depression

## Behandling

Vilken behandling som rekommenderas i första hand beror vanligen på depressionens svårighetsgrad. Läkemedelsbehandling rekommenderas vid måttlig eller svår depressiv episod, och psykologisk behandling (psykoterapi, psykoedukation, självhjälp) vid lindrig depressiv episod [@Kennedy2016]. Det saknas stöd för att effekten av läkemedel skulle vara beroende av depressionens svårighetsgrad [REF] och läkemedelsbehandling kan vara ett alternativ även vid lindrig depression, exempelvis ifall patienten föredrar det. Likaså kan psykologisk behandling användas vid medelsvår depression om läkemedelsbehandling inte är aktuellt [?] [REF]. 

Något om psykologisk behandling av depression. Beteendeaktivering.

Lägg till Socialstyrelsens rekommendationer.

## Läkemedelsbehandling

Före läkemedelsbehandling bör en noggrann klinisk bedömning göras för att undersöka samsjuklighet (tex beroendesyndrom, personlighetssyndrom, ångestsyndrom) och differentialdiagnoser (tex bipolärt syndrom, ångestsyndrom) som kan ha betydelse för behandlingsval.


Guidelines on Choice and Selection of Antidepressants for the Management of Depression [@guidelines_antidepressants2016].

Backing into the future: pharmacological approaches to the management of resistant depression [@Cowen2017] "For patients who have failed to respond to two antidepressant trials, augmentation with atypical anti-psychotic drugs, speciﬁcally quetiapine and aripiprazole, has the best evidence for efﬁcacy, though older treatments such as lithium and triiodothyronine still have utility."

Comparative efficacy and acceptability of 21 antidepressant drugs for the acute treatment of adults with major depressive disorder [@Cipriani2018] "In head-to-head studies, agomelatine, amitriptyline, escitalopram, mirtazapine, paroxetine, venlafaxine, and vortioxetine were more effective than other antidepressants"

Selective serotonin reuptake inhibitors versus placebo in patients with major depressive disorder [@Jakobsen2017].

Effektstorlek [Ref Cipriani, Eriksson].

### Val av första behandling

Olika antidepressiva läkemedel har liknande effektstorlek vid behandling av depression  [@Cipriani2018]. Det finns inga faktorer som kan använads för att förutsäga vilket läkemedel som har bäst effekt i en viss patientgrupp, men följande faktorer kan beaktas [@Kennedy2016]:

- Samsjuklighet med tex ångestsyndrom
- Psykotiska symtom
- Respons på- och biverkningar av tidigare antidepressiv behandling
- Potentiella interaktioner med befintlig läkemedelsbehandling
- Förväntad biverkningsprofil
  - Initial ångeststegring och försämrad sömn av SSRI <!-- TODO Beskriv alternativ -->
  - Riskklassificering avseende arytmirisk (vid hög ålder, hjärt-kärlsjukdom mm) SE TdP-kapitlet
- Enkelhet (antal doser, behov av monitorering)

Vid samsjuklighet med ångestsyndrom eller 

Biverkningsprofil och interaktioner med befintlig läkemedelsbehandling bör vägas in. Vid psykotiska symtom rekommenderas samtidig behandling med antipsykotiskt läkemedel. Vid sömnstörning kan mirtazapin, och agomelatin vara att föredra. Duloxetin kan ha smärtlindrande effekt. Vid samsjuklighet med ångestsyndrom kan ett läkemedel som har indikation för detta med fördel användas.

viktnedgång

**Framträdande ångest** vid en sepressiv episod kan defineras som förekomst minst två av följande: Känsla av att vara spänd, rastlöshet, koncentrationssvårigheter pga oro, rädsla för att något katastrofalt skall inträffa eller känsla av att man kommer att tappa kontrollen över sig själv. I dessa fall, eller om det föreligger samsjuklighet med något ångestsyndrom rekommenderas ett antidepressivt medel som har visad effekt vid generaliserat ångestsyndrom [@Dsm2013]. Någon skillnad mellan grupperna SSRI, SNRI, och bupropion har inte påvisats i detta avseende [@Kennedy2016].

**Katatoni** vid depression bör föranleda behandling med bensodiazepiner [@Kennedy2016] och/eller ECT [REF].

Med **melankoliska drag** menas enligt DSM-5 antingen anhedoni eller minskad respons på sådant som normalt är lustfyllt, tillsammans med minst tre av följande: Depression som är värre på morgonen, tidigt morgonuppvaknande (minst två timmar tidigare än vanligt), observerbar psykomotorisk hämning eller agitation, betydande viktförlust eller anorexi, överdrivna eller omotiverade skuldkänslor. <!-- , eller nedstämt humör som är avgörande skiljt från det som förekommer vid en närståendes död. --> Man har studerat TCA och SNRI för denna typ av depression, men det har inte framkommit någon grund för att det skulle ha betydelse för preparatval [@Kennedy2016]. Inte heller vid **atypiska drag** har något antidepressivt medel visat sig mer effektivt [@Kennedy2016].

Vid **depression med psykos** rekommenderas samtidig behandling med antidepressivt läkemedel och ett antipsykotiskt preparat [@Kennedy2016]. Hur länge den antipsykotiska behandlingen bör fortgå är okänt, men en tumregel kan vara 6-12 mån [REF Maudsley]. I dessa fall bör även ECT-behandling övervägas [REF]. 

**Depression med blandade drag** förekommer vid bipolärt syndrom med samtidig mani eller hypomani, eller vid unipolär depression när hypomaniliknande symtom föreligger samtidigt som depressionen. Tecken på detta är förhöjt stämningsläge, grandiositet, talträngdhet, rusande tankar eller ideflykt, riskfyllt beteende, och minskat sömnbehov. I dessa fall finns visst stöd för monoterapi med lurasidon eller ziprasidon.

Vid **säsongsbunden depression** har SSRI, bupropion, agomelatin, och moclobemid studerats, men några skillnader mellan antidepressiva har ej konstaterats.

Vid **depression med kognitiv dysfunktion** finns visst stöd för att antidepressiva (vortioxetin, bupropion, duloxetin, SSRI, moclobemid) ger förbättring av kognitiva funktioner. Duloxetin och vortioxetin kan möjligen vara något mer effektivt i detta avseende, men data är osäkra.

Vid **sömnstörning** kan ett medel med positiv eller neutral effekt på sömnen vara lämpligt, vilket dock bör vägas mot biverkningar (tex dagtrötthet) och behov av monitorering. Läkemedel som kan övervägas är agomelatin, mirtazapin, kvetiapin, och trazodon (ej registrerat i Sverige).

Vid **depression med somatiska symtom** är det främst samtidig förekomst av smärta som har studerats. Läkemedel som kan övervägas i dessa fall är duloxetin eller annan SNRI. Vid uttalad orkeslöshet bupropion eller SSRI. Vid låg energinivå duloxetin. Notera dock att jämförande studier saknas.

<!-- For patients to meet the criteria of the anxious distress specifier, they must have 2 of the following 5 symptoms across an episode: 1) feeling keyed up or tense, 2) feeling unusually restless, 3) difficulty concentrating because of worry, 4) fear that something awful might happen, and 5) a feeling that one might lose control of himself/herself.2 -->

<!-- Anxious destress, Se https://www.ajmc.com/view/with-anxiety-common-in-depression-dsm-5-specifier-aids-screening -->

<!-- TODO: Kommentera behandligseffekt vid dystymi -->

Vid start av behandling där patienten inte har någon pågående antidepressiv behandling sedan tidigare kan exempelvis riktlinjerna från CANMAT tillämpas gällande förstahandsval (**Tabell \@ref(tab:depression-canmat-antidepressant-recommendation-first)**)

<!-- TODO: Förtydliga. Vad betyder egentligen första, andra och tredjehandsval i dett sammanhang? -->

```{r depression-canmat-antidepressant-recommendation-first } 

tbl <- fread('../notes/antidepressants_canmat_recommendation.csv')
tbl <-
    tbl[line==1, ]
knitr::kable(tbl)

``` 

Även om man inte kunnat påvisa några säkra skillnader i effekt mellan dessa preparat visade en stor metaanalys att vissa läkemedel tenderade att ge bättre respons och samtidigt god tolerabilitet [@Cipriani2018]. De läkemedel som tenderade att ligga bäst till avseende effekt och samtidigt ha god tolerabilitet (färre avslut av behandlingen) var agomelatin, escitalopram^*, venlafaxin^*, vortioxetin. Läkemedel med fördelaktig effekt men utan fördel avseende tolerabilitet var amitriptylin, mirtazapin^*, och paroxetin. Läkemedel med tendens till lägst effektivitet var fluoxetin, reboxetin, fluvoxamin och trazodon. Markeringen med asterisk^* visar de som också i CANMAT-guidelines konstateras ha visst stöd för bättre effekt (där anges också sertralin som ett medel som visat fördel avseende effekt).

```{r figure-cipriani, fig.cap = 'Forest plots of network meta-analysis of all trials for efficacy and acceptability'}

## pacman::p_load(data.table, ggplot, tidyverse)

## prepare
dta <- fread('../notes/antidepressants_cipriani.csv')
dta_response <- dta[outcome == 'response_rate', ]
dta_response[, ci_aboveone := ci_lower > 1]
dta_response <- dta_response[order(-or)]
dta_response[, antidepressant := factor(antidepressant, levels = dta_response[, antidepressant])]
dta_dropout <- dta[outcome == 'dropout_rate', ]
dta_dropout[, ci_aboveone := ci_upper < 1]
dta_dropout <- dta_dropout[order(or)]
dta_dropout[, antidepressant := factor(antidepressant, levels = dta_dropout[, antidepressant])]

## temp$variable <- query_label(temp$variable, varnames_temp)
## temp$variable <- factor(temp$variable, levels = unique(temp$variable))
## colors <- c("black", "white", "lightgrey", "darkgrey", "dimgray")
## colors <- colors[1:nrow(temp)]
## dots <- c(23,22,21,18,12)
## dots <- dots[1:nrow(temp)]

## Settings
dots <- c(22)
colors <- c("black", "lightgrey")
breaks <- c(0.5, 1, 2.5)

## Efficacy
dta_response%>%
    ggplot(aes(x=antidepressant, y=or)) -> p ## fill needed here for later dodge

p + geom_errorbar(aes(ymin=ci_lower, ymax=ci_upper),
                  position=position_dodge(width = 0.8),                  
                  width=.4) -> p

p + geom_point(aes(fill = ci_aboveone),
               size = 3.5,
               pch = 22,
               fill = "lightblue",
               position=position_dodge(width = 0.8)) -> p

p + geom_hline(yintercept=1, linetype='longdash') + scale_y_continuous(breaks=breaks, limits=c(0.4, 2.6)) + coord_flip() + theme_bw() + ylab("Odds ratio (95% Confidence Interval) for response") +  xlab("") + theme(legend.position="none") + theme(panel.grid = element_blank()) + theme(legend.title=element_blank())

## Tolerability
dta_dropout%>%
    ggplot(aes(x=antidepressant, y=or)) -> p ## fill needed here for later dodge

p + geom_errorbar(aes(ymin=ci_lower, ymax=ci_upper),
                  position=position_dodge(width = 0.8),                  
                  width=.4) -> p

p + geom_point(aes(fill = ci_aboveone),
               size = 3.5,
               pch = 22,
##               fill = "lightblue",
               position=position_dodge(width = 0.8)) -> p

p + geom_hline(yintercept=1, linetype='longdash') + scale_y_continuous(breaks=breaks, limits=c(0.4, 2.6)) + coord_flip() + theme_bw() + ylab("Odds ratio (95% Confidence Interval) for dropout") +  xlab("") + theme(legend.position="none") + theme(panel.grid = element_blank()) + theme(legend.title=element_blank())

##  scale_shape_manual(values = dots)-> p
##+ scale_fill_manual(values = colors)

``` 
 
En strategi kan således vara att starta med escitalopram, venlafaxin, agomelatin (kräver monitorering av leverfunktion) eller vortioxetin (dyrt) om det inte föreligger andra faktorer som bör styra valet.

Om patienten får biverkningar eller utebliven effekt kan ett annat förstahandsval provas.

Andrahandsval enligt CANMAT visas i (**Tabell \@ref(tab:depression-canmat-antidepressant-recommendation-second)**)

```{r depression-canmat-antidepressant-recommendation-second } 

tbl <- fread('../notes/antidepressants_canmat_recommendation.csv')
tbl <-
    tbl[line==2, ]
knitr::kable(tbl)

``` 

Tredjehandsval enligt CANMAT visas i (**Tabell \@ref(tab:depression-canmat-antidepressant-recommendation-third)**)

```{r depression-canmat-antidepressant-recommendation-third } 

tbl <- fread('../notes/antidepressants_canmat_recommendation.csv')
tbl <-
    tbl[line==3, ]
knitr::kable(tbl)

``` 

Se tabeller i CANMAT [@Kennedy2016]

Förstahandsalternativ:

- SSRI
- SNRI
- Agomelatin
- Bupropion
- Mirtazapin

### Uppföljning av behandlingseffekt

Uppföljning efter nyinsättning rekommenderas efter två veckor, och därefter varje två till fyra veckor [@Kennedy2016]. Då utvärderas:

- Tolerabilitet/Biverkningar
- Säkerhet
- Effekt på depressionssymtom

För utvärdering av effekt bör skattning av depressionssymtom med tex MADRS eller MADRS-S ingå som en del av bedömningen. Därutöver kan tex funktionsnivå och motoriska symtom behöva vägas in.

### Monitorering

Inför start av behandling kan blodprover och EKG vara aktuellt, beroende på vilken behandling som planeras.

Många antidepressiva läkemedel kan förläng QTT något. Vid riskfaktorer för Torsade de Point (TdP) rekommenderas EKG före behandling och en tid efter insättning. [TODO Se avsnitt TdP]

## Antidepressiva

Se även kapitel \@ref(psychopharmacology).

Selective serotonin reuptake inhibitors versus placebo in patients with major depressive disorder. A systematic review with meta-analysis and Trial Sequential Analysis

### Effektivitet {#antidepressant-efficacy}

Ciprianis studie [@Cipriani2018]

Lägre efficacy hos äldre, se \@ref(depression-elderly).

### Svårbehandlad depression

STAR-D [@Howland2008a]

CANMAT [@Kennedy2016]

Kombinara antidepressiva? Tilltalande kanske men verkar inte fungera i praktiken.

### Biverkningar

Antidessiva kan ge tex hyperhidros (antikolinerg effekt), ökad blödningsrisk (SSRI), QT-tidsförlängning. Se avsnittet biverkningar.


## Depression i anslutning till förlossning

Ungefär 5% av mödrar drabbas av depression under graviditet eller tiden efter förlossning [Ref DSM5]. Enligt en stor finsk studie är dock incidensen av "Major depression" 0.8% under graviditet [@Räisänen2014]. Den dominerande riskfaktorn är tidigare depression, vilket ungefär hälften av de mödrar som drabbas har haft [@Räisänen2014]. Ofta föreligger även svår ångest och panikattacker. Psykotiska drag ses hos ungefär en på 1000 förlossningar. I DSM-5 kan depressionsdiagnosen anges som "with peripartum onset" om depressionen startat under graviditeten eller inom fyra veckor efter förlossning. Risken för återfall vid nästa graviditet är ungefär 40% [Ref: DSM5]. 

Barn vars mammor har depression kring förlossningen löper ökad risk för "failure to thrive", "attachement disorder" och försenad utveckling vid ett års ålder. Dessa besvär kan förebyggas genom att mammans besvär behandlas. Depresionen medför även risker för mamman, såsom minskad energi, sömnstörningar och försämrad anknytning till barnet, liksom ökad risk för självmord [@Langan2016].

Depression i anslutning till förlossning bör skiljas från "baby blues", som är kortvarig, har milda symptom och påverkar fungerandet minimalt [@Langan2016]. Mödrar som drabbas av depression bör utvärderas avseende bpolär sjukdom, postpartum-psykos och suicidrisk [@Langan2016].

Mild eller måttlig depression kan behandlas med psykoterapi eller antidepressiva läkemedel emedan måttlig till svår depression bör behanlas med båda. 

Läkemedelsbehandling: Se avsnittet om SSRI vid graviditet och amning, \@ref(ssri-pregnancy). 

Se antidepressants-pregnancy.csv

Risk factors for and perinatal outcomes of major depression during pregnancy [@Räisänen2014]

## Depression hos äldre {#depression-elderly}

Effekten av antidepressiva läkemedel är lägre i högre åldrar. **Figur \@ref(fig:fig-older-adults-antidepressants)** visar effekten av antidepressiv läkemedelsbehandling i olika åldersgrupper [@Tedeschini2011].  Andelen som uppnår respons minskar med stigande ålder. Skillnaden mellan antidepressiv behandling och placebo minskar också i de högre åldersgrupperna. Respons definierades här som 50% eller större reduktion av depressiva symtom enligt skattingsskalorna MADRS eller HDRS.

Någon skillnad i behandlingseffekt mellan olika grupper av antidepressiva (TCA, SSRI, och nyare ickeselektiva serotninåterupptagshämmare) har inte kunnat påvisas [@Bartels2003] <!-- [Note: Hur mycket är det studerat?] -->.

Den minskade effekten av antidepressiva hos äldre bör ställas mot en ökad risk för biverkningar [REF].

```{r fig-older-adults-antidepressants, fig.cap = 'Effekt av antidepressiva läkemedel i olika åldersgrupper'} 
## Se Tedeschini2011, Figure 3. Comparison (using analysis of variance) of Antidepressant and Placebo Response Rates in Younger Adult and Older Adult Patients. Clinical response was defined as a 50% or greater reduction in HDRS or MADRS scores, from baseline to endpoint, or a CGI-I score < 3 at the final visit. For consistency, the HDRS was chosen over the MADRS or CGI-I when response rates from multiple scales were reported. For studies that reported only CGI-based response rates, HDRS-based response rates were either obtained from the sponsor or imputed using the method of Walsh et al.
## source('varnames.r')
tbl <- data.table::fread('../notes/fig_data_tedeschini2011.csv')
tbl[["age_category"]] <- query_label(tbl$age_category, varnames)
tbl[["Behandling"]] <- as.factor(query_label(tbl$treatment, varnames))
tbl[["age_category"]] <- factor(tbl[["age_category"]], levels = c("Vuxen < 66 år", "55+", "65+"))
p <- ggplot(data=tbl, aes(x=age_category, y=response_rate, fill=Behandling)) +
    scale_y_continuous(breaks = seq(0, 100, 10), limits = c(0,100))+
    ylab("Respons på antidepressiv behandling (%)")+
    xlab("Ålderskategori")+
    geom_bar(stat="identity", position=position_dodge())+
    theme_polar()
p


kable(tbl, format = "markdown")

``` 

### Resurser

Bartels 2003 Evidence-based practices in geriatric mental health care: an overview of systematic reviews and meta-analyses [@Bartels2003]
