# Psykofarmakologi {#psychopharmacology}

 Monitoring: [@Hiemke2018]

<!-- Dosering olika psykotropa: https://www.bdct.nhs.uk/wp-content/uploads/2016/12/Drug-Formulary-Psychotropics.pdf -->

## Allmänna principer

- Nytta vs risk

- Karlägg tidigare respons/icke-respons

- Förstagradssläktingars respons på visst läkemedel

- Följsamhet

## Cytokromer

CYP2D6

CYP3A4

Se  [@Kryger2017] avsnitt om TCA

## SSRI vid graviditet och amning {#ssri-pregnancy}

Barn vilkas mammor använt SSRI under förlossning får oftare för tidig födsel, lägre födslovikt, autism och ADHD [@Sujan2017]. Detta kan bero på att depression är genetiskt kopplat till dessa tillstånd, vilket innebär att mammor som är deprimerade oftare har en genetisk uppsättning som också är förknippat med ADHD eller autism. Det kan också bero på att depressionen i sig är skadlig för barnet. En annan tänkbar förklaring är att de läkemedel som ges vi depression påverkar fostret.

Potentiella risker med SSRI-behandling skiljer sig åt mellan olika delar av graviditeten. Exempelvis befaras att vissa SSRI under tidig graviditet kan öka risken för medfött hjärtfel. Riskökningen är dock liten. SSRI-behandling under senare delen av graviditeten kan ge utsättningssymptom hos barnet och eventuellt öka risken för pulmonell hypertension hos barnet. 

Angående risken för ADHD och autism har en stor svensk studie visat att det inte föreligger någon ökad risk för autism eller ADHD [@Sujan2017]. Man såg även att om barnets pappa använde antidepressiva, eller om mamman använt antidepressiva _före_ graviditeten, ökade risken för ADHD och autism, vilket talar för att det är familjefaktorer snarare än läkemedlen som orsakar den ökade risken för dessa tillstånd.

I praktiken får de små riskerna vägas mot behovet av behandling. De SSRI som anses medföra lägst risker för barnet (fluoxetin, citalopram ?) bör ges.

Mycket litet av läkemedlen finns i bröstmjölken. Som försiktighetsåtgärd avråds från SSRI under amning, men riskerna är troligen mycket små och får vägas mot behovet.

Sertralin anses säkert både vid graviditet och amning.

"Citalopram, escitalopram, and sertraline appear to be the safest selective serotonin reuptake inhibitors during pregnancy, whereas fluvoxamine, paroxetine, and sertraline are preferred in breastfeeding women because they lead to the lowest serum medication levels in breastfed infants." [@Langan2016]

Recognizing and Treating Peripartum Depression [@Liebermann2012]

Identification and Management of Peripartum Depression [@Langan2016]

### Resurser

NHS patient recommendations: https://www.nhs.uk/conditions/ssri-antidepressants/considerations/#pregnancy

Associations of Maternal Antidepressant Use During the First Trimester of Pregnancy With Preterm Birth, Small for Gestational Age, Autism Spectrum Disorder, and Attention-Deficit/Hyperactivity Disorder in Offspring [@Sujan2017]

## Antidepressiva läkemedel {#antidepressant-meds}

Se tabell 42-1 (farmakokinetik), 42-2 (receptorbindning) och 42-3 (polysomnografiska effekter) i [@Kryger2017].

### Tricykliska antidepressiva

Tertiära tricykliska medel (imipramine, clomipramine, trimipramine, amitriptyline, butriptyline, doxepin, dosulepin) är mer sederande än sekundära (nortriptyline, protriptyline, and desipramine) tricykliska medel  [@Kryger2017]. Tertiära TCA har relativt sett mer effekt på SERT och sekundära mer på NET.

Omkring 7% av befolkningen har en variant av CYP2D6 som leder till långsammare metabolism av tricykliska medel och därmed ger upp till 30-faldig ökning av plasmakonentrationen. Högre ålder medför minskad metabolisering via CYP3A4 samt minskad renal clearance.

### Bupropion 

<!-- Review of the Pharmacology and Clinical Profileof Bupropion, an Antidepressantand Tobacco Use Cessation Agent dwoskin  [@Dwoskin2006] -->

<!-- RESCRIBING INFORMATION 1  -->
<!-- WELLBUTRIN XL™ 2  -->
<!-- (bupropion hydrochloride extended-release tablets)  [@Fda2013] -->
<!-- Note: innehåller frekvens biverkningar vs placebo -->

Calvi 2021 Antidepressant Drugs Effects on Blood Pressure  [@Calvi2021]

Liothyronine for Depression: A Review and Guidance for Safety Monitoring touma  [@Touma2017]


## Antipsykotiska läkemedel {#antipsychotics}

D2 occupancy 65% optimum.

Effect of CYP2D6 genotype on exposure and efficacy of risperidone and aripiprazole: a retrospective, cohort study [@Jukic2019].

Figur \@ref(fig:antipsychotics-dosing-interval) visar relativa doseringsintervall för några antipsykotiska läkemedel. Intervallet som visas är mellan minsta effektiva dos och högsta effektiva dos med måldosen som punktestimat och maxdosen i rött. Inom klamrar anges dosen i milligram: [minsta effektiva dos, måldos, högsta effektiva dos]. Källa: Maudsley och FASS.

```{r antipsychotics-dosing-interval, fig.cap = "Doseringsintervall för antipsykotiska läkemedel" } 

source('antipsychotics-dosing-interval.r', print.eval=TRUE)

``` 

Figur \@ref(fig:antipsychotics-side-effects) visar grovt den relativa risken för olika typer av biverkningar av antipsykotiska läkemedel. Mång av biverkningarna är dosberoende. Källa: Maudsley.

```{r antipsychotics-side-effects, fig.cap = "Relativ risk för biverkningar av antipsykotiska läkemedel" } 

source('antipsychotics-side-effects.r', print.eval=TRUE)

``` 

### Dosering

Måldos bör vara minsta effektiva dos (se tabell). 

### FGA vs SGA

Effectiveness of Antipsychotic Drugs in Patients with Chronic Schizophrenia lieberman [@Lieberman2005].

Randomized Controlled Trial of the Effect on Quality of Life of Second- vs First-Generation Antipsychotic Drugs in Schizophrenia [@Jones2006].

The CATIE and CUtLASS studies in schizophrenia: results and implications for clinicians [@Naber2009].

Inga skillnader mellan grupperna (SGA vs FGA) i fråga om livskvalitet eller symtom.


### Kombinationsbehandling

Clozapin + aripiprazol?

Andra kombinationer?

<<<<<<< HEAD
### Switching

Se tabell på [psychiatrinet](https://wiki.psychiatrienet.nl/wiki/Main_Page).

=======

### Vissa äldre antipsykotiska medel

Promethazine is listed as one of the drugs of highest anticholinergic activity in a study of anticholinergenic burden, including long-term cognitive impairment. Dosering vid illamående 12.5-25 mg var 4-6 tim, vid sederig 25-50 mg. 
	
>>>>>>> 4aaa1c1ac213dc21f97651c6f50832317d708164
### Motoriska biverkningar av anipsykotiska läkemedel

Tidsförlopp

Behandling


### Tardiv dyskinesi

Rational Antipsychotic Choice: Weighing the Risk of Tardive Dyskinesia and Metabolic Syndrome

Carbon M, Hsieh CH, Kane JM, Correll CU. Tardive Dyskinesia Prevalence in the Period of Second-Generation Antipsychotic Use: A Meta-Analysis. J Clin Psychiatry. 2017

Is the comparison FGA vs SGA valid?

## Psykotropa läkemedel vid leverpåverkan

Ref [@Stern2017]

De flesta psykotropa läkemedel metaboliseras av levern.

Nedsatt leverfunktion påverkar:

- Absorbtion (förändringar i gastrointestinalt blodflöde pga stas)

- Första-passage metabolism (inkl biotranformering)

- Oral biotillgänglighet kan vara ökad (pga utdragen biotransformation, metabolism och elimination)

- Shuntning förbi levern

- Ökad extracellulärvolym vid ödem och ascites (vattenlösliga läkemedel, tex litium)

- Minskad koncentration av plasmaproteiner (tex albumin). Leder till en förskjutning av kvoten fritt/bundet läkemedel för läkemedel med hög proteinbindningsgrad vilket kan göra att mätningar av läkemedelskoncentration kan feltolkas (om totalmängden mäts kanske denna inte speglar den fria fraktionen)

### Anpassning av läkemedelsdoser

Allmänna tumregler:

- Om ASAT och ALAT är förhöjt men < x3 ULN kan de flesta psykotropa läkemedel fortsätta användas.

- Ge lägre startdos och trappa upp långsammare.

- Läkemedel med komplex metabolism eller där det skapas aktiva metaboliter i levern (tex amitriptylin, imipramin, vanlafaxin, bupropion) kan vara svårhanterade.

- Läkemedel med lång halveringstid (ex fluoxetin, aripiprazol) eller slow-release medför mer oförutsägbar faramkokinetik och bör därför undvikas.

- Vid känd leverpåverkan  kontrollera förutom AST/ALT även bilirubin, albumin, och undersök förekomst av ascites och encefalopati.

Vid känd leversjukdom eller ASAT/ALAT > x3 kan Child-Pugh-klassifikationen vara vägledande (egentligen till för prognosticering).

Tabell: Child-Pugh klassifikationen

| Poäng        | 1               | 2                | 3               |
|:-------------|:---------------:|:----------------:|:---------------:|
| Encefalopati | Ingen           | Grad 1-2         | Grad 3-4        |
| Ascites      | Ingen           | Lätt             | Svår            |
| Bilirubin*   | < 35 mikromol/L | 35-51 mikromol/L | > 51 mikromol/L |
| Albumin      | > 35 g/L        | 28-35 g/L        | < 28 g/L        |
| PK           | < 1,7           | 1,7-2,3          | > 2,3           |

			
Tolkning: Child-Pugh A: 5-6 poäng; Child-Pugh B: 7-9 poäng; Child-Pugh C: 10-15 poäng. Femårsöverlevnaden är vid Child-Pugh A 80 %, Child-Pugh B 50 % och Child-Pugh C 35 %.
			
Bilirubin har andra gränser vid PBC: < 68 mikromol/L, 68–171 mikromol/L, respektive > 171 mikromol/L.

| Child-Pugh gradering | Leversvikt | Dosering (% av standard) |
|:---------------------|:----------:|:------------------------:|
| A                    | Mild       | 75-100%                  |
| B                    | Måttlig    | 25-50%                   |
| C                    | Svår       | Konservativt, monitorera |

Sammanfattningsvis innebär detta att vid kände leversvikt eller AST/ALT > x3 men frånvaro av ascites, hypoalbuminemi och med normalt bilirubin och PK, kan 75-100% av normaldosen användas.

### Leverpåverkan från psykotropa läkemedel

-  Vanligen ALAT > ASAT

Mekanismen kan vara metabol eller allergisk. Laoratoriebilden hepatocellulär, kolestatisk eller blandad.

Risk för mild till måttlig påverkan: karbamazepin, valproat, vissa TCA, SNRI, atypiska antipsykotiska.

Antidepressiva: Leverpåverkan hos ca 1%, vanligare hos äldre och vid polyfarmaci. Vanligen ej dosberoende. Uppträder vanligen inom dagar upp till 6 månader efter start. Högst risk med imipramin, amitriptylin, duloxetin, bupropion, agomelatin. Lägst risk med citalopram, escitalopram, paroxetin, fluvoxamin.

Risk för allvarlig toxicitet (dock ovanligt): Duloxetin, karbamazepin, valproat (1 på 20.000).

Antidepressant-induced liver injury: a review for clinicians voican 2014  [@Voican2014]

"For safety reasons, when using an antidepressant as-sociated with a greater risk of hepatotoxicity (iproniazid,nefazodone, phenelzine, imipramine, amitriptyline, dulox-etine, bupropion, trazodone, tianeptine, or agomelatine) or prescribing an antidepressant for a patient with an un-derlying liver disease, regular monitoring of serum ALTshould be discussed, even though there is no formalrecommendation for such investigations. For agomelatine,assessment of liver function is recommended for all patientsbefore treatment and again after 3, 6, 12, and 24 weeks oftreatment (151). Nevertheless, further studies are neededboth to confirm the efficacy of follow-up liver function testsfor the early detection of DILI and to identify patients atgreater risk of DILI." [@Voican2014]

"antidepressants should be discontinued imme-diately in any patient with suspected DILI. It has beensuggested that these drugs should be promptly discon-tinued when serum ALT levels are.33ULN (or.53ULN,as recently suggested) (9) or if there is an unexplained increasein bilirubin levels to.23ULN. For patients with high baselineALT levels, drug discontinuation is recommended whenserum ALT levels are.3 times the baseline value." [@Voican2014]

## Litium {#lithium}

Litium används främst vid bipolärt syndrom typ I men även vid bipolärt syndrom typ II och vid unipolär depression. Huruvida litiumbehandling har indikation vid olika tillstånd beror på  om det används som profylax eller som behandling av ett pågående skov, samt på episodens typ (mani eller depression).

En fördel med litium är att det finns lång klinisk erfarenhet och att biverkningarna kan ses som lindriga jämfört med alternativen (tex antipsykotiska medel). Vid bipolärt syndrom typ I är litium det enda läkemedlet med dokumenterad effekt på både den maniska (stark dokumentation) och depressiva fasen (svagare dokumentation), både som akutbehandling och profylax, samt det enda läkemedlet med vetenskapligt stöd för antisuicidal effekt. Litiumbehandling kräver monitorering med blodprover var 4:e till 6:e månad.

Verkningsmekanismen oklar. Sannolik mekanism är att Litium uppreglerar gener som kodar för cellskyddande proteiner och celltillväxt så att hjärncellerna blir fler, starkare och mer stabila (den neuroprotektiva hypotesen).

### Historik

Cade testade litium på marsvin som skydd mot ureatoxicitet och noterade sedering som effekt.

Trautner 1955 The excretion and retention of ingested lithium and its effect on the ionic balance of man [@Trautner1955]

Trautner om toxicitet

### Indikationer

Li har fått ökat vetenskapligt stöd för behandling av bipolär sjukdom på senare år, bland annat när det använts som jämförelseläkemedel i långtidsstudierna av lamotrigin. Används också som tilläggsbehandling för unipolär depression, för att förebygga cycloid psykos och provas ibland mot borderlinetillstånd och patologisk impulsivitet.

Senast (2010) som Socialstyrelsen rekommenderade något vad gäller bipolär sjukdom. För att förebygga återfall efter en manisk eller depressiv episod bör hälso-och sjukvården erbjuda: läkemedelsbehandling med litium (prioritet 1); läkemedelsbehandling med tillägg av psykologisk behandling med KBT (prioritet 2); patientutbildning (prioritet 3) och närståendeutbildning (prioritet 3) som komplement till återfallsförebyggande läkemedelsbehandling.

Litium kan även användas vid unipolär depression. Personer med täta depressiva skov liknar bipolärt syndrom i fråga om hereditet, debutålder, atypiska symtom och profylaktisk respons på litium [goodwin]. Det finns flera små randomiserade, kontrollerade och blindade studier av litiumprofylax mot recidiv av unipolär depression (totalt n = 229). De visade samantaget att 75 % fick recidiv med placebo och 36 % med litiumbehandling [@Bauer2013book]. Recidiverande depression kan således vara en indikation för profylaktisk litiumbehandling.

Litium efter ECT.

Cykloid psykos kan vara indikation för litium


- Tecken på sämre effekt vid affektiva blandtillstånd (mixed state). (?)

Response to litium network https://rlink.eu.com/ bipolär

antisuicidal effekt.

### Biverkningar

Tabell med vanlighetsgrad

- Kan ge skadeverkningar i form av hypothyreos, polyuri, acne, psoriasis, hyperparathyroidism och (kanske) i sällsynta fall nedsatt filtrationskapacitet i njurarna.
- Kan ge biverkningar: diarré, tremor, törst, viktuppgång och i vissa fall kognitiv nedsättning (lindrig).
- Toxisk i höga koncentrationer (uttorkning, njursjukdomar, feber, överdosering).

Intoxikation. Vaksamhet för litiumförgiftning vid nivåer över 1,3 mmol/l. 1,5-2,5 mmol/l ger lindrig– måttlig intoxikation med symtom av slöhet, tremor, yrsel, sluddrigt tal, diarré, muskelryckningar. Koncentrationer därutöver ger allvarlig intoxikation med risk för konfusion, agitation, njurskador, hallucinationer, kramper, koma och hjärtrytmrubbningar. För att undvika intoxikation ska alla patienter instrueras att tillfälligt utsätta Litium under några dagar vid risk för intorkning eller minskad njurfunktion (dvs hög feber, njursjukdom, svår diarré, vattenbrist). De ska instrueras att aldrig ta andra mediciner utan att fått dessa ordinerade av läkare som känner till att de tar Litium (paracetamol går bra).

2.5-3.0 mEq/L potentially dangerous evenin the absence of toxic symptoms  [@Deleon2016presentation]

- Ger ökad risk för hjärtmissbildningar under första trimestern. Går över i bröstmjölk. Bör användas under graviditet och amning endast efter särskilt övervägande.

#### Effekter på njuren

Renal lithium toxicity is characterized by increased water and sodium diuresis, which can result in mild dehydration, hyperchloremic metabolic acidosis and renal tubular acidosis. The concentrating defect and natriuretic effect develop within weeks of lithium initiation.  [@Grunfeld2009]


#### Kronisk njursvikt

Lithium-induced CKD occurs mostly in patients who have been receiving lithium for more than 10–20years; occasionally, renal insufficiency develops earlier (within 10years of lithium initiation)  [@Grunfeld2009]

### Farmakokinetik

Litium är ett grundämne och metaboliseras inte. Det utsöndras till 95% i urinen (övrigt via svett och faeces). Faktorer som påverkar exkretion och retention av natrium (tex blotryck, njurperfusion/reglering av afferenta arteriolerna) påverkar också eliminationen av litium. Detta är den viktigaste faktorn för variation över tid i litiumlimination för en viss individ. Efterson litium leder till polyuri finns en särskild risk för retention av natrium vid dehydrering. Koncentrationen i hjärnan är ungefär hälften av den i blodet, och är endast svagt korellerad till serumkoncentrationen. Litium uppvisar ett linjärt doskoncentrationssamband, d v s, dubbel dos ger dubbel koncentration. Toppkoncentration efter en dos uppnås för tablett med normal frisättning 1fter 1-2 tim och för tablett med långsam frisättning efter 4-5 tim. Biotillgängligheten är 80-100%, total clearance 10-40 mL/min och eliminationshalveringstiden 18-36 tim [@Grandjean2009]. Steady state uppnås efter ca fem dygn.

Eliminering av litium via njurarna påverkas av:

- Osmotiska faktorer (vilka)

- Njurfunktion (GFR? Tubuli?)

- Interaktion med vissa läkemedel: NSAID, diuretika, ACE-hämmare.

- Eliminationen ökar mot slutet av graviditet

- Dehydrering, hjärtsvikt, och lågt saltintag minskar utsöndringen.


<!-- Lithium clearance may also change independently of the glomerular filtration rate. It decreases for example during dehydration (water deficiency) and low sodium intake, pathological conditions with edema formation, treatment with diuretics, anti-hypertensive drugs, or non-steroid anti-inflammatory drugs. It increases during treatment with some vasodilating drugs. Thomsen och Schou -->
Vanligen mäts tolvtimmarsvärde, dvs litiumkoncentrationen tolv timmar efter en dos. Detta kan räknas om till ett uppskattat 24-tim värde (24 h värde x 1,6 = 12 h värde).

<!-- Litiumkonc: Målvärde (12 h värden): 0,4 (0,8) - 0,8 (1,2) mmol/l. Antimaniskt skydd i högre ref intervall. -->

<!-- Tar tid innan tillvänjning och effekt – Tålamod! (upp till två år) [Ref på det?] -->

Litiumkinetiken i njurarna är enlig följande:

1. Andel som filtreras över glomerulära basalmembranet: 100%
2. Reabsorbtion i proximala tubuli: 80%
  - Blockeras av amilorid
  - Ökar av NSAID
3. Elimineras: 20% (20–40 mL/min eller 1/5 GFR)

Lithium nephrotoxicity revisited Grünfeld [@Grunfeld2009]

Lithium: updated human knowledge using an evidence-based approach  [@Grandjean2009]

Pharmacokineticsof  LithiumJose de Leon, Utförlig föreläsning om Litium: https://inhn.org/fileadmin/user_upload/User_Uploads/INHN/Jose_de_Leon/29._Pharmacokinetics_of_lithium/De_Leon_1_-_29_Pharmacokinetics_of_lithium-_June_16__2016.pdf


### Dosering i praktiken

Gå igenom sjukhistoria, aktuell läkemedelsbehandling och labbprover för att utvärdera om det finns kontraindikationer eller komplicerande faktorer (t.ex. njursjukdom, tidigare biverkningar av litium, hjärtsjukdom).

Informera patienten om biverkningar, interaktioner och symtom vid toxicitet.

Målkoncentration (tolv timmar efter senaste dos): 0.5-0.69 mmol/L. S-Litium 0.4 kan ha profylaktisk effekt mot depression och upp till 0.8 är acceptabelt om ej biverkningar föreligger. Som pro Vid mani kan koncentration upp till 1.0 vara nödvändigt. Vaksamhet för litiumförgiftning vid nivåer över 1.3 mmol/l.

Tag litiumprov tidigast sju dagar efter varje dosökning (men om S-Litium >0.7 nytt prov inom 3 dagar). Återbesök kan planeras ca tre dagar efter provtagning för dosjustering och kontroll av följsamhet och biverkningar. Om S-Litium >0.8 eller vid misstänka biverkningar kontaktas läkare för ställningstagande till dosjustering.

Starta med Lithionit 42 mg 1+0+1. Ökning sker med en veckas intervall, med en eller två tabletters ökning per tillfälle beroende på litiumkoncentration.

**Vid första uppföljning**, efter en veckas behandling

- Om S-Litium <0.21 öka Lithionit till 2+0+2.
- Om S-Litium 0.21-0.49 öka Lithionit till 2+0+1.
- Om S-Litium 0.5-0.69 (upp till 0.8 kan tolereras) fortsätt oförändrat med 1+0+1.

**Vid andra uppföljning**, efter ca två veckors behandling

- Om S-Litium <0.30 öka dosen med ytterligare 2 tabletter/dygn (uppdelat morgon och kväll).
- Om S-Litium 0.30-0.49 öka dosen med 1 tablett/dygn förutom om konc <0.4 och dosen är 2+0+2 då dosen höjs med 2 tabl/dygn (uppdelat morgon och kväll).
- Nytt S-Litium tas efter en vecka och återbesök ca 3 dagar därefter.

<!-- Vid akut mani: Litium högdos med snabb upptrappning tex: 3+3 tabl i 2d => 2+3 i 2d => 2+2 i 2d. Följ konc. Kan sättas ut om pat ej vill fortsätta m litium [ökar det återfallsrisken?]. Obs antimanisk effekt kräver högre målkonc. -->

Vid akut mani kan litium ges med bolusdos för snabb upptrappning, tex 3+3 tabl i 2d => 2+3 i 2d => 2+2 i 2d. Följ litiumkoncentrationen. Obs att antimanisk effekt kräver högre målkoncentration. Kan sättas ut om pat ej vill fortsätta m litium. 

**Fortsatta kontroller**

En gång per vecka tills tre mätningar inom målintervall. Därefter utglesas till...

**Tillfälliga dosjusteringar i särskilda situationer**

- Halvera litiumdos inför ECT (minskar risk för postiktal konfusion), tex genom att hoppa över kvällsdosen dagen innan ECT.
- Interagerar med antiflogistika, tiaziddiuretika (ökar s-Li) och vissa hypertonimediciner (BBL, ACEi, CCB kan alla vara problematiska).
- Koffein ökar eliminationen (rekommendera ett stabilt intag)
- Känslig för försämrad njurfunktion.

### Mer om litiumkoncentration

Det terapeutiska intervallet för litium är relativt väl etablerat, men någon tydlig konsensus finns inte. Högre Li-konc ger sannolikt bättre effekt upp till en viss gräns.

<!-- Litiumkonc: Målvärde (12 h värden): 0,4 (0,8) - 0,8 (1,2) mmol/l. Antimaniskt skydd i högre ref intervall. -->
<!-- 24 h värde x 1,6 = 12 h värde  -->
<!-- T1/2 18-26 h, steady state 5 dygn -->
<!-- Tar tid innan tillvänjning och effekt – Tålamod! (upp till två år) [Ref på det?] -->

Lägre gräns: Under denna är en terpeutisk effekt osannolik.

Övre gräns: Över denna är en ökning av den terapeutiska effekten osannolik och tolerabiliteten minskar.


<!-- Bipolär: Sträva efter litium i monoerapi -->

<!-- Se: http://psykiatrisydvast.se/globalassets/verksamheter/psykiatri/psykiatri-sydvast/pdf-er/affektiva/litiumbehandling.pdf -->


<!-- 5. Li-provtagning ska ske tidigast efter en veckas stabil dosering och 12 (+-1) timmar efter senast intagen dos, d v s, på morgonen innan morgondosen tagits. -->

<!-- Mania: up to 1.2 (Hiemke et al. 2012) ; 0.6–1.2 (Lexicomp, 2015); 0.8–2.0 (Sproule 2002) => 0.6 - (0.8) till  1.2 - (2.0) EXTENDED release? -->

<!-- Underhållsbehandling (icke-äldre):   -->

<!-- Depression, augmentation: 0.6–0.9 (Boschr et al., 2014) -->

<!-- Self- or hetero-aggressive behavior in adults with ID: 0.7-1.0 (Wickman & Reed,1 -->

<!-- Lithium References for Therapeutic Concentration Ranges: -->

<!-- Boschr et al., 2014:http://www.ncbi.nlm.nih.gov/pubmed/25467053 -->
<!-- Grandjean & Aubry, 2009: http://www.ncbi.nlm.nih.gov/pubmed/19374461 -->
<!-- Hiemke et al., 2012: http://www.ncbi.nlm.nih.gov/pubmed/22053351 -->
<!-- Lexicomp: http://www.ncbi.nlm.nih.gov/pubmed/25467053http://www.amazon.com/Drug-Information-Handbook-Lexicomp/dp/1591953421/ref=sr_1_1?s=books&ie=UTF8&qid=1457718666&sr=1-1&keywords=drug+information+handbook -->
<!-- Severus et al., 2008: http://www.ncbi.nlm.nih.gov/pubmed/18271901 -->
<!-- Sproule, 2002:http://www.ncbi.nlm.nih.gov/pubmed/12126457 -->
<!-- Wickman & Reed, 1987: http://www.ncbi.nlm.nih.gov/pubmed/3320183 -->

<!-- Malhi & Berk, 2012: http://www.ncbi.nlm.nih.gov/pubmed/22265701□the therapeutic range is “reasonably well defined” (0.4–0.8 mmol/L).  -->

<!-- Greater efficacy of concentrations (>0.6 mmol/L) -->
<!-- - is of greater necessity for acute mania  -->
<!-- - and, to a lesser extent, for maintenance comes at a cost in terms of tolerability,  -->

<!-- whereas lower plasma concentrations  -->
<!-- - that might be adequate for depression prophylaxis  -->
<!-- - and ↓risks of long-term toxicity might not be optimal to ↓ mania recurrence. -->

<!-- Depression: 0.4-0.8 -->
<!-- Mani: 0.6-1.0 -->
<!-- Initiering: 0.6-0.8 -->

<!-- Egen tumregel: Sikta på 0.6 (vid initiering +- 0.1). Vid depression är -0.2 ok. Vid bipolärprofylax är +0.2 ok. Vid akut mani lägg på ytterligare +0.2 = 1.0. -->

<!-- Malhi 2011 The lithiumeter: a measured approach -->

<!-- Litionit är en depottablett och innehåller litiumsulfat -->

<!-- Many authors recommend a single daily dosing   with ER tablets to ↓ ADRs, as well as thepossibility of less risk of renal damage.Malhi & Tanious, 2011. Carter et al. 2013: http://www.ncbi.nlm.nih.gov/pubmed/24165107recommend starting a twice-a-day dosing pattern to establish the target dose and then switchingto a single daily dosing pattern. -->

<!-- ER tablets must be swallowed whole. Lithium can be taken with meals to avoid GI upset -->

<!-- 2013  How to initiate lithium therapy: a systematic review of dose estimation and level prediction methods Sienaert : "The most important distinction between the empirical titration method and the predictive methods appears to be the shorter time the latter need to achieve the targeted lithium level. The vast majority of predictive methods, however, show inconsistent or poor results or have not been replicated since their initial description. The empirical titration method, although not extensively studied, appears to be a time-honored method that can be recommended for use in daily clinical practice. " -->

### Monitorering

(P-Li och TSH var 4:e mån och årligen dessutom: P-Kreatinin, P-Ca, P-Albumin, P-glukos, BT och vikt).

Mätning av litiumkoncentration görs lämpligast 12 tim efter en dos. Vid singeldos är dock 24 tim bättre.

https://bpac.org.nz/magazine/2007/february/pdfs/bpj3_lithium_pages16-27_pf.pdf

### Biverkningar

### Toxicitet

 Intoxikation. Vaksamhet för litiumförgiftning vid nivåer över 1,3 mmol/l. 1,5-2,5 mmol/l ger lin-drig – måttlig intoxikation med symtom av slöhet, tremor, yrsel, sluddrigt tal, diarré, muskelryck-ningar. Koncentrationer därutöver ger allvarlig intoxikation med risk för konfusion, agitation, njur-skador, hallucinationer, kramper, koma och hjärtrytmrubbningar.


## Klozapin {#clozapine}

Innehållet i detta avsnitt kommer huvudsaklineg från Clozapine Handbook [@Meyer2020book].

### Inledning

En stor andel (20-30 %) av personer med schizofreni får otillräcklig respons på två eller fler försök till behandling med antipsykotiska läkemedel. Klozapin har då bättre chans att ge effekt (>40 % respons jämfört med <5 % för andra antipsykotiska medel) än att ytterligare försök med andra antipsykotiska medel. De som behandlas med klozapin har lägre mortalitet och mindre behov av sjukhusvård. Om behandlingen med klozapin fördröjs mer än tre år minskar sannolikheten för behandlingseffekt. Detta gör att klozapin bör övervägas tidigt i förloppet vid behandlingsresistent schizofreni. Vid behandlingsresistent schizofreni bör följsamhet till behandling först undersökas genom mätning av plasmakoncentrationer av läkemedlet och behandlingsresistens bör särskiljas från intolerabilitet pga biverkningar.

Klozapin har även visad effekt mot: 

- Psykogen polydipsi
- Suicidalitet $\dag$ (här är det bättre än tex olanzapin)
- Aggression $\dag$
- Behandlingsresistent mani (i kombination med stämningsstabiliserande läkemedel)
- Bipolärt syndrom utan psykos
- Psykos vid Parkinsons sjukdom (i låg dos)

$\dag$ Dessa effekter är oberoende av den antipsykotiska effekten.

Klozapin medför risk för flera biverkningar, bland annat viktuppgång, men det är värt att notera att trots detta ger det lägre risk för död än andra alternativ.

### Behandlingsresistent schizofreni

Klarlägg om verklig behandlingsresistens föreligger:

- Har två andra antipsykotiska preparat prövats i adekvat dos under adekvat tid?
- Föreligger följsamhet till behndling (kontrollera serumkoncentration)
- Föreligger biverkningar som förklarar vissa av personens kvarvarande symtom?

Vid otillräcklig effekt av klozapin:

1. Mät serumkoncentration vid upprepade tillfällen
  - Fluktuationer > 50% föranleder misstanke om bristande följsamhet
  - Serumkoncentrationen bör konsekvent ligga > 1070 nmol/L
2. Optimera dosen
  - Titrera till högre serumkoncentration (upp till 3057 nmol/L) förutsatt att intolerabla biverkningar saknas
  - Höj dosen med 2-3 veckors mellanrum
3. Lägg till ECT-behandling
4. Överväg tillägg av annat antipsykotiskt medel
  - Vinsten med detta är osäker och effektstorleken låg (0.24)
  - Välj preparat utifrån biverkningsprofil, eftersom någon skillnad mellan olika preparat ej kunnat visas (tex är aripiprazol lika effektivt som haloperidol i detta sammanhang).

### Psykogen polydipsi

Psykogen polydipsi förekommer hos ca 20% av sjukhusvårdade med kronisk psykossjukdom. Klozapin har visat mycket god effekt mot detta vid dosen 300 mg/dag (i små studier).

### Aggressivitet

Klozapin har effekt mot psykotisk aggressivitet (\@ref(aggression)) och effekten erhålls även om de psykotiska symtomen är oförändrade.

### Behandlingsresistent mani

Det finns vetanskapligt stöd för att kozapin har effekt vid mani som ej svarat på annan behandling. 

### Psykos vid Parkinsons sjukdom

Mer än 50% av personer med Parkinsons sjukdom drabbas av sk "Parkinson's disease psychosis" (PDP), som beror på förlust av serotonerga neuron i mesencephalon. Eftersom andra antipsykotiska medel orsakar motoriska problem för personer med Parkinsons sjukdom är klozapin att föredra, och är då effektivt i låga doser (medel kring 25 mg/d). Det kan även hjälpa mot levodopa-inducerade dyskinesier (med liknande dos).

### Monitorering

#### Baslinje

Temperatur: Upp till 20% får benign feber under de första veckorna. Vid temp > 38 eftersök orsak och vänta med upptitrering.

Hjärtfrekvens: Takycardi är en vanlig biverkan. Undersök om hypovolemi föreligger. Kontrollera ett ortostatiskt prov. Vänta med upptitrering.

Blodtryck: Ortostatisk blodtryckreaktion är en vanlig biverkan. Undersök om hypovolemi föreligger. Kontrollera ett ortostatiskt prov vid yrsel. Vänta med upptitrering.

Vikt och BMI: Viktuppgång är vanligt. Obesitas är dock ingen kontraindikation. Klozapin medför lägre mortalitet trots viktuppgång.

Labbprover:

- Blodstatus inklusive absolut neutrofilnivå
- Njurfunktion (uteslut njursvikt, klozapin kan ge interstitiall nefrit)
- Leverprover (uteslut leversvikt)
- HBA1C (uteslut obehandlad diabetes mellitus)
- Lipidstatus (uppmärksamma bla triglyceridtsegring som metabol riskfaktor)
- EKG (QTT)
- Buköversikt om anamnes på förstoppning (uteslut aktuell förstoppning)

Anamnes: 

- Rökning (påverkar klozapinkoncentrationen)
- Epilepsi (kan föranleda profylax i första hand med valproat)
- Förstoppning (måste behandlas före insättning av klozapin)
- Hjärtstvikt (måste behandlas före insättning av klozapin)

#### Monitorering under behandling

#### Serumkoncentrationer

Vid behandlingsresistent schizofreni anses 1070 nmol/L vara övre gräns för respons, dvs den nivå över vilken ytterligare effekt är osannolik, men upp till 3057 nmol/L kan provas.

### Titrering

Observera att ickerökare uppnär 50% högre koncentration än rökare vid samma dos.

Trots en halveringstid på 9-17 tim är dosering till kvällen lika effektivt som uppdelade doser (metaboliten norklozapin har en halveringstid på 20 tim). Det är att föredra eftersom det minskar sedering dagtid.

Tabell: Snabb titrering (för sjukhusvårdad person)
| Dag | Rökare | Icke-rökare |
|-----|--------|-------------|
|     |        |             |
|     |        |             |
|     |        |             |
Hela dosen kan ges till kvällen

Tag plasmakoncentration 5-7 dagar efter att måldosen upnätts.

### Sömnmedel {#sleep-meds}

<!-- Se notes/sleep-meds_pharmacodynamics.csv -->
<!-- APA textbook of psychopharm -->

Se även avsnittet om sömn \@ref(sleep-physiology).

Två typer av system kan sägas vara av betydelse för farmakodynamiken hos sömnmedel: System som främjar vakenhet (hypokretin/orexin, noradrenalin, histamin, acetylkolin, serotonin, dopamin) och system som främjar sömn (GABA, adenosin, galanin, melatonin). Den kliniska effekten av sömnmedel är inte alltid direkt kopplad till farmakodynamiska egenskaper såsom tid till maximal koncentration, delvis beroende på att de olika systemen (tex histamin, melatonin) är olika aktiva under dygnet och att faramkologisk påverkan på dessa således kan ha olika effekt beroende på när den infaller. Om vakenhetsfrämjande system har hög aktivitet kan effekten av att påverka en enskild receptortyp vara otillräcklig. ett exempel är histaminblockad om noradrenalinsystemet är starkt aktiverat eller dagtid då hypokretin/orexinsystemet är aktivt.

Om annan referens ej ges är informationen från Kryger [@Kryger2017].

Se tabell 53-2 i [@Schatzberg2017] som sammanfattar olika sömnmedels egenskaper.

European guideline for the diagnosis and treatment of insomnia https://onlinelibrary.wiley.com/doi/full/10.1111/jsr.12594

<!-- TODO: Gör en tabell med receptorprofil, en med farmakokinetik, och en med effekt på insomning etc. se notes/sleep-meds_pharmacodynamics.csv -->

#### Bensodiazepiner som sömnmedel

Bensodiazepiner påverkar alla de områden i hjärnan som reglerar sömn och vakenhet. De binder fyra typer av GABA-A-receptorer och har en bred GABA-modulerande, hämmande effekt på vakenhetsfrämjande system. 

Kan vara lämpligt vid samtidiga ångestbesvär och kan ha en starkare insomningseffekt (sleep onset) jämfört med andra alternativ. Bensodiazepiner har effekt på insomning och upprätthållande av sömn, och ger en längre total sömntid, men långverkande preparat kanske endast ger insomning senare under natten.

Tänk på att läkemedel med lång halveringstid ackumuleras och kan ge dagtrötthet och andra biverkningar vid upprepad användning, och att halveringstiden kan vara längre hos äldre som har mer relativ andel kroppsfett.

Biverkningar: Rebound insomnia, sömngång, kognition, amnesi, ataxi

Toxicitet: Låg toxicitet, dock risk vid kombination med andra vakenhetssänkande eller andingshämmande medel.

Beroende: Se The treatment of chronic insomnia: drug indications, chronic use and abuse liability. Summary of a 2001 New Clinical Drug Evaluation Unit meeting symposium mendelson  [@Mendelson2004]

<!-- hypnotics versus benzodiazepines for the treatment of insomnia agravat, https://wchh.onlinelibrary.wiley.com/doi/epdf/10.1002/pnp.502 -->

<!-- Zolpidem, par-ticularly the modified-release preparation,2 causes statistically significantly fewer awakenings, a greater ease of sleep onset and improved sleep time than temazapam.5 Similarly, studies comparing hypnotic properties found zopiclone (a cyclopyrrolone) is equal  to  or  superior  than  benzodiazepines.12Patients taking zopiclone reported better quality Progress in Neurology and Psychiatry I Vol. 22 Iss. 2 2018I27www.progressnp.comInsomnia treatmentIReviewand duration of sleep, less time taken to get to sleep, fewer awakenings and a greater ease of get-ting to sleep. These benefits (ie fewer adverse effects and rebound insomnia, less psychomotor impair-ment and much less residual impairment improving daytime functioning) outweigh the risks associated with zopiclone 

The beneficial effects (NNT=13) of using hypnotics for insomnia are small compared with their risks of causing harm (NNH=6).

All hypnotics have the ability to cause amnestic effects as they reduce sleep latency and block memory consolidation

Both benzodiazepines and Z-drugs may cause res-piratory  depression,  however,  the  myorelaxant  effect is 10–40 times greater in benzodiazepines.

The half-lives of the ‘short- and intermediate-acting’ benzodiazepines range from 6–17 hours so all have the potential to cause daytime problems;

-->

#### Bensodiazepinliknande medel

Preparat: Zolpidem, eszopiklon.

Dessa medel liknar bensodiazepiner men har en annan kemisk struktur. De har något smalare effekt än bensodiazepiner gällande bindning till olika GABA-A-receptorer.

Notera att zolpidem ej har visad effekt för att upprätthålla sömn (sleep maintainance), endast insomning, emedan eszopiklon har evidens för både insomning och upprätthållande av sömn.

Zolpidem binder till typer av GABA-A-receptorer som förutom sömn också är kopplade till kognition och motorik. Eszopiklon binder till typer av GABA-A-receptorer som i mindre utsträckning ger motorisk hämning och i större utsträckning muskelavslappning, anxiolys, och möjligen antidepressiv effekt. I kliniska studier motsvaras detta av en positiv effekt på ångest, depression och smärta.

Zolpidem saknar andningshämmande effekt upp till 10 mg och har en mild sådan effekt vid 20 mg.

Biverkningar: kognition, amnesi, ataxi 

Beroende: Låg risk om ej tidigare beroendeproblematik. Se The treatment of chronic insomnia: drug indications, chronic use and abuse liability. Summary of a 2001 New Clinical Drug Evaluation Unit meeting symposium mendelson  [@Mendelson2004]

#### Melatoninreceptoragonister

Tillförsel av melatonin har minimal effekt på inomning, sömneffektivitet och sömnduration. Melatonin kan ha en större hypnotisk effekt när sömntrycket är lågt, tex dagtid då insöndringen av endogent melatonin är låg  [@Kryger2017].

Det finns inget påvisat dos-responssamband för effekten av melatonin på sömn. 

Ramelteon har hög affinitet för MT1-receptorn. Dess effekt på sömn fortgår efter längre behandling (6 månader eller mer).

Agomelatin är en MT1/MT2-agonist och har positiva effekter på sömn hos deprimerade personer. 

Preparat: Melatonin, ramelteon, agomelatin.

#### Ickeselektiva antihistaminer

Diphenhydramin, doxylamin.

Litet forskning om dessa. Kan minska uppvaknanden och förbättre självrapporterad sömneffektivitet men ej sömnlatens, total sömntid eller polysomnografiska variabler.

Kan vara fördelaktigt om problem med upprätthållande av sömn föreligger utan insomningssvårigheter. 

Kan vara lämpliga för problem med uppvaknanden utan insomningsproblem, särskilt hos personer med allergiska besvär.

Biverkningar: Dagtrötthet, antikolinerga biverkningar (se **avsnitt \@ref(side-effects-anticholinergic)**). Vissa patienter svarar paradoxalt med CNS-aktivering, rastlöshet, och ökad ångest. 

#### Antidepressiva som sömnmedel

Amitriptylin (antagonism mot noradrenalin, histamin, acetylkolin), doxepin, trimipramin, trazodon (antagonism mot noradrenalin, histamin, 5-HT-2), mirtazapin (histamin,  5-HT-2).

Antidepressiva med blockerande effekt på åtminstone ett vakenhetsfrämjande system används off-label mot sömnsvårigheter, ofta i lägre dos än den som används mot depression. Det finns knapphändig data om risk-nytta vid sömnsvårigheter (med något undantag). 

Se tabell 42-1 (farmakokinetik), 42-2 (receptorbindning) och 42-3 (polysomnografiska effekter) i [@Kryger2017].

Tertiära tricykliska medel (imipramine, clomipramine, trimipramine, amitriptyline, butriptyline, doxepin, dosulepin) är mer sederande än sekundära (nortriptyline, protriptyline, and desipramine) tricykliska medel. Antagonism mot 5HT2C receptorsubtypen är associerat med ökad slow-wave-sömn. Sederande TCA har antagonism mot M1 och H1-receporer [@Kryger2017].

Trazodon är ett tetracyklisk antidepressivt medel som ger svag hämning av SERT, blcokerar vissa serotoninreceptorer, har antihistaminerg aktivitet och blockerar till viss del alfa-1 och alfa-2-receptorer. Dess metabolit har 5HT2C agonistiska egenskaper. 


#### Antipsykotiska som sömnmedel

Främst olanzapin och kvetiapin. Effekt via blockad av histamin, noradrenalin, acetylkolin, 5-HT2, alfa-adrenerga receptorer, och dopamin. <!-- Deras effekter på 5-HT, H1, M1, och alfa-adrenerga receptorer kan påverka sömnen.  -->

Det finns få studier av risk-nytta vid behandling av sömnproblem med antipsykotiska medel.

Rekommenderas främst till patienter som samtidigt har ett annat tillstånd som kan behanlas med antipsykotiska medel. Kan provas vid behandlingsresistenta sömnproblem, men biverkningsrisken måste då vägas in.

Små studier talar för att olanzapin förbättrar insomning och upprätthållande av sömn, och att kvetiapin förbättrar insomning och total sömntid. Dock finns motstridiga data.

Olanzapin har maximal koncentration efter 1.5 tim och halveringstid kring 6 tim. Olanzapin har påvisade sömnförbättrande egenskaper hos friska och personer med schizofreni, depression, bipolär depression. 

Kvetiapin 25 mg har påvisad effekt vid insomni.

#### Andra

Prazosin är en alfa-1-receptorblockerare som visat effekt på upprätthållande av sömn och mot mardrömmar.

Valeriana: Många olika varianter. 

Gaboxadol: GABA-A agonist. Dissociativa reaktioner har lett till att kliniska studier pausats. 

Orexinantagonister: Suvorexant registrerat som läkemedel.

Gamma-hydroxybutyrat (GHB): Kan användas mot kataplexi vid narkolepsi, och mot överdriven sömnighet. GHB kan ge sederande egenskaper initialt (på natten) och vakenhetsfrämjande effekt därefter (dagtid), men är endast utvärderat vid narkolepsi.


#### KBT-I

KBT mot sömnproblem

### Bensodiazepiner

<!-- Different Benzodiazepines Bind with Distinct Binding Modes to GABAA Receptors Elgarf  [@Elgarf2018] -->

<!-- Different GABAA receptor subtypes mediate the anxiolytic, abuse-related, and motor effects of benzodiazepine-like drugs in primates rowlett  [@Rowlett2005] -->

<!-- the predominant subtypes in the brain being those that contain α1-, α2-, α3-, and α5-subunits. -->

<!-- results provide evidence in nonhuman primates that α1GABAA receptors do not play a key role in the anxiolytic and muscle-relaxant properties of benzodiazepine-type drugs; instead, these effects involve α2GABAA, α3GABAA, and/or α5GABAA subtypes. Our results also suggest that the α1GABAA receptor subtype might be critically involved in the subjective, sedative, and motor effects of benzodiazepine-type drugs. In contrast, stimulation of α1GABAA receptors is sufficient, but not necessary, for mediation of the abuse potential of these drugs -->

<!-- griffin Benzodiazepine Pharmacology and Central Nervous System–Mediated Effects BENZODIAZEPINES IN CLINICAL PRACTICE  [@Griffin2013] -->

Lis of bz https://en.wikipedia.org/wiki/List_of_benzodiazepines

Anxiolytic vs sedative https://www.emcdda.europa.eu/publications/drug-profiles/benzodiazepines_en

Drug Class Review Benzodiazepines in the Treatment of Anxiety Disorder https://medicaid.utah.gov/pharmacy/ptcommittee/files/Criteria%20Review%20Documents/2016/2016.11%20Benzodiazepines%20in%20Anxiety%20Drug%20Class%20Review.pdf

### Biverkningar av klozapin

Biverkningar förebyggas,  uppmärksammas, och behandlas.

Förebygg genom att tex ge läkemedel mot förstoppning, utsättning av andra läkemedel som ger ökad risk för samma biverkningar (tex antikolinerga medel).

#### Antikolinerga biverkningar av klozapin

TODO: Något om farmakodynamiken vid olika M-receptorer.

För mer om antikolinerga biverkningar, se **avsnitt \@ref(side-effects-anticholinergic)**.

##### Sialorrhé

Ökad salivproduktion är en tidig biverkan.

##### Motoriska biverkningar

Klozapin medför låg risk för motoriska biverkningar. Det gäller även tex Kvetiapin, men detta läkemedel är ofördelaktigt avseende mortalitet och sjukhusinläggningar vid schizofreni.

Vid tardiv dyskinesi kan VMAT2-hämmare vara att föredra framför byte av antipsykotiskt medel.

Vid akatisi kan byte till klozapin övervägas.

##### Kardiella biverkningar

Notera att Bazetts formel för beräkning av QTc överkorrigerar, så använd annan beräkningsmetod, tex QT-nomogram.




## Bensodiazepiner

Ekvivalenter, se konverteringsverktyg på [psychiatrinet](https://wiki.psychiatrienet.nl/wiki/Special:RunQuery/CalcBenzo)

## Ketamin

<!-- UpToDate: https://www.uptodate.com/contents/ketamine-and-esketamine-for-treating-unipolar-depression-in-adults-administration-efficacy-and-adverse-effects -->

<!-- SBU:  [@Sbu2017ketamin]-->

<!-- Caddy C, Amit BH, McCloud TL, Rendell JM, Furukawa TA, McShane R, Hawton K, Cipriani A. Ketamine and other glutamate receptor modulators for depression in adults. Cochrane Database of Systematic Reviews 2015, Issue 9. Art. No.: CD011612. DOI: 10.1002/14651858.CD011612.pub2. -->

<!-- McCloud TL, Caddy C, Jochim J, Rendell JM, Diamond PR, Shuttleworth C, Brett D, Amit BH, McShane R, Hamadi L, Hawton K, Cipriani A. Ketamine and other glutamate receptor modulators for depression in bipolar disorder in adults. Cochrane Database of Systematic Reviews 2015, Issue 9. Art. No.: CD011611. -->

<!-- A Consensus Statement on the Use of Ketamine in the Treatment of Mood Disorders. -->
<!-- AU Sanacora G, Frye MA, McDonald W, Mathew SJ, Turner MS, Schatzberg AF, Summergrad P, Nemeroff CB, American Psychiatric Association (APA) Council of Research Task Force on Novel Biomarkers and Treatments  -->
<!-- SO JAMA Psychiatry. 2017;74(4):399. [@Sanacora2017] -->


Ketamin har använts sedan 1970-talet som narkosmedel och mot depression sedan 2000. Det är inte godkänd för behandling av depression i Sverige, varför förskrivningen sker "off-label". Ketamin är ett racemat av S-ketamin och R-ketamin. S-enantiomeren (esketamin) finns nu tillgänglig som nässpray, och har godkännade som behandling mot depression.

De doser som ges vid depression (0.5 mg/kg iv över 40 minuter) ger ingen anestetisk effekt och de toppkoncentrationer som uppnås är ca tio gånger lägre än de som uppnås vid kirurgisk anestesi [@Sanacora2017]. Av 833 personer som getts ketamin i de doser som används vid depression upphörde tre personer att ge verbal kontakt under behandlingen, men alla var medicinskt stabila under behandlingen. 

### Indikationer

Engångsinjektion av ketamin har begränsat vetenskapligt stöd (ett antal mindre, heterogena studier med totalt n = 257 finns) vid unipolär svår, medelsvår, eller behandlingsresistent depression. Behandlingseffekten är snabbt inträdande, inom 24 tim, kan komma redan efter några timmar. Effekten håller i sig upp till en vecka. Det kan ges med eller utan annan samtidig antidepressiv behandling. Vid bipolär depression är underlaget otillräckligt. [@Sbu2017ketamin]

Ketamin kan ges som upprepade infusioner, men detta har studerats i mindre omfattning.

<!-- Singh JB, Fedgchin M, Daly EJ, De Boer P, Cooper K, Lim P,  Pinter  C,  et  al.  Double-blind,  randomized  placebo-con-trolled  dose-frequency  study  of  intravenous  ketamine  in  patients with treatment resistant depression. Am J Psychiatry 2016;173:816 -26 -->


För ketamin finns visad effekt vid unipolär medelsvår eller svår depression. Det har i dessa sammanhang visats minska suicidtankar. 

Ketamin kan även ha effekt vid svårbehandlad depression 

### Biverkningar

Typiska rapporterade  biverkningar  av  ketamin  är  övergående  och  omfattar [@Sbu2017ketamin]:

- Dissociation
- Koncentrationssvårigheter
- Dimsyn
- Yyrsel
- Illamående
- Muntorrhet
- Huvudvärk

Mer allvarliga  biverkningar  har  också  rapporterats [@Sbu2017ketamin]:

- Takykardi-/bradykardi
- Övergående Hypertension (M +20 mmHg, > 180/100 och HF > 100 hos 30%)
- hypotension
- Bradypne
- Ventrikulära extraslag
- Hallucinationer och  förvirring

Ketamin  har även en missbrukspotential men doserna som används vid missbruk är betydligt högre.

### Vetenskapligt stöd

SBU sammanfattar en översiktsartikel från 2015: "Ketamin jämfört med placebo (fem studier). Engångsinjektion   av   ketamin   var   mer   effektiv   än  placebo  (mätt  som  respons):  inom  24  timmar  (oddskvot  (OR)  10,77  (95  %  konfidensintervall  (KI) 2,00 till 58,00); tre RCT; n=56), vid 72 tim-mar (OR 12,59 (95 % KI 2,38 till 66,73); tre RCT; n=56), samt upp till en vecka (OR 2,58 (95 % KI 1,08  till  6,16);  fyra  RCT;  n=131).  Effekten  avse-ende  respons  hade  försvunnit  efter  2  veckor  (OR  0,93 (95 % KI 0,31 till 2,83); en RCT; n=51)" [@Sbu2017ketamin]


### Praktiskt genomförande av ketamininfusion

#### Inför behandlingen

- Utförlig diagnostisk bedömning för att fastställa aktuell diagnos och utvärdera förekomst av tidigare substansbrukssyndrom och psykossjukdom.

- Mätning av symtomens svårighetsgrad för att kunna följa behandlingseffekt (tex MADRS-S).

- Genomgång av tidigare antidepressiv läkemedelsbehandling för att dokumentera tidigare adekvata behandlingsförsök med antidepressiva läkemedel.

- Genomgång av kroppslig samsjuklighet (tex kardiovaskulär sjukdom), allergier, och pågående läkemedelsbehandling för att värdera eventuella risker med behandlingen.

- Genomgång av tidigare medicinsk och psykiatrisk sjukhistoria hos förstagradssläktingar rekommenderas. 

- Urindrogscreening rekommenderas.

- Inhämta skriftligt informerat samtycke där risker med behandlingen och det begränsade kunskaperna om behandlingen förmedlas, samt alternativ behandling diskuteras.

Rekommendationer från [@Sanacora2017].

#### Förutsättningar för behandling

Möjlighet till övervakning av:

- Blodtryck
- Pulsoxymeter
- EKG

Möjlighet att ge behandling med

- Syrgas
- Läkemedel
- Stöd till patienten
- Fasthållning

En plan bör finnas för hantering av förändrad kardiovaskulär funktion (tex HLR och transport till kardiologisk avdelning eller intensivvårdsavdelning).


#### Administratrion av läkemedlet

Ketamin hydroklorid 0.5 mg/kg per 40 minuter intravenös infusion är standard. Vid BMI > 30 kan dosering efter ideal kroppsvikt övervägas för att öka säkerheten.

The standard operating procedure shouldcontainpredosingconsiderationscoveringthefollowing:(1)confir-mation of preprocedural evaluation and informed consent; (2) as-sessmentofbaselinevitalsigns,includingbloodpressure,heartrate,and oxygen saturation or end-tidal CO2; (3) criteria for acceptablebaseline vital signs before initiation of medication delivery (eBox 2in theSupplement); and (4) incorporation of a “time-out” proce-dure in which the name of the patient and correct dosing para-meters are confirmed.Standard operating procedures should also include specifi-cally defined ongoing assessments of patients’ physiological andmental status during the infusion process, including the following:(1) assessment of respiratory status (ie, oxygen saturation or end-tidal CO2); (2) assessment of cardiovascular function (blood pres-sure and heart rate, reported on a regular basis); (3) assessment ofthe level of consciousness (ie, Modified Observer’s Assessment ofAlertness/SedationScale30)orotherdocumentedassessmentofre-sponsiveness; and (4) delineation of criteria for stopping the infu-sion (eBox 3 in theSupplement) and a clear plan for managing car-diovascular or behavioral events during treatment.Immediateposttreatmentevaluations,assessments,andman-agement should ensure that the patient has returned to a level offunctionthatwillallowforsafereturntohisorhercurrentlivingen-vironment. 

ensurethataresponsibleadultisavailabletotrans-port the patient home if the treatment is being administered on anoutpatient basis


## Biverkningar av psykofarmaka

### Arytmirisk

Se: Läkemedel som kan orsaka allvarliga rubbningar i hjärtats rytm - Fokus på förskrivning av antidepressiva och antipsykotiska läkemedel till äldre [@Socialstyrelsen2019tdp].

TdP1-2 kolla riskfaktorer

Crediblemeds har lista på QTT-förlängande läkemedel

Ziprasidon QTT-förlängande, även kvetiapin.

Pacher Cardiovascular Side Effects of New Antidepressants and Antipsychotics: New Drugs, old Concerns? 2004

<<<<<<< HEAD
### Antikolinerga biverkningar {#side-effects-anticholinergic}
=======
TCAs ökar hjärtfrekvensen. De har typ I antiarrytmiska egenskaper vilket kan ge breddökning av QRS, ökat PR och QT-intervall, och AV-block. De saknar effekt på myocardkontraktilitet och kan hämma ektopisk aktivitet i förmak och kammare  [@Kryger2017].

## Antikolinerga biverkningar {#side-effects-anticholinergic}
>>>>>>> 4aaa1c1ac213dc21f97651c6f50832317d708164

#### Antikolinerga biverkningar av antipsykotiska läkemedel

Acetylkolin är en signalsubstans i hjärnan och perifera nervsystemet. I hjärnan är acetylkolin inblandat i minne och inlärning. I andra organ ger kolinerga signaler muskelkontraktion [@Riedel1995].

```{r table-anticholinergic-symtoms} 

tbl <- fread('../notes/anticholinergic_symtoms.csv', header=TRUE)
tbl <- tbl[,1:3]
tbl_cns <- tbl[location=="cns",]
tbl_pns <- tbl[location=="pns",]

kable(tbl_cns[,-1])
kable(tbl_pns[,-1])

``` 

Ett flertal läkemedel har antikolinerga effekter, vilket i CNS kan ge konfusion och minnesproblem. Äldre är mer känsliga för dessa effekter.

Läkemedel som saknar farmakodynamisk effekt på muskarinreceptorer kan ändå ha en pseudoantikolinerg effekt via effekter histamin H1 och alfa1-adrenerga receptorer (tex trazodon, fluvoxamin) [@Riedel1995]. 

Se Bokkapitel [@Gardner2010chapter1] i boken Antipsychotics and their side effects.

**Figur \@ref(fig:antipsychotics-anticholinergic)** visar en jämförelse av antikolinerg effekt för olika antipsykotiska läkemedel. Andra psykofarmaka med klinisk antikolinerg effekt inkluderar hydroxyzin, alimemazin (?), prometazin, paroxetin, tricykliska antidepressiva, och förstås biperiden [@Gardner2010chapter1].


```{r antipsychotics-anticholinergic, fig.cap = "Antikolinerga effekter av antipsykotiska läkemedel [@Gardner2010chapter1]" } 

tbl <- fread('../notes/antipsychotics_anticholinergic.csv')

tbl <- tbl[,c("antipsychotic", "clinical_anticholinergic", "binding_affinity")]

tbl <- setorder(tbl, -clinical_anticholinergic)

tbl[["antipsychotic"]] <- as.factor(query_label(tbl[["antipsychotic"]], varnames))

tbl[["antipsychotic"]] <- ordered(tbl[["antipsychotic"]], levels = tbl[["antipsychotic"]])

p <- ggplot(aes(x = antipsychotic, y = clinical_anticholinergic, fill = antipsychotic), data = tbl)

## cbp1 <- c("#999999", "#E69F00", "#56B4E9", "#009E73",
##           "#F0E442", "#0072B2", "#D55E00", "#CC79A7")
##     scale_fill_manual(values=cbp1)
    ## scale_fill_brewer(palette="Set1")

p + geom_bar(position="dodge", stat="identity") + coord_flip() +
    theme_classic(base_size = 12) +
    xlab("Antipsykotiskt läkemedel") +
    ylab("Klinisk antikolinerg effekt") +
    theme(legend.position = "none")

## scale_fill_gradient(low = "green", high = "red")
## kable(tbl, format = "markdown")

``` 
 
Se även Stahl Clin Psychiatry 2003 Psychopharmacology of Ziprasidone \cite{Stahl2003} som innehåller figurer med olika antipsykotiska läkemedels bindingsprofiler.

Amitriptylin antikolinergt och sedarande, nortriptylin är dess metabolit som saknar dessa egenskaper.

#### Antikolinerga effekter av antidepressiva

Främst är det de tricykliska antidepresisva som har betydande anikolinerga effekter. Inom gruppen TCA skiljer sig läkemedlen åt. Amitriptylin och doxepin har starka antikolinerga effekter, emedan tex nortriptylin har en något mindre antikolinerg effekt [@Riedel1995]. 

## Biverkningar kopplade till andra receptorer

Blockad av adrenerga receptorer kan ge ortostatisk hypotension och yrsel.

Viktuppgång kopplat till blockad av histamin, 5-HT2C, och acetylkolin  [@Schatzberg2017, sleep].

Blockad av histaminreceptorer: Sedering, viktuppgång. 

Blockad av alfa-1-receptorer: Ortostatisk hypotension. 

### Inverkan på kramptröskel

The Impact of Psychoactive Drugs on Seizures and Antiepileptic Drugs \cite{Habibi2016}

Se tabell i Maudsley. Risperidon samam effekt som placebo på kramptröskeln.


## Beskrivning av vissa läkemedel

**Biperiden** (Akineton^&reg;): Centralt verkande antikolinergt läkemedel. Peroralt ges 1-2(–4) mg 1–4 gånger dagligen. Vid parenteral medicinering (akut dystoni) ges 2.5–5 mg intramuskulärt eller långsamt intravenöst. Vid behov kan dosen upprepas efter 30 minuter. Försiktighet till äldre, vid prostatahypertrofi, förhöjd krampbenägenhet, och takykardi.

## Beskrivning av biverkningar

**Hyperhidros** (svettningar) förekommer som kolinerg biverkan av exempelvis duloxetin. Kan behandlas med oxybutynin (off-label), som enligt NICE har effekt mot svettningarna och kan  i sin tur vara associerat med antikolinerga biverkningar såsom muntorrhet, urinretention och förstoppning (https://www.nice.org.uk/advice/es10/resources/hyperhidrosis-oxybutynin-pdf-1158108623557). Oxybutynin är kontraindicerat vid galukom, vissa gastrointestinala sjukdomar, urinretention och myastenia gravis.

**Ökad blödningsrisk** hos medel som hämmar serotonintransportören, dvs SSRI, beroende på att denna finns även i blodplättarna. Bör tas hänsyn till om patienten tar antikoagulantia eller trombocythämmare.

**QT-tidsförlängning** kan orsakas av olika läkemedelsgrupper såsom vissa antibiotika, antidepressiva, och antipsykotiska läkemedel. Det kan leda till ventrikelarytmi av typen Torsade de Point. Se [crediblemeds.org](https://crediblemeds.org/) för riskklassificering av olika läkemedel avseende arytmirisk. Se även socialstyrelsens dokument om TdP [@Socialstyrelsen2019tdp]. Ett [QT-nomogram](https://www.researchgate.net/figure/QT-nomogram-QT-HR-pairs-are-plotted-and-if-they-are-above-the-line-they-are_fig1_272517446) kan användas för att avgöra när QT-tiden är riskabelt förlängd. Se avsnitt \@ref(psykofarmakologi-tdp) för mer information om arytmirisk. 

### TdP {#psykofarmakologi-tdp}

Olika psykotropa läkemedel medför varierande risk för Torsade de Point (TdP), vilket är en allvarlig arytmi.

Några riskfaktorer för TdP [@Socialstyrelsen2019tdp]:

- Ålder > 65 år
- Kvinna
- Samtidig annat TdP-preparat
- Interaktion som ökar plasmakoncentrationen
- Hjärtsjukdom
- Njur- eller leversjukdom
- Elektrolytrubbningar
  - Hypokalemi, hypomagnesemi eller hypocalcemi.
  - Diuretika kan ge lågt kalium; PPI kan ge lågt magnesium.

Om två eller fler riskfaktorer föreligger rekommenderas EKG före och efter insättning [@Socialstyrelsen2019tdp]. Om QTc > 459 mm (alternativt använd [ett  QT-nomogram](https://www.researchgate.net/figure/QT-nomogram-QT-HR-pairs-are-plotted-and-if-they-are-above-the-line-they-are_fig1_272517446)) bör man välja icke-TdP-läkemedel.

Läkemedel kan klassificeras utifrån risken att de orsakar TdP i sk TdP-klasser:

- Fastställd risk för hjärtarytmi – TdP 1 
- Misstänkt risk för hjärtarytmi – TdP2
- Fastställd risk i vissa situationer för hjärtarytmi – TdP 3
- Utan känd risk - TdP 0

Observera att TdP1 betecknar högre risk än TdP3 men att TdP0 betyder ingen känd risk. Se [crediblemeds.org](https://crediblemeds.org/) för listor med riskklassificering av olika läkemedel.

För personer som använder TdP-klassade läkemedel bör elektrolyter kontrolleras vid tex diarre och vid användning av diuretika eller protonpumpshämmare.

TODO: Dubbelkolla dessa tabeller. 

```{r tdp-prepare } 
pacman::p_load(data.table)
source('../functions/first.up.r')
## TdP klassificering
tbl <- fread('../notes/tdp_classes.csv')
tbl$drug <- as.factor(tbl$drug)
tbl[["tdp_class"]] <- factor(tbl[["tdp_class"]], ordered = TRUE, levels = c("1", "2", "3", "0"))
tbl <- tbl[, .(drug_class, drug, tdp_class)]
## tbl_antidepressant <- tbl[drug_class == "antidepressant"]
## setkey(tbl_antidepressant, tdp_class)
tbl[["drug"]] <- first.up(tbl[["drug"]])

## antidepressiva
tbl_antidepressant <- tbl[drug_class == "antidepressant" & tdp_class != "0", .(drug, tdp_class)]
## names(tbl_antidepressant) <- c("Läkemedel", "TdP-klass")
note_antidepressant <- paste0(
    "Följende läkemedel är klassade som TdP0: ",
    paste(tolower(tbl[drug_class == "antidepressant" & tdp_class == "0", .(drug)][[1]]), collapse = ", "),
    "."
)

## antipsykotiska läkemedel
tbl_antipsychotic <- tbl[drug_class == "antipsychotic" & tdp_class != "0", .(drug, tdp_class)]
## names(tbl_antipsychotic) <- c("Läkemedel", "TdP-klass")
note_antipsychotic <- paste0(
    "Följende läkemedel är klassade som TdP0: ",
    paste(tolower(tbl[drug_class == "antipsychotic" & tdp_class == "0", .(drug)][[1]]), collapse = ", "),
    "."
)

## tbl <- tbl[, .(drug, tdp_class, or_death_65plus)]
## tbl<- na.omit(tbl)
## plot(tbl$tdp_class, tbl$or_death_65plus)

lst <- list(tbl_antidepressant[tdp_class==1][[1]],
            tbl_antidepressant[tdp_class==2][[1]],
            tbl_antidepressant[tdp_class==3][[1]])
table_antidepressant <- data.frame(sapply(lst, "length<-", max(lengths(lst))))
names(table_antidepressant) <- c("Tdp1", "Tdp2", "Tdp3")

lst <- list(tbl_antipsychotic[tdp_class==1][[1]],
            tbl_antipsychotic[tdp_class==2][[1]],
            tbl_antipsychotic[tdp_class==3][[1]])
table_antipsychotic <- data.frame(sapply(lst, "length<-", max(lengths(lst))))
names(table_antipsychotic) <- c("Tdp1", "Tdp2", "Tdp3")

## se även presentationer/äldrepsykiatri

``` 

Tabell: TdP-klassificering av antidepressiva
```{r table-tdp-antidepressant } 

knitr::kable(table_antidepressant)

``` 
 
`r note_antidepressant ` Data är från 2020 och kan vara inaktuell när ny kunskap tillkommer.
 
Tabell: TdP-klassning av antipsykotiska

```{r table-tdp-antipsychotics } 

kable(table_antipsychotic)

``` 
 
`r  note_antipsychotic` Data är från 2020 och kan vara inaktuell när ny kunskap tillkommer.


