
# Psykofarmakologi {#psychopharmacology}

 Monitoring: [@Hiemke2018]

## Allmänna principer

- Nytta vs risk

- Karlägg tidigare respons/icke-respons

- Förstagradssläktingars respons på visst läkemedel

- Följsamhet

## SSRI vid graviditet och amning {#ssri-pregnancy}

Barn vilkas mammor använt SSRI under förlossning får oftare för tidig födsel, lägre födslovikt, autism och ADHD [@Sujan2017]. Detta kan bero på att depression är genetiskt kopplat till dessa tillstånd, vilket innebär att mammor som är deprimerade oftare har en genetisk uppsättning som också är förknippat med ADHD eller autism. Det kan också bero på att depressionen i sig är skadlig för barnet. En annan tänkbar förklaring är att de läkemedel som ges vi depression påverkar fostret.

Potentiella risker med SSRI-behandling skiljer sig åt mellan olika delar av graviditeten. Exempelvis befaras att vissa SSRI under tidig graviditet kan öka risken för medfött hjärtfel. Riskökningen är dock liten. SSRI-behandling under senare delen av graviditeten kan ge utsättningssymptom hos barnet och eventuellt öka risken för pulmonell hypertension hos barnet. 

Angående risken för ADHD och autism har en stor svensk studie visat att det inte föreligger någon ökad risk för autism eller ADHD [@Sujan2017]. Man såg även att om barnets pappa använde antidepressiva, eller om mamman använt antidepressiva _före_ graviditeten, ökade risken för ADHD och autism, vilket talar för att det är familjefaktorer snarare än läkemedlen som orsakar den ökade risken för dessa tillstånd.

I praktiken får de små riskerna vägas mot behovet av behandling. De SSRI som anses medföra lägst risker för barnet (fluoxetin, citalopram ?) bör ges.

Mycket litet av läkemedlen finns i bröstmjölken. Som försiktighetsåtgärd avråds från SSRI under amning, men riskerna är troligen mycket små och får vägas mot behovet.

Sertralin anses säkert både vid graviditet och amning.

"Citalopram, escitalopram, and sertraline appear to be the safest selective serotonin reuptake inhibitors during pregnancy, whereas fluvoxamine, paroxetine, and sertraline are preferred in breastfeeding women because they lead to the lowest serum medication levels in breastfed infants." [@Langan2016]

Recognizing and Treating Peripartum Depression [@Liebermann2012]

Identification and Management of Peripartum Depression [@Langan2016]

### Resurser

NHS patient recommendations: https://www.nhs.uk/conditions/ssri-antidepressants/considerations/#pregnancy

Associations of Maternal Antidepressant Use During the First Trimester of Pregnancy With Preterm Birth, Small for Gestational Age, Autism Spectrum Disorder, and Attention-Deficit/Hyperactivity Disorder in Offspring [@Sujan2017]

## Antipsykotiska läkemedel {#antipsychotics}

D2 occupancy 65% optimum.

Effect of CYP2D6 genotype on exposure and efficacy of risperidone and aripiprazole: a retrospective, cohort study [@Jukic2019].

Figur \@ref(fig:antipsychotics-dosing-interval) visar relativa doseringsintervall för några antipsykotiska läkemedel. Intervallet som visas är mellan minsta effektiva dos och högsta effektiva dos med måldosen som punktestimat och maxdosen i rött. Inom klamrar anges dosen i milligram: [minsta effektiva dos, måldos, högsta effektiva dos]. Källa: Maudsley och FASS.

```{r antipsychotics-dosing-interval, fig.cap = "Doseringsintervall för antipsykotiska läkemedel" } 

source('antipsychotics-dosing-interval.r', print.eval=TRUE)

``` 

Figur \@ref(fig:antipsychotics-side-effects) visar grovt den relativa risken för olika typer av biverkningar av antipsykotiska läkemedel. Mång av biverkningarna är dosberoende. Källa: Maudsley.

```{r antipsychotics-side-effects, fig.cap = "Relativ risk för biverkningar av antipsykotiska läkemedel" } 

source('antipsychotics-side-effects.r', print.eval=TRUE)

``` 

### Dosering

Måldos bör vara minsta effektiva dos (se tabell). 

### FGA vs SGA

Effectiveness of Antipsychotic Drugs in Patients with Chronic Schizophrenia lieberman [@Lieberman2005].

Randomized Controlled Trial of the Effect on Quality of Life of Second- vs First-Generation Antipsychotic Drugs in Schizophrenia [@Jones2006].

The CATIE and CUtLASS studies in schizophrenia: results and implications for clinicians [@Naber2009].

Inga skillnader mellan grupperna (SGA vs FGA) i fråga om livskvalitet eller symtom.


### Kombinationsbehandling

Clozapin + aripiprazol?

Andra kombinationer?

### Motoriska biverkningar av anipsykotiska läkemedel

Tidsförlopp

Behandling


### Tardiv dyskinesi

Rational Antipsychotic Choice: Weighing the Risk of Tardive Dyskinesia and Metabolic Syndrome

Carbon M, Hsieh CH, Kane JM, Correll CU. Tardive Dyskinesia Prevalence in the Period of Second-Generation Antipsychotic Use: A Meta-Analysis. J Clin Psychiatry. 2017

Is the comparison FGA vs SGA valid?

## Psykotropa läkemedel vid leverpåverkan

Ref [@Stern2017]

De flesta psykotropa läkemedel metaboliseras av levern.

Nedsatt leverfunktion påverkar:

- Absorbtion (förändringar i gastrointestinalt blodflöde pga stas)

- Första-passage metabolism (inkl biotranformering)

- Oral biotillgänglighet kan vara ökad (pga utdragen biotransformation, metabolism och elimination)

- Shuntning förbi levern

- Ökad extracellulärvolym vid ödem och ascites (vattenlösliga läkemedel, tex litium)

- Minskad koncentration av plasmaproteiner (tex albumin). Leder till en förskjutning av kvoten fritt/bundet läkemedel för läkemedel med hög proteinbindningsgrad vilket kan göra att mätningar av läkemedelskoncentration kan feltolkas (om totalmängden mäts kanske denna inte speglar den fria fraktionen)

### Anpassning av läkemedelsdoser

Allmänna tumregler:

- Om ASAT och ALAT är förhöjt men < x3 ULN kan de flesta psykotropa läkemedel fortsätta användas.

- Ge lägre startdos och trappa upp långsammare.

- Läkemedel med komplex metabolism eller där det skapas aktiva metaboliter i levern (tex amitriptylin, imipramin, vanlafaxin, bupropion) kan vara svårhanterade.

- Läkemedel med lång halveringstid (ex fluoxetin, aripiprazol) eller slow-release medför mer oförutsägbar faramkokinetik och bör därför undvikas.

- Vid känd leverpåverkan  kontrollera förutom AST/ALT även bilirubin, albumin, och undersök förekomst av ascites och encefalopati.

Vid känd leversjukdom eller ASAT/ALAT > x3 kan Child-Pugh-klassifikationen vara vägledande (egentligen till för prognosticering).

Tabell: Child-Pugh klassifikationen

| Poäng        | 1               | 2                | 3               |
| Encefalopati | Ingen           | Grad 1–2         | Grad 3-4        |
| Ascites      | Ingen           | Lätt             | Svår            |
| Bilirubin*   | < 35 mikromol/L | 35-51 mikromol/L | > 51 mikromol/L |
| Albumin      | > 35 g/L        | 28-35 g/L        | < 28 g/L        |
| PK           | < 1,7           | 1,7–2,3          | > 2,3           |
|              |                 |                  |                 |
			
Tolkning: Child-Pugh A: 5-6 poäng; Child-Pugh B: 7-9 poäng; Child-Pugh C: 10-15 poäng. Femårsöverlevnaden är vid Child-Pugh A 80 %, Child-Pugh B 50 % och Child-Pugh C 35 %.
			
Bilirubin har andra gränser vid PBC: < 68 mikromol/L, 68–171 mikromol/L, respektive > 171 mikromol/L.

| Child-Pugh gradering | Leversvikt | Dosering (% av standard) |
| A                    | Mild       | 75-100%                  |
| B                    | Måttlig    | 25-50%                   |
| C                    | Svår       | Konservativt, monitorera |

Sammanfattningsvis innebär detta att vid kände leversvikt eller AST/ALT > x3 men frånvaro av ascites, hypoalbuminemi och med normalt bilirubin och PK, kan 75-100% av normaldosen användas.

### Leverpåverkan från psykotropa läkemedel

-  Vanligen ALAT > ASAT

Mekanismen kan vara metabol eller allergisk. Laoratoriebilden hepatocellulär, kolestatisk eller blandad.

Risk för mild till måttlig påverkan: karbamazepin, valproat, vissa TCA, SNRI, atypiska antipsykotiska.

Antidepressiva: Leverpåverkan hos ca 1%, vanligare hos äldre och vid polyfarmaci. Vanligen ej dosberoende. Uppträder vanligen inom dagar upp till 6 månader efter start. Högst risk med imipramin, amitriptylin, duloxetin, bupropion, agomelatin. Lägst risk med citalopram, escitalopram, paroxetin, fluvoxamin.

Risk för allvarlig toxicitet (dock ovanligt): Duloxetin, karbamazepin, valproat (1 på 20.000).

Antidepressant-induced liver injury: a review for clinicians voican 2014  [@Voican2014]

"For safety reasons, when using an antidepressant as-sociated with a greater risk of hepatotoxicity (iproniazid,nefazodone, phenelzine, imipramine, amitriptyline, dulox-etine, bupropion, trazodone, tianeptine, or agomelatine) or prescribing an antidepressant for a patient with an un-derlying liver disease, regular monitoring of serum ALTshould be discussed, even though there is no formalrecommendation for such investigations. For agomelatine,assessment of liver function is recommended for all patientsbefore treatment and again after 3, 6, 12, and 24 weeks oftreatment (151). Nevertheless, further studies are neededboth to confirm the efficacy of follow-up liver function testsfor the early detection of DILI and to identify patients atgreater risk of DILI." [@Voican2014]

"antidepressants should be discontinued imme-diately in any patient with suspected DILI. It has beensuggested that these drugs should be promptly discon-tinued when serum ALT levels are.33ULN (or.53ULN,as recently suggested) (9) or if there is an unexplained increasein bilirubin levels to.23ULN. For patients with high baselineALT levels, drug discontinuation is recommended whenserum ALT levels are.3 times the baseline value." [@Voican2014]

## Litium {#lithium}

Litium används främst vid bipolärt syndrom typ I men även vid bipolärt syndrom typ II och vid unipolär depression. Huruvida litiumbehandling har indikation vid olika tillstånd beror på  om det används som profylax eller som behandling av ett pågående skov, samt på episodens typ (mani eller depression).

En fördel med litium är att det finns lång klinisk erfarenhet och att biverkningarna kan ses som lindriga jämfört med alternativen (tex antipsykotiska medel). Vid bipolärt syndrom typ I är litium det enda läkemedlet med dokumenterad effekt på både den maniska (stark dokumentation) och depressiva fasen (svagare dokumentation), både som akutbehandling och profylax, samt det enda läkemedlet med vetenskapligt stöd för antisuicidal effekt. Litiumbehandling kräver monitorering med blodprover var 4:e till 6:e månad.

Verkningsmekanismen oklar. Sannolik mekanism är att Litium uppreglerar gener som kodar för cellskyddande proteiner och celltillväxt så att hjärncellerna blir fler, starkare och mer stabila (den neuroprotektiva hypotesen).

### Historik

Cade testade litium på marsvin som skydd mot ureatoxicitet och noterade sedering som effekt.

Trautner 1955 The excretion and retention of ingested lithium and its effect on the ionic balance of man [@Trautner1955]

Trautner om toxicitet

### Indikationer

Personer med täta depressiva skov liknar bipolärt syndrom i fråga om hereditet, debutålder, atypiska symtom och profylaktisk respons på litium. [goodwin]

Cykloid psykos kan vara indikation för litium

Li har fått ökat vetenskapligt stöd för behandling av bipolär sjukdom på senare år, bland annat när det använts som jämförelseläkemedel i långtidsstudierna av lamotrigin. Används också som tilläggsbehandling för unipolär depression, för att förebygga cycloid psykos och provas ibland mot borderlinetillstånd och patologisk impulsivitet.

Senast (2010) som Socialstyrelsen rekommenderade något vad gäller bipolär sjukdom. För att förebygga återfall efter en manisk eller depressiv episod bör hälso-och sjukvården erbjuda: läkemedelsbehandling med litium (prioritet 1); läkemedelsbehandling med tillägg av psykologisk behandling med KBT (prioritet 2); patientutbildning (prioritet 3) och närståendeutbildning (prioritet 3) som komplement till återfallsförebyggande läkemedelsbehandling

- Tecken på sämre effekt vid affektiva blandtillstånd (mixed state). (?)

Response to litium network https://rlink.eu.com/ bipolär

antisuicidal effekt.

### Biverkningar

Tabell med vanlighetsgrad

- Kan ge skadeverkningar i form av hypothyreos, polyuri, acne, psoriasis, hyperparathyroidism och (kanske) i sällsynta fall nedsatt filtrationskapacitet i njurarna.
- Kan ge biverkningar: diarré, tremor, törst, viktuppgång och i vissa fall kognitiv nedsättning (lindrig).
- Toxisk i höga koncentrationer (uttorkning, njursjukdomar, feber, överdosering).

Intoxikation. Vaksamhet för litiumförgiftning vid nivåer över 1,3 mmol/l. 1,5-2,5 mmol/l ger lindrig– måttlig intoxikation med symtom av slöhet, tremor, yrsel, sluddrigt tal, diarré, muskelryckningar. Koncentrationer därutöver ger allvarlig intoxikation med risk för konfusion, agitation, njurskador, hallucinationer, kramper, koma och hjärtrytmrubbningar. För att undvika intoxikation ska alla patienter instrueras att tillfälligt utsätta Litium under några dagar vid risk för intorkning eller minskad njurfunktion (dvs hög feber, njursjukdom, svår diarré, vattenbrist). De ska instrueras att aldrig ta andra mediciner utan att fått dessa ordinerade av läkare som känner till att de tar Litium (paracetamol går bra).

2.5-3.0 mEq/L potentially dangerous evenin the absence of toxic symptoms  [@Deleon2016presentation]

- Ger ökad risk för hjärtmissbildningar under första trimestern. Går över i bröstmjölk. Bör användas under graviditet och amning endast efter särskilt övervägande.

#### Effekter på njuren

Renal lithium toxicity is characterized by increased water and sodium diuresis, which can result in mild dehydration, hyperchloremic metabolic acidosis and renal tubular acidosis. The concentrating defect and natriuretic effect develop within weeks of lithium initiation.  [@Grunfeld2009]


#### Kronisk njursvikt

Lithium-induced CKD occurs mostly in patients who have been receiving lithium for more than 10–20years; occasionally, renal insufficiency develops earlier (within 10years of lithium initiation)  [@Grunfeld2009]

### Farmakokinetik

Litium är ett grundämne och metaboliseras inte. Det utsöndras till 95% i urinen (övrigt via svett och faeces). 

Eliminering av litium via njurarna påverkas av:

- Osmotiska faktorer (vilka)

- Njurfunktion (GFR? Tubuli?)

- Interaktion med vissa läkemedel

Linjärt doskoncentrationssamband, d v s, dubbel dos ger dubbel koncentration.

Lithium clearance may also change independently of the glomerular filtration rate. It decreases for example during dehydration (water deficiency) and low sodium intake, pathological conditions with edema formation, treatment with diuretics, anti-hypertensive drugs, or non-steroid anti-inflammatory drugs. It increases during treatment with some vasodilating drugs. Thomsen och Schou

Litiumkinetiken i njurarna är enlig följande:
1. Andel som filtreras över glomerulära basalmembranet: 100%
2. Reabsorbtion i proximala tubuli: 80%
  - Blockeras av amilorid
  - Ökar av NSAID
3. Elimineras: 20% (20–40 mL/min eller 1/5 GFR)

Lithium nephrotoxicity revisited Grünfeld  [@Grunfeld2009]

Faktorer som påverkar exkretion och retention av natrium (tex blotryck, njurperfusion/reglering av afferenta arteriolerna) påverkar också eliminationen av litium. Detta är den viktigaste faktorn för variation över tid i litiumlimination för en viss individ. Efterson litium leder till polyuri finns en särskild risk för retention av natrium vid dehydrering.

Koncentrationen i hjärnan är ungefär hälften av den i blodet, och är endast svagt korellerad till serumkoncentrationen (?)

Lithium: updated human knowledge using an evidence-based approach  [@Grandjean2009]

peak plasma concentration at 1.0-2.0 hours for standard-release dosage forms, and 4-5 hours for sustained-release forms. Its bioavailability is 80-100%, its total clearance 10-40 mL/min and its elimination half-life is 18-36 hours. [@Grandjean2009]

### Dosering i praktiken

- Halvera litiumdos inför ECT (minskar risk för postiktal konfusion).
- Interagerar med antiflogistika, tiaziddiuretika (ökar s-Li) och vissa hypertonimediciner (BBL, ACEi, CCB kan alla vara problematiska).
- Koffein ökar eliminationen (rekommendera ett stabilt intag)
- Känslig för försämrad njurfunktion.

Litium vid akut mani: Litium högdos med snabb upptrappning tex: 3+3 tabl i 2d => 2+3 i 2d => 2+2 i 2d. Följ konc. Kan sättas ut om pat ej vill fortsätta m litium. Obs antimanisk effekt kräver högre målkonc.

Litiumkonc: Målvärde (12 h värden): 0,4 (0,8) - 0,8 (1,2) mmol/l. Antimaniskt skydd i högre ref intervall.
24 h värde x 1,6 = 12 h värde 
T1/2 18-26 h, steady state 5 dygn
Tar tid innan tillvänjning och effekt – Tålamod! (upp till två år) [Ref på det?]

4. Målkoncentration vid rutinmässig litiuminställning: 0,5-0.69 mmol/l. Kan behöva höjas till 0,8 i vissa fall och vid akut mani kan man behöva en koncentration på 1,0 mmol/l.

Lägre gräns: Under denna är en terpeutisk effekt osannolik.

Övre gräns: Över denna är en ökning av den terapeutiska effekten osannolik och tolerabiliteten minskar.

Vaksamhet för litiumförgiftning vid nivåer över 1,3 mmol/l

Bipolär: Sträva efter litium i monoerapi

Se: http://psykiatrisydvast.se/globalassets/verksamheter/psykiatri/psykiatri-sydvast/pdf-er/affektiva/litiumbehandling.pdf


5. Li-provtagning ska ske tidigast efter en veckas stabil dosering och 12 (+-1) timmar efter senast intagen dos, d v s, på morgonen innan morgondosen tagits.

Eliminationen ökar mot slutet av graviditet.

Mania: up to 1.2 (Hiemke et al. 2012) ; 0.6–1.2 (Lexicomp, 2015); 0.8–2.0 (Sproule 2002) => 0.6 - (0.8) till  1.2 - (2.0) EXTENDED release?

Underhållsbehandling (icke-äldre):  

Depression, augmentation: 0.6–0.9 (Boschr et al., 2014)

Self- or hetero-aggressive behavior in adults with ID: 0.7-1.0 (Wickman & Reed,1

Lithium References for Therapeutic Concentration Ranges:

Boschr et al., 2014:http://www.ncbi.nlm.nih.gov/pubmed/25467053
Grandjean & Aubry, 2009: http://www.ncbi.nlm.nih.gov/pubmed/19374461
Hiemke et al., 2012: http://www.ncbi.nlm.nih.gov/pubmed/22053351
Lexicomp: http://www.ncbi.nlm.nih.gov/pubmed/25467053http://www.amazon.com/Drug-Information-Handbook-Lexicomp/dp/1591953421/ref=sr_1_1?s=books&ie=UTF8&qid=1457718666&sr=1-1&keywords=drug+information+handbook
Severus et al., 2008: http://www.ncbi.nlm.nih.gov/pubmed/18271901
Sproule, 2002:http://www.ncbi.nlm.nih.gov/pubmed/12126457
Wickman & Reed, 1987: http://www.ncbi.nlm.nih.gov/pubmed/3320183

Malhi & Berk, 2012: http://www.ncbi.nlm.nih.gov/pubmed/22265701□the therapeutic range is “reasonably well defined” (0.4–0.8 mmol/L). 

Greater efficacy of concentrations (>0.6 mmol/L)
- is of greater necessity for acute mania 
- and, to a lesser extent, for maintenance comes at a cost in terms of tolerability, 

whereas lower plasma concentrations 
- that might be adequate for depression prophylaxis 
- and ↓risks of long-term toxicity might not be optimal to ↓ mania recurrence.

Depression: 0.4-0.8
Mani: 0.6-1.0
Initiering: 0.6-0.8

Egen tumregel: Sikta på 0.6 (vid initiering +- 0.1). Vid depression är -0.2 ok. Vid bipolärprofylax är +0.2 ok. Vid akut mani lägg på ytterligare +0.2 = 1.0.

Malhi 2011 The lithiumeter: a measured approach

Litionit är en depottablett och innehåller litiumsulfat

Many authors recommend a single daily dosing   with ER tablets to ↓ ADRs, as well as thepossibility of less risk of renal damage.Malhi & Tanious, 2011. Carter et al. 2013: http://www.ncbi.nlm.nih.gov/pubmed/24165107recommend starting a twice-a-day dosing pattern to establish the target dose and then switchingto a single daily dosing pattern.

ER tablets must be swallowed whole. Lithium can be taken with meals to avoid GI upset

2013  How to initiate lithium therapy: a systematic review of dose estimation and level prediction methods Sienaert : "The most important distinction between the empirical titration method and the predictive methods appears to be the shorter time the latter need to achieve the targeted lithium level. The vast majority of predictive methods, however, show inconsistent or poor results or have not been replicated since their initial description. The empirical titration method, although not extensively studied, appears to be a time-honored method that can be recommended for use in daily clinical practice. "

### Monitorering

(P-Li och TSH var 4:e mån och årligen dessutom: P-Kreatinin, P-Ca, PAlbumin, P-glukos, BT och vikt).

Mätning av litiumkoncentration görs lämpligast 12 tim efter en dos. Vid singeldos är 24 tim bättre.


### INSTÄLLNING AV LITIUMDOS

Ansvarig läkare har till uppgift att utreda patienten, meddela diagnos samt ordinera och initiera behandlingen med Litium. Detta innefattar:

- Psykiatrisk bedömning med indikation för litiumbehandlingen.
- Laboratoriescreening inför Litiuminsättning enligt mottagningens rutiner.
- Genomgång av att det inte föreligger några komplicerande faktorer (t.ex. njursjukdom, tidigare biverkningar av litium, pågående psykiatriskt tillstånd som kräver speciell handläggning, hjärtsjukdom mm) som gör att Litiuminställningen inte bör delegeras.

Om inga skäl talar emot delegation av Litiuminställning ska läkaren:

1. Meddela diagnos, motivera patienten för behandling och initiera behandling med Lithionit 42 mg, 1+0+1.
2. Tillse att S-Litium bestäms en vecka senare.
3. Vidtala en specialutbildad sjuksköterska som ska ordna en återbesökstid för patienten cirka 10-14 dagar senare (så att provsvar på S-Litium föreligger).  Målkoncentration: 0,5-0,69 mmol/L. (S-Litium upp till 0,8 kan godtas om patienten ej har biverkningar).  Dosökningsschema:
1. Vid första återbesök när patienten tagit T. Lithionit 42 mg 1+0+1 i minst 7 dagar.
– Efterfråga compliance (hur har Du tagit dina Litiumtabletter?).  Efterfråga eventuella obehag (biverkningar?).  Om S-Litium är <0,21 höjs dosen Lithionit till 2+0+2.  Om S-Litium är 0,21-0,49 höjs dosen Lithionit till 2+0+1.  Om S-Litium 0,5-0,69 (upp till 0,8 kan tolereras) fortsätter man med dosen 1+0+1.  S-Litium tas en vecka senare och nytt återbesök bokas ca 3 dagar efter provtagningen (om SLitium >0,7 tas S-Litium inom 3 dagar).
2. Vid andra återbesök:
– Efterfråga compliance, eventuella biverkningar.  Om S-Litium är <0,30 höjs dosen med ytterligare 2 tabletter/dygn (uppdelat morgon och kväll).  Om S-Litium är 0,30-0,49 höjs dosen med 1 tablett/dygn förutom om konc <0,4 och dosen är 2+0+2 då dosen höjs med 2 tabl/dygn (uppdelat morgon och kväll).  Om S-Litium >0,8 eller om misstänka biverkningar föreligger kontaktas läkaren för ställningstagande till dosjustering.  Nytt S-Litium tas efter en vecka och återbesök ca 3 dagar därefter.
2. Därefter höjs Litihionitdosen vid behov med 1 tablett per vecka om S-Litium ej uppnått målkoncentrationen.
Gränsvärden bör diskuteras med ansvarig läkare innan dosjustering. Dostitreringen är avslutad när patienten haft S-Litium inom målkoncentrationen tre provtagningar i rad med cirka en veckas mellanrum.  När målkoncentrationen uppnåtts ska patienten bokas för ett återbesök till ansvarig läkare för uppföljning och utvärdering av behov av ytterligare medicinska och pedagogiska/psykologiska behandlingsinsatser.

https://bpac.org.nz/magazine/2007/february/pdfs/bpj3_lithium_pages16-27_pf.pdf

Pharmacokineticsof  LithiumJose de Leon, Utförlig föreläsning om Litium: https://inhn.org/fileadmin/user_upload/User_Uploads/INHN/Jose_de_Leon/29._Pharmacokinetics_of_lithium/De_Leon_1_-_29_Pharmacokinetics_of_lithium-_June_16__2016.pdf

## Klozapin {#clozapine}

Innehållet i detta avsnitt kommer huvudsaklineg från Clozapine Handbook [@Meyer2020].

### Inledning

En stor andel (20-30 %) av personer med schizofreni får otillräcklig respons på två eller fler försök till behandling med antipsykotiska läkemedel. Klozapin har då bättre chans att ge effekt (>40 % respons jämfört med <5 % för andra antipsykotiska medel) än att ytterligare försök med andra antipsykotiska medel. De som behandlas med klozapin har lägre mortalitet och mindre behov av sjukhusvård. Om behandlingen med klozapin fördröjs mer än tre år minskar sannolikheten för behandlingseffekt. Detta gör att klozapin bör övervägas tidigt i förloppet vid behandlingsresistent schizofreni. Vid behandlingsresistent schizofreni bör följsamhet till behandling först undersökas genom mätning av plasmakoncentrationer av läkemedlet och behandlingsresistens bör särskiljas från intolerabilitet pga biverkningar.

Klozapin har även visad effekt mot: 

- Psykogen polydipsi
- Suicidalitet $\dag$ (här är det bättre än tex olanzapin)
- Aggression $\dag$
- Behandlingsresistent mani (i kombination med stämningsstabiliserande läkemedel)
- Bipolärt syndrom utan psykos
- Psykos vid Parkinsons sjukdom (i låg dos)

$\dag$ Dessa effekter är oberoende av den antipsykotiska effekten.

Klozapin medför risk för flera biverkningar, bland annat viktuppgång, men det är värt att notera att trots detta ger det lägre risk för död än andra alternativ.

### Behandlingsresistent schizofreni

Klarlägg om verklig behandlingsresistens föreligger:

- Har två andra antipsykotiska preparat prövats i adekvat dos under adekvat tid?
- Föreligger följsamhet till behndling (kontrollera serumkoncentration)
- Föreligger biverkningar som förklarar vissa av personens kvarvarande symtom?

Vid otillräcklig effekt av klozapin:

1. Mät serumkoncentration vid upprepade tillfällen
  - Fluktuationer > 50% föranleder misstanke om bristande följsamhet
  - Serumkoncentrationen bör konsekvent ligga > 1070 nmol/L
2. Optimera dosen
  - Titrera till högre serumkoncentration (upp till 3057 nmol/L) förutsatt att intolerabla biverkningar saknas
  - Höj dosen med 2-3 veckors mellanrum
3. Lägg till ECT-behandling
4. Överväg tillägg av annat antipsykotiskt medel
  - Vinsten med detta är osäker och effektstorleken låg (0.24)
  - Välj preparat utifrån biverkningsprofil, eftersom någon skillnad mellan olika preparat ej kunnat visas (tex är aripiprazol lika effektivt som haloperidol i detta sammanhang).

### Psykogen polydipsi

Psykogen polydipsi förekommer hos ca 20% av sjukhusvårdade med kronisk psykossjukdom. Klozapin har visat mycket god effekt mot detta vid dosen 300 mg/dag (i små studier).

### Aggressivitet

Klozapin har effekt mot psykotisk aggressivitet (\@ref(aggression)) och effekten erhålls även om de psykotiska symtomen är oförändrade.

### Behandlingsresistent mani

Det finns vetanskapligt stöd för att kozapin har effekt vid mani som ej svarat på annan behandling. 

### Psykos vid Parkinsons sjukdom

Mer än 50% av personer med Parkinsons sjukdom drabbas av sk "Parkinson's disease psychosis" (PDP), som beror på förlust av serotonerga neuron i mesencephalon. Eftersom andra antipsykotiska medel orsakar motoriska problem för personer med Parkinsons sjukdom är klozapin att föredra, och är då effektivt i låga doser (medel kring 25 mg/d). Det kan även hjälpa mot levodopa-inducerade dyskinesier (med liknande dos).

### Monitorering

#### Baslinje

Temperatur: Upp till 20% får benign feber under de första veckorna. Vid temp > 38 eftersök orsak och vänta med upptitrering.

Hjärtfrekvens: Takycardi är en vanlig biverkan. Undersök om hypovolemi föreligger. Kontrollera ett ortostatiskt prov. Vänta med upptitrering.

Blodtryck: Ortostatisk blodtryckreaktion är en vanlig biverkan. Undersök om hypovolemi föreligger. Kontrollera ett ortostatiskt prov vid yrsel. Vänta med upptitrering.

Vikt och BMI: Viktuppgång är vanligt. Obesitas är dock ingen kontraindikation. Klozapin medför lägre mortalitet trots viktuppgång.

Labbprover:

- Blodstatus inklusive absolut neutrofilnivå
- Njurfunktion (uteslut njursvikt, klozapin kan ge interstitiall nefrit)
- Leverprover (uteslut leversvikt)
- HBA1C (uteslut obehandlad diabetes mellitus)
- Lipidstatus (uppmärksamma bla triglyceridtsegring som metabol riskfaktor)
- EKG (QTT)
- Buköversikt om anamnes på förstoppning (uteslut aktuell förstoppning)

Anamnes: 

- Rökning (påverkar klozapinkoncentrationen)
- Epilepsi (kan föranleda profylax i första hand med valproat)
- Förstoppning (måste behandlas före insättning av klozapin)
- Hjärtstvikt (måste behandlas före insättning av klozapin)

#### Monitorering under behandling

#### Serumkoncentrationer

Vid behandlingsresistent schizofreni anses 1070 nmol/L vara övre gräns för respons, dvs den nivå över vilken ytterligare effekt är osannolik, men upp till 3057 nmol/L kan provas.

### Titrering

Observera att ickerökare uppnär 50% högre koncentration än rökare vid samma dos.

Trots en halveringstid på 9-17 tim är dosering till kvällen lika effektivt som uppdelade doser (metaboliten norklozapin har en halveringstid på 20 tim). Det är att föredra eftersom det minskar sedering dagtid.

Tabell: Snabb titrering (för sjukhusvårdad person)
| Dag | Rökare | Icke-rökare |
|-----|--------|-------------|
|     |        |             |
|     |        |             |
|     |        |             |
Hela dosen kan ges till kvällen

Tag plasmakoncentration 5-7 dagar efter att måldosen upnätts.


### Biverkningar

Biverkningar förebyggas,  uppmärksammas, och behandlas.

Förebygg genom att tex ge läkemedel mot förstoppning, utsättning av andra läkemedel som ger ökad risk för samma biverkningar (tex antikolinerga medel).

#### Sialorrhé

Ökad salivproduktion är en tidig biverkan.

#### Motoriska biverkningar

Klozapin medför låg risk för motoriska biverkningar. Det gäller även tex Kvetiapin, men detta läkemedel är ofördelaktigt avseende mortalitet och sjukhusinläggningar vid schizofreni.

Vid tardiv dyskinesi kan VMAT2-hämmare vara att föredra framför byte av antipsykotiskt medel.

Vid akatisi kan byte till klozapin övervägas.

#### Kardiella biverkningar

Notera att Bazetts formel för beräkning av QTc överkorrigerar, så använd annan beräkningsmetod, tex QT-nomogram.







## Arytmirisk

Se: Läkemedel som kan orsaka allvarliga rubbningar i hjärtats rytm - Fokus på förskrivning av antidepressiva och antipsykotiska läkemedel till äldre [@socialstyrelsen2019tdp].

TdP1-2 kolla riskfaktorer

Crediblemeds har lista på QTT-förlängande läkemedel

Ziprasidon QTT-förlängande, även kvetiapin.

Pacher Cardiovascular Side Effects of New Antidepressants and Antipsychotics: New Drugs, old Concerns? 2004

## Antikolinerga biverkningar

### Antikolinerga biverkningar av antipsykotiska läkemedel

Acetylkolin är en signalsubstans i hjärnan och perifera nervsystemet. I hjärnan är acetylkolin inblandat i minne och inlärning. I andra organ ger kolinerga signaler muskelkontraktion [@Riedel1995].

```{r table-anticholinergic-symtoms} 

tbl <- fread('../notes/anticholinergic_symtoms.csv', header=TRUE)
tbl <- tbl[,1:3]
tbl_cns <- tbl[location=="cns",]
tbl_pns <- tbl[location=="pns",]

kable(tbl_cns[,-1])
kable(tbl_pns[,-1])

``` 

Ett flertal läkemedel har antikolinerga effekter, vilket i CNS kan ge konfusion och minnesproblem. Äldre är mer känsliga för dessa effekter.

Läkemedel som saknar farmakodynamisk effekt på muskarinreceptorer kan ändå ha en pseudoantikolinerg effekt via effekter histamin H1 och alfa1-adrenerga receptorer (tex trazodon, fluvoxamin) [@Riedel1995]. 

Se Bokkapitel [@Gardner2010chapter1] i boken Antipsychotics and their side effects.

**Figur \@ref(fig:antipsychotics-anticholinergic)** visar en jämförelse av antikolinerg effekt för olika antipsykotiska läkemedel. Andra psykofarmaka med klinisk antikolinerg effekt inkluderar hydroxyzin, alimemazin (?), prometazin, paroxetin, tricykliska antidepressiva, och förstås biperiden [@Gardner2010chapter1].


```{r antipsychotics-anticholinergic, fig.cap = "Antikolinerga effekter av antipsykotiska läkemedel [@Gardner2010chapter1]" } 

tbl <- fread('../notes/antipsychotics_anticholinergic.csv')

tbl <- tbl[,c("antipsychotic", "clinical_anticholinergic", "binding_affinity")]

tbl <- setorder(tbl, -clinical_anticholinergic)

tbl[["antipsychotic"]] <- as.factor(query_label(tbl[["antipsychotic"]], varnames))

tbl[["antipsychotic"]] <- ordered(tbl[["antipsychotic"]], levels = tbl[["antipsychotic"]])

p <- ggplot(aes(x = antipsychotic, y = clinical_anticholinergic, fill = antipsychotic), data = tbl)

## cbp1 <- c("#999999", "#E69F00", "#56B4E9", "#009E73",
##           "#F0E442", "#0072B2", "#D55E00", "#CC79A7")
##     scale_fill_manual(values=cbp1)
    ## scale_fill_brewer(palette="Set1")

p + geom_bar(position="dodge", stat="identity") + coord_flip() +
    theme_classic(base_size = 12) +
    xlab("Antipsykotiskt läkemedel") +
    ylab("Klinisk antikolinerg effekt") +
    theme(legend.position = "none")

## scale_fill_gradient(low = "green", high = "red")
## kable(tbl, format = "markdown")

``` 
 
Se även Stahl Clin Psychiatry 2003 Psychopharmacology of Ziprasidone \cite{Stahl2003} som innehåller figurer med olika antipsykotiska läkemedels bindingsprofiler.

Amitriptylin antikolinergt och sedarande, nortriptylin är dess metabolit som saknar dessa egenskaper.

### Antikolinerga effekter av antidepressiva

Främst är det de tricykliska antidepresisva som har betydande anikolinerga effekter. Inom gruppen TCA skiljer sig läkemedlen åt. Amitriptyline och doxepin har starka antikolinerga effekter, emedan tex nortriptylin har en något mindre antikolinerg effekt [@Riedel1995]. 

## Inverkan på kramptröskel

The Impact of Psychoactive Drugs on Seizures and Antiepileptic Drugs \cite{Habibi2016}

Se tabell i Maudsley. Risperidon samam effekt som placebo på kramptröskeln.


## Beskrivning av vissa läkemedel

**Biperiden** (Akineton^&reg;): Centralt verkande antikolinergt läkemedel. Peroralt ges 1-2(–4) mg 1–4 gånger dagligen. Vid parenteral medicinering (akut dystoni) ges 2.5–5 mg intramuskulärt eller långsamt intravenöst. Vid behov kan dosen upprepas efter 30 minuter. Försiktighet till äldre, vid prostatahypertrofi, förhöjd krampbenägenhet, och takykardi.

## Beskrivning av biverkningar

**Hyperhidros** (svettningar) förekommer som kolinerg biverkan av exempelvis duloxetin. Kan behandlas med oxybutynin (off-label), som enligt NICE har effekt mot svettningarna och kan  i sin tur vara associerat med antikolinerga biverkningar såsom muntorrhet, urinretention och förstoppning (https://www.nice.org.uk/advice/es10/resources/hyperhidrosis-oxybutynin-pdf-1158108623557). Oxybutynin är kontraindicerat vid galukom, vissa gastrointestinala sjukdomar, urinretention och myastenia gravis.

**Ökad blödningsrisk** hos medel som hämmar serotonintransportören, dvs SSRI, beroende på att denna finns även i blodplättarna. Bör tas hänsyn till om patienten tar antikoagulantia eller trombocythämmare.

**QT-tidsförlängning** kan orsakas av olika läkemedelsgrupper såsom vissa antibiotika, antidepressiva, och antipsykotiska läkemedel. Det kan leda till ventrikelarytmi av typen Torsade de Point. Se [crediblemeds.org](https://crediblemeds.org/) för riskklassificering av olika läkemedel avseende arytmirisk. Se även socialstyrelsens dokument om TdP [@socialstyrelsen2019tdp]. Ett [QT-nomogram](https://www.researchgate.net/figure/QT-nomogram-QT-HR-pairs-are-plotted-and-if-they-are-above-the-line-they-are_fig1_272517446) kan användas för att avgöra när QT-tiden är riskabelt förlängd. Se avsnitt \@ref(psykofarmakologi-tdp) för mer information om arytmirisk. 

### TdP {#psykofarmakologi-tdp}

Olika psykotropa läkemedel medför varierande risk för Torsade de Point (TdP), vilket är en allvarlig arytmi.

Några riskfaktorer för TdP [@socialstyrelsen2019tdp]:

- Ålder > 65 år
- Kvinna
- Samtidig annat TdP-preparat
- Interaktion som ökar plasmakoncentrationen
- Hjärtsjukdom
- Njur- eller leversjukdom
- Elektrolytrubbningar
  - Hypokalemi, hypomagnesemi eller hypocalcemi.
  - Diuretika kan ge lågt kalium; PPI kan ge lågt magnesium.

Om två eller fler riskfaktorer föreligger rekommenderas EKG före och efter insättning [@socialstyrelsen2019tdp]. Om QTc > 459 mm (alternativt använd [ett  QT-nomogram](https://www.researchgate.net/figure/QT-nomogram-QT-HR-pairs-are-plotted-and-if-they-are-above-the-line-they-are_fig1_272517446)) bör man välja icke-TdP-läkemedel.

Läkemedel kan klassificeras utifrån risken att de orsakar TdP i sk TdP-klasser:
- Fastställd risk för hjärtarytmi – TdP 1 
- Misstänkt risk för hjärtarytmi – TdP2
- Fastställd risk i vissa situationer för hjärtarytmi – TdP 3
- Utan känd risk - TdP 0

Observera att TdP1 betecknar högre risk än TdP3 men att TdP0 betyder ingen känd risk. Se [crediblemeds.org](https://crediblemeds.org/) för listor med riskklassificering av olika läkemedel.

För personer som använder TdP-klassade läkemedel bör elektrolyter kontrolleras vid tex diarre och vid användning av diuretika eller protonpumpshämmare.

TODO: Dubbelkolla dessa tabeller. 

```{r tdp-prepare } 
pacman::p_load(data.table)
source('../functions/first.up.r')
## TdP klassificering
tbl <- fread('../notes/tdp_classes.csv')
tbl$drug <- as.factor(tbl$drug)
tbl[["tdp_class"]] <- factor(tbl[["tdp_class"]], ordered = TRUE, levels = c("1", "2", "3", "0"))
tbl <- tbl[, .(drug_class, drug, tdp_class)]
## tbl_antidepressant <- tbl[drug_class == "antidepressant"]
## setkey(tbl_antidepressant, tdp_class)
tbl[["drug"]] <- first.up(tbl[["drug"]])

## antidepressiva
tbl_antidepressant <- tbl[drug_class == "antidepressant" & tdp_class != "0", .(drug, tdp_class)]
## names(tbl_antidepressant) <- c("Läkemedel", "TdP-klass")
note_antidepressant <- paste0(
    "Följende läkemedel är klassade som TdP0: ",
    paste(tolower(tbl[drug_class == "antidepressant" & tdp_class == "0", .(drug)][[1]]), collapse = ", "),
    "."
)

## antipsykotiska läkemedel
tbl_antipsychotic <- tbl[drug_class == "antipsychotic" & tdp_class != "0", .(drug, tdp_class)]
## names(tbl_antipsychotic) <- c("Läkemedel", "TdP-klass")
note_antipsychotic <- paste0(
    "Följende läkemedel är klassade som TdP0: ",
    paste(tolower(tbl[drug_class == "antipsychotic" & tdp_class == "0", .(drug)][[1]]), collapse = ", "),
    "."
)

## tbl <- tbl[, .(drug, tdp_class, or_death_65plus)]
## tbl<- na.omit(tbl)
## plot(tbl$tdp_class, tbl$or_death_65plus)

lst <- list(tbl_antidepressant[tdp_class==1][[1]],
            tbl_antidepressant[tdp_class==2][[1]],
            tbl_antidepressant[tdp_class==3][[1]])
table_antidepressant <- data.frame(sapply(lst, "length<-", max(lengths(lst))))
names(table_antidepressant) <- c("Tdp1", "Tdp2", "Tdp3")

lst <- list(tbl_antipsychotic[tdp_class==1][[1]],
            tbl_antipsychotic[tdp_class==2][[1]],
            tbl_antipsychotic[tdp_class==3][[1]])
table_antipsychotic <- data.frame(sapply(lst, "length<-", max(lengths(lst))))
names(table_antipsychotic) <- c("Tdp1", "Tdp2", "Tdp3")

## se även presentationer/äldrepsykiatri

``` 

Tabell: TdP-klassificering av antidepressiva
```{r table-tdp-antidepressant } 

knitr::kable(table_antidepressant)

``` 
 
`r note_antidepressant ` Data är från 2020 och kan vara inaktuell när ny kunskap tillkommer.
 
Tabell: TdP-klassning av antipsykotiska

```{r table-tdp-antipsychotics } 

kable(table_antipsychotic)

``` 
 
`r  note_antipsychotic` Data är från 2020 och kan vara inaktuell när ny kunskap tillkommer.

